---
title: "Análise Fatorial"
author: "Equipe de Análise Multivariada"
date: "`r Sys.Date()`"
output:
  word_document:
    toc: true
  html_document:
    toc: true
    toc_float: true
    number_sections: true
    theme: united
    highlight: tango
---

```{r configuracoes-iniciais, include=FALSE}
# Configurações gerais do RMarkdown
knitr::opts_chunk$set(
  echo = TRUE, 
  warning = FALSE, 
  message = FALSE,
  fig.width = 10,
  fig.height = 6
)

# Pacotes necessários
pacotes_necessarios <- c(
  "psych",       # Análise fatorial
  "GPArotation", # Métodos de rotação
  "tidyverse",   # Manipulação de dados
  "knitr",       # Geração de relatórios
  "kableExtra",  # Tabelas elegantes
  "haven",       # Leitura de diferentes formatos
  "lavaan",      # Análise fatorial confirmatória
  "semPlot",     # Visualização de modelos
  "car",         # Transformações de dados
  "MASS",        # Métodos robustos
  "corrplot",    # Visualização de correlações
  "mice"         # Imputação de dados
)

# Carregar pacotes
invisible(lapply(pacotes_necessarios, library, character.only = TRUE))
```

# Introdução à Análise Fatorial

## Definição Conceitual

A análise fatorial é uma técnica estatística multivariada que visa identificar padrões de correlação entre um conjunto de variáveis, reduzindo-as a um número menor de dimensões ou fatores latentes.

### Objetivos Principais

1. Explorar estruturas subjacentes em conjuntos de dados complexos
2. Simplificar a interpretação de múltiplas variáveis
3. Descobrir constructos ou dimensões não observáveis diretamente

## Tipos de Análise Fatorial

### Análise Fatorial Exploratória (EFA)

**Características:**
- Descoberta de estruturas latentes
- Sem definição prévia do número de fatores
- Útil quando não há hipóteses prévias
- Identificação de agrupamentos naturais de variáveis

### Análise Fatorial Confirmatória (CFA)

**Características:**
- Teste de hipóteses sobre estruturas fatoriais
- Verificação de ajuste de modelo teórico
- Utilização de índices de ajuste
- Validação de modelos predefinidos

## Aplicações em Saúde

### Contextos de Aplicação

1. **Questionários de Qualidade de Vida**
   - Identificação de dimensões subjacentes
   - Validação de escalas de bem-estar
   - Redução de número de itens

2. **Escalas de Avaliação Clínica**
   - Análise de constructos complexos
   - Validação de instrumentos de diagnóstico
   - Compreensão de inter-relações entre sintomas

3. **Pesquisas Epidemiológicas**
   - Identificação de fatores de risco
   - Simplificação de análises multivariadas
   - Criação de índices compostos de vulnerabilidade

## Pressupostos da Análise Fatorial

### Requisitos Fundamentais

1. **Tamanho da Amostra**
   - Mínimo recomendado: 100-200 observações
   - Proporção: 5-10 observações por variável

2. **Matriz de Correlação**
   - Correlações significativas entre variáveis
   - Testes de verificação:
     * Teste de Esfericidade de Bartlett
     * Índice Kaiser-Meyer-Olkin (KMO)

3. **Distribuição dos Dados**
   - Normalidade aproximada
   - Verificação de assimetria e curtose
   - Linearidade entre variáveis

### Estratégias para Violação de Pressupostos

- Transformação de variáveis
- Remoção de outliers
- Métodos robustos de análise
- Reavaliação da seleção de variáveis

# Preparação e Processamento de Dados

## Função de Preparação de Dados

```{r funcao-preparacao-dados}
preparar_dados <- function(dados) {
  # Remoção de valores missing
  dados_limpos <- na.omit(dados)
  
  # Análise descritiva
  descritiva <- describe(dados_limpos)
  print(descritiva)
  
  return(dados_limpos)
}

# Dados simulados de exemplo
set.seed(123)
dados_saude <- data.frame(
  depressao_1 = rnorm(200, mean = 3, sd = 1),
  depressao_2 = rnorm(200, mean = 3, sd = 1),
  ansiedade_1 = rnorm(200, mean = 2, sd = 1),
  ansiedade_2 = rnorm(200, mean = 2, sd = 1),
  estresse_1 = rnorm(200, mean = 4, sd = 1),
  estresse_2 = rnorm(200, mean = 4, sd = 1)
)
```

## Verificação de Pressupostos

```{r verificacao-pressupostos}
# Teste de Bartlett e KMO
bartlett_teste <- cortest.bartlett(dados_saude)
kmo_teste <- KMO(dados_saude)

# Matriz de correlação
correlacao <- cor(dados_saude)
corrplot(correlacao, method = "color")
```

## Análise Fatorial Exploratória

### Definição do Número de Fatores

```{r selecao-fatores}
# Análise paralela para sugestão de fatores
fa.parallel(dados_saude, 
            fm = "ml",   # Método de fatoração
            fa = "fa")   # Análise fatorial

# Scree plot
scree(dados_saude)
```

### Extração e Rotação de Fatores

```{r extracao-fatores}
# Análise Fatorial Exploratória
modelo_efa <- fa(dados_saude, 
                 nfactors = 2,      # Número de fatores
                 rotate = "varimax",# Método de rotação
                 fm = "ml")          # Método de fatoração

# Visualizar resultados
print(modelo_efa)
fa.diagram(modelo_efa)
```

## Análise Fatorial Confirmatória

```{r analise-confirmatoria}
# Modelo teórico
modelo_cfa <- '
  saude_mental =~ depressao_1 + depressao_2 + ansiedade_1 + ansiedade_2
  estresse =~ estresse_1 + estresse_2
'

# Ajuste do modelo
ajuste_cfa <- cfa(modelo_cfa, data = dados_saude)

# Sumário do modelo
summary(ajuste_cfa, fit.measures = TRUE)
```

# Técnicas Avançadas

## Tratamento de Problemas Comuns

### Dados Não Normais

```{r transformacoes-dados}
# Função de transformação
transformar_dados <- function(dados) {
  dados %>%
    mutate(
      log_var = log(abs(dados) + 1),
      sqrt_var = sqrt(abs(dados)),
      box_cox_var = car::powerTransform(dados)
    )
}

# Verificar normalidade
check_normality <- function(dados) {
  sapply(dados, function(x) {
    list(
      assimetria = skew(x),
      curtose = kurtosi(x)
    )
  })
}
```

### Tratamento de Outliers

```{r deteccao-outliers}
detectar_outliers <- function(dados) {
  # Método de Mahalanobis
  maha_dist <- mahalanobis(dados, 
                           colMeans(dados), 
                           cov(dados))
  
  limite_outliers <- qchisq(0.975, df = ncol(dados))
  outliers <- which(maha_dist > limite_outliers)
  
  list(
    outliers = outliers,
    dados_limpos = dados[-outliers, ]
  )
}
```

### Dados Faltantes

```{r dados-faltantes}
tratar_dados_faltantes <- function(dados) {
  # Imputação múltipla
  dados_imputados <- mice(
    dados, 
    m = 5,           # 5 conjuntos imputados
    method = 'pmm',  # Preditive mean matching
    seed = 123
  )
  
  complete(dados_imputados, 1)
}
```

## Métodos de Rotação

```{r comparacao-rotacoes}
rotacoes <- c("varimax", "quartimax", "promax", "oblimin")

comparar_rotacoes <- function(dados, rotacoes) {
  resultados <- lapply(rotacoes, function(rot) {
    modelo <- fa(dados, nfactors = 2, rotate = rot)
    modelo$loadings
  })
  
  names(resultados) <- rotacoes
  resultados
}

# Aplicar diferentes rotações
resultado_rotacoes <- comparar_rotacoes(dados_saude, rotacoes)
```

# Considerações Finais

## Boas Práticas

1. **Validade de Constructo**
   - Garantir representatividade dos fatores
   - Validação por especialistas

2. **Reprodutibilidade**
   - Documentação detalhada
   - Análises em subamostras

3. **Interpretabilidade**
   - Significado clínico/teórico
   - Além dos resultados estatísticos
