---
title: "Gabarito - Exercício de Análise Fatorial"
author: "Professor(a)"
date: "`r Sys.Date()`"
output:
  html_document:
    toc: true
    number_sections: true
    theme: flatly
---

# **Respostas e Explicações**

## **Passo 1: Pacotes Utilizados**

```{r setup_libraries, message=FALSE, warning=FALSE}
library(psych)       # Análise fatorial exploratória
library(GPArotation) # Métodos de rotação
library(lavaan)      # Análise fatorial confirmatória
library(dplyr)       # Manipulação de dados
```

## **Passo 2: Carregar o Conjunto de Dados**

```{r}
data("bfi", package = "psych")

# Selecionar apenas as variáveis do questionário
bfi_sub <- bfi[, 1:25] 

# Visualizar as primeiras observações
dplyr::glimpse(bfi_sub)
```

### **Pergunta 1:** Quais são as escalas de medida das variáveis do conjunto de dados? Por que isso é importante na análise fatorial?

**Resposta:**
As variáveis do `bfi` são do tipo Likert, ou seja, ordinais. É importante conhecer a escala das variáveis porque a análise fatorial pressupõe que as variáveis sejam contínuas e sigam uma distribuição normal. Caso contrário, pode ser necessário aplicar métodos específicos para variáveis categóricas (ex.: análise fatorial policórica).

## **Passo 3: Verificar os Pressupostos para AFE**

```{r}
# Teste de Kaiser-Meyer-Olkin
KMO(bfi_sub) 

# Teste de Bartlett
cortest.bartlett(bfi_sub)
```

### **Pergunta 2:** Interprete os resultados dos testes KMO e Bartlett. O que indicam sobre a adequação dos dados?

**Resposta:**
- O teste de **Kaiser-Meyer-Olkin (KMO)** deve ser superior a 0.6 para que a análise fatorial seja recomendada.
- O **teste de Bartlett** verifica se a matriz de correlações é significativamente diferente de uma matriz identidade. Se o p-valor for menor que 0.05, a análise fatorial é justificável.

Se os valores não forem adequados, recomenda-se excluir variáveis com baixas correlações ou tentar técnicas de normalização.

## **Passo 4: Realizar a Análise Fatorial Exploratória (AFE)**

```{r}
# Realizar AFE com extração de máxima verossimilhança e rotação Varimax
fa_result <- fa(bfi_sub, nfactors = 5, rotate = "varimax", fm = "ml")

# Exibir os resultados
print(fa_result, digits = 3)
fa.diagram(fa_result)  # Visualização gráfica
```

### **Pergunta 3:** Como interpretar a matriz de cargas fatoriais? Quais variáveis possuem maior peso em cada fator?

**Resposta:**
A matriz de cargas fatoriais indica a relação entre cada variável e os fatores extraídos. Uma variável pertence a um fator quando sua carga fatorial é superior a 0.4 nesse fator e baixa nos demais. Se houver cargas cruzadas elevadas (>0.3 em múltiplos fatores), pode ser necessário revisar o número de fatores ou utilizar rotações diferentes.

## **Passo 5: Realizar a Análise Fatorial Confirmatória (AFC)**

```{r}
# Verificar os nomes das variáveis
colnames(bfi_sub)

# Definir modelo baseado nos fatores obtidos
modelo_afc <- ' 
F1 =~ A1 + A2 + A3 + A4 + A5
F2 =~ C1 + C2 + C3 + C4 + C5
'

# Ajustar modelo
ajuste <- cfa(modelo_afc, data = bfi_sub)
summary(ajuste, fit.measures = TRUE, standardized = TRUE)
```

### **Pergunta 4:** Quais são os principais indicadores de ajuste do modelo AFC? Como interpretá-los?

**Resposta:**
Os principais indicadores são:
- **CFI (Comparative Fit Index)**: Deve ser maior que 0.90 para um bom ajuste.
- **TLI (Tucker-Lewis Index)**: Deve ser maior que 0.90.
- **RMSEA (Root Mean Square Error of Approximation)**: Deve ser menor que 0.08.
- **SRMR (Standardized Root Mean Square Residual)**: Deve ser menor que 0.08.

Se o modelo não atingir esses critérios, pode ser necessário modificar a estrutura dos fatores ou incluir correlações entre erros.

## **Conclusão**

Após realizar a AFE e AFC, os alunos devem comparar os resultados e refletir sobre a adequação do modelo e possíveis melhorias. Eles devem discutir quais variáveis se agruparam e se os fatores fazem sentido do ponto de vista teórico.

---

Este gabarito serve como guia para a avaliação dos exercícios dos alunos.
