---
title: "Exercício de Análise Fatorial"
author: "Aluno(a)"
date: "`r Sys.Date()`"
output:
  html_document:
    toc: true
    number_sections: true
    theme: flatly
---

# **Instruções**

Neste exercício, você aplicará a análise fatorial exploratória (AFE) e confirmatória (AFC) em um conjunto de dados público. Siga os passos indicados e responda às perguntas ao longo do documento.

# **Passo 1: Carregar Pacotes Necessários**

```{r setup_libraries, message=FALSE, warning=FALSE}
library(psych)       # Análise fatorial exploratória
library(GPArotation) # Métodos de rotação
library(lavaan)      # Análise fatorial confirmatória
library(dplyr)       # Manipulação de dados
```

# **Passo 2: Carregar o Conjunto de Dados**

Utilizaremos o conjunto de dados `bfi` do pacote `psych`, que contém respostas a um questionário de personalidade. 

```{r}
data("bfi", package = "psych")

# Selecionar apenas as variáveis do questionário
bfi_sub <- bfi[, 1:25] 

# Visualizar as primeiras observações
dplyr::glimpse(bfi_sub)
```

**Pergunta 1:** Quais são as escalas de medida das variáveis do conjunto de dados? Por que isso é importante na análise fatorial?

# **Passo 3: Verificar os Pressupostos para AFE**

```{r}
# Teste de Kaiser-Meyer-Olkin
KMO(bfi_sub) 

# Teste de Bartlett
cortest.bartlett(bfi_sub)
```

Se os resultados indicarem que os dados não são adequados para a análise fatorial, o que poderia ser feito?

**Pergunta 2:** Interprete os resultados dos testes KMO e Bartlett. O que indicam sobre a adequação dos dados?

# **Passo 4: Realizar a Análise Fatorial Exploratória (AFE)**

```{r}
# Realizar AFE com extração de máxima verossimilhança e rotação Varimax
fa_result <- fa(bfi_sub, nfactors = 5, rotate = "varimax", fm = "ml")

# Exibir os resultados
print(fa_result, digits = 3)
fa.diagram(fa_result)  # Visualização gráfica
```

**Pergunta 3:** Como interpretar a matriz de cargas fatoriais? Quais variáveis possuem maior peso em cada fator?

# **Passo 5: Realizar a Análise Fatorial Confirmatória (AFC)**

Agora, definiremos um modelo baseado na estrutura obtida na AFE e o testaremos com AFC.

```{r}
# Verificar os nomes das variáveis
colnames(bfi_sub)

# Definir modelo baseado nos fatores obtidos, substituindo índices por nomes reais
modelo_afc <- ' 
F1 =~ A1 + A2 + A3 + A4 + A5
F2 =~ C1 + C2 + C3 + C4 + C5
'

# Ajustar modelo
ajuste <- cfa(modelo_afc, data = bfi_sub)
summary(ajuste, fit.measures = TRUE, standardized = TRUE)
```

**Pergunta 4:** Quais são os principais indicadores de ajuste do modelo AFC? Como interpretá-los?

# **Conclusão**

Após realizar a AFE e AFC, escreva um parágrafo resumindo suas principais descobertas e interpretações.

---
