---
title: 'Estatística descritiva para \textit{Data Science}'
subtitle: '0.8 - Aula Prática: Medidas de tendência central e de dispersão'
author: "Profa. Dra. Amanda Buosi Gazon Milani"
date: "2024-08-02"
output: pdf_document
header-includes:
   - \usepackage{array}
   - \usepackage{longtable}
   - \usepackage[brazil]{babel}
---

## Conjunto de dados - Nascidos Vivos 2024 (DataSUS)

O conjunto de dados que será utilizado nesta disciplina foi obtido no site do OpenDataSUS, foi tratado e consiste da base de informações sobre nascidos vivos 2024 (parcial).


\vspace{0.5cm}

Inicialmente vamos importar (carregar) os dados no R, utilizando os códigos a seguir.  

\vspace{0.2cm}
```{r}
setwd <- "C:\\Users\\AmandaBGM\\Google Drive\\UFG\\Especialização_FEN_IME\\2024\\Scripts"

# 2 opções de importação (.csv com separador ponto-e-vígula):

# dados <- read.csv2(file = "Dataframe_AulaAmanda.csv",  header = TRUE)
# ou:
dados <- read.csv(file = "Dataframe_AulaAmanda.csv", sep=';', header = TRUE)

head(dados)
dim(dados)
```

\vspace{0.5cm}

## Medidas de tendência central

\vspace{0.5cm}

A linguagem R é uma ferramenta muito útil e prática para obtenção de medidas resumo. 

\vspace{0.5cm}

### Média

\vspace{0.5cm}


A média pode ser avaliada para variáveis quantitativas que, no nosso conjunto de dados são: IDADEMAE, QTDFILMORT, APGAR1, APGAR5, PESO, QTDGESTANT, QTDPARTNOR, QTDPARTCES, IDADEPAI, SEMAGESTAC, CONSPRENAT.

A função que calcula a média é \texttt{mean(...)}. Como nosso conjunto de dados tem valores ausentes, é preciso habilitar o parâmetro \texttt{na.rm = TRUE} para que os valores NA's da variável sejam desconsiderados e a média seja calculada (neste caso, o valor total será o de observações preenchidas!)

```{r}
mean(dados$IDADEMAE, na.rm = TRUE)

mean(dados$IDADEPAI, na.rm = TRUE)

mean(dados$PESO, na.rm = TRUE)

mean(dados$SEMAGESTAC, na.rm = TRUE)

mean(dados$CONSPRENAT, na.rm = TRUE)

```
\vspace{0.5cm}

### Mediana

\vspace{0.5cm}

A mediana também pode ser avaliada para variáveis quantitativas. A função que calcula a mediana é \texttt{median(...)}. Como nosso conjunto de dados tem valores ausentes, é preciso habilitar o parâmetro \texttt{na.rm = TRUE} para que os valores NA's da variável sejam desconsiderados e a mediana seja calculada (neste caso, o valor total será o de observações preenchidas!)

```{r}
median(dados$IDADEMAE, na.rm = TRUE)

median(dados$IDADEPAI, na.rm = TRUE)

median(dados$PESO, na.rm = TRUE)

median(dados$SEMAGESTAC, na.rm = TRUE)

median(dados$CONSPRENAT, na.rm = TRUE)

```
\vspace{0.5cm}

### Moda

\vspace{0.5cm}

A moda pode ser avaliada tanto para variáveis qualitativas quanto quantitativas. A função que calcula a moda é \texttt{mfv(...)} do pacote \texttt{modeest}. Como nosso conjunto de dados tem valores ausentes, é preciso habilitar o parâmetro \texttt{na\_rm = TRUE} para que os valores NA's da variável sejam desconsiderados e a moda seja calculada corretamente (neste caso, o valor total será o de observações preenchidas!)

```{r}
#install.packages("modeest")    # remover o # para instalar, caso necessário
library(modeest)                # habilita o pacote

#### Quantitativas: ####

## IDADEMAE:

# Obtendo a moda (função mfv - most frequent value)
mfv(dados$IDADEMAE, na_rm = TRUE)

# Conferindo pela tabela de frequências:
sort(round(100*prop.table(table(dados$IDADEMAE)),2) , decreasing = T)



## IDADEPAI:

# Obtendo a moda (função mfv - most frequent value)
mfv(dados$IDADEPAI, na_rm = TRUE)

# Conferindo pela tabela de frequências:
sort(round(100*prop.table(table(dados$IDADEPAI)),2) , decreasing = T)

```

```{r}
#### Qualitativas: ####

## ESTCIVMAE:

# Obtendo a moda (função mfv - most frequent value)
mfv(dados$ESTCIVMAE, na_rm = TRUE)

# Conferindo pela tabela de frequências:
sort(round(100*prop.table(table(dados$ESTCIVMAE)),2), decreasing = T)


## SEXO:

# Obtendo a moda (função mfv - most frequent value)
mfv(dados$SEXO, na_rm = TRUE)

# Conferindo pela tabela de frequências:
sort(round(100*prop.table(table(dados$SEXO)),2), decreasing = T)


```

\vspace{0.5cm}

## Medidas de dispersão

\vspace{0.5cm}

As medidas de dispersão das variáveis quantitativas podem ser facilmente obtidas utilizando a linguagem R como ferramenta.


\vspace{0.5cm}

### Mínimo e máximo

\vspace{0.5cm}

O R possui o mínimo e máximo programados nas funções \texttt{min(...)} e \texttt{max(...)}, respectivamente. Novamente, como nosso conjunto de dados tem valores ausentes, é preciso habilitar o parâmetro \texttt{na.rm = TRUE} para que os valores NA's da variável sejam desconsiderados e os valores mínimo e máximo sejam calculados corretamente.

```{r}

## IDADEMAE

# Mínimo:
min(dados$IDADEMAE, na.rm = TRUE)

# Máximo:
max(dados$IDADEMAE, na.rm = TRUE)

```

Note que a idade máxima obtida foi 99 mas, como sabemos, este valor costuma ser usado como código para informação ausente. Vamos restringir os dados (para valores menores que 99) e calcular novamente o máximo:
```{r}

## IDADEMAE

# Máximo:
max(dados$IDADEMAE[dados$IDADEMAE<99], na.rm = TRUE)
```
```{r}

## PESO

# Mínimo:
min(dados$PESO, na.rm = TRUE)

# Máximo:
max(dados$PESO, na.rm = TRUE)

```
Outra forma de obter os valores do mínimo e do máximo é através da função \texttt{range(...)} que já fornece simultaneamente os dois valores. Aqui também necessitamos utilizar o parâmetro \texttt{na.rm = TRUE} para que os valores NA's da variável sejam desconsiderados e os valores mínimo e máximo sejam calculados corretamente.

```{r}
## PESO

range(dados$PESO, na.rm = TRUE)

```



\vspace{0.5cm}

### Amplitude

\vspace{0.5cm}


Como vimos, a amplitude é a diferença entre o valor máximo e o valor mínimo da amostra. Assim, podemos obter a amplitude de algumas formas. Vamos usar a variável PESO como exemplo.

```{r}
### Opção 1: Amplitude = max(...) - min(...)

Amplitude = max(dados$PESO, na.rm = TRUE) -  min(dados$PESO, na.rm = TRUE)
Amplitude

```

```{r}
### Opção 2: Amplitude = range(...)[2] - range(...)[1]

Amplitude = range(dados$PESO, na.rm = TRUE)[2] -  range(dados$PESO, na.rm = TRUE)[1]
Amplitude

```

```{r}
### Opção 3: Amplitude = diff(range(...))

Amplitude = diff(range(dados$PESO, na.rm = TRUE))
Amplitude

```


\vspace{0.5cm}

### Variância amostral

\vspace{0.5cm}


Como vimos, a variância amostral é uma medida de dispersão que avalia os desvios em relação à média amostral. A variância amostral pode ser calculada no R utilizando a função \texttt{var(...)}.

```{r}
var(dados$IDADEMAE, na.rm = TRUE)

var(dados$IDADEPAI, na.rm = TRUE)

var(dados$PESO, na.rm = TRUE)

var(dados$SEMAGESTAC, na.rm = TRUE)

var(dados$CONSPRENAT, na.rm = TRUE)

```

\vspace{0.5cm}

### Desvio padrão amostral

\vspace{0.5cm}


Como vimos, o desvio padrão amostral é obtido extraindo a raiz quadrada (positiva) da variância. O desvio padrão amostral pode ser calculado no R utilizando a função \texttt{sd(...)}.

```{r}
sd(dados$IDADEMAE, na.rm = TRUE)

## Conferindo:
sqrt(var(dados$IDADEMAE, na.rm = TRUE))   ## raiz quadrada da variância 

sd(dados$IDADEPAI, na.rm = TRUE)

sd(dados$PESO, na.rm = TRUE)

sd(dados$SEMAGESTAC, na.rm = TRUE)

sd(dados$CONSPRENAT, na.rm = TRUE)

```

\vspace{0.5cm}

### Coeficiente de variação

\vspace{0.5cm}


Como vimos, o coeficiente de variação é uma medida de dispersão relativa e é obtido dividindo o desvio padrão pela média e multiplicando por 100, para que o valor fique em porcentagem. Não há uma função específica para o cálculo do coeficiente de variação no R, mas ele pode ser facilmente calculado, como vemos a seguir: 

```{r}

## PESO

# Calculando o coeficiente de variação:
CV = ( sd(dados$PESO, na.rm = TRUE) / mean(dados$PESO, na.rm = TRUE) )*100                  
CV


## IDADEMAE

# Calculando o coeficiente de variação:
CV = ( sd(dados$IDADEMAE, na.rm = TRUE) / mean(dados$IDADEMAE, na.rm = TRUE) )*100                  
CV


## IDADEPAI

# Calculando o coeficiente de variação:
CV = ( sd(dados$IDADEPAI, na.rm = TRUE) / mean(dados$IDADEPAI, na.rm = TRUE) )*100                  
CV


```
\vspace{0.5cm}

### Resumo: Summary(...)

\vspace{0.5cm}

Uma função muito usada para obtenção de medidas resumo é a função \texttt{summary(...)}. Algumas das medidas vistas até aqui estão contidas na saída desta função.


```{r}
## PESO

summary(dados$PESO)

```

E as demais medidas contidas na saída do summary serão vistas na próxima aula prática.




