---
title: 'Estatística descritiva para \textit{Data Science}'
subtitle: '0.9 - Aula Prática: Medidas separatrizes e box-plot'
author: "Profa. Dra. Amanda Buosi Gazon Milani"
date: "2024-08-02"
output: pdf_document
header-includes:
   - \usepackage{array}
   - \usepackage{longtable}
   - \usepackage[brazil]{babel}
---

## Conjunto de dados - Nascidos Vivos 2024 (DataSUS)

O conjunto de dados que será utilizado nesta disciplina foi obtido no site do OpenDataSUS, foi tratado e consiste da base de informações sobre nascidos vivos 2024 (parcial).


\vspace{0.5cm}

Inicialmente vamos importar (carregar) os dados no R, utilizando os códigos a seguir.  

\vspace{0.2cm}
```{r}
setwd <- "C:\\Users\\AmandaBGM\\Google Drive\\UFG\\Especialização_FEN_IME\\2024\\Scripts"

# 2 opções de importação (.csv com separador ponto-e-vígula):

# dados <- read.csv2(file = "Dataframe_AulaAmanda.csv",  header = TRUE)
# ou:
dados <- read.csv(file = "Dataframe_AulaAmanda.csv", sep=';', header = TRUE)

head(dados)
dim(dados)
```

\vspace{0.5cm}

## Medidas separatrizes

\vspace{0.5cm}


### Quantis e percentis

\vspace{0.5cm}


As medidas separatrizes como quartis e percentis podem ser calculadas para variáveis quantitativas. Como vimos, todas as medidas separatrizes podem ser identificadas com um percentil e esta mesma lógica ocorre no R. A função que calcula  o percentil é \texttt{quantile(...)} e para a qual deve ser associado no parâmetro \texttt{probs=...} o respectivo valor do percentil a ser calculado, em proporção. Por exemplo, se queremos calcular o percentil $P_{27}$, devemos utilizar \texttt{probs=0.27}. Como nosso conjunto de dados tem valores ausentes, é preciso habilitar o parâmetro \texttt{na.rm = TRUE} para que os valores NA's da variável sejam desconsiderados e o percentil seja calculado (neste caso, o valor total será o de observações preenchidas!)

\vspace{0.5cm}

#### Quartis:

\vspace{0.5cm}

Vamos calcular a seguir os três quartis $Q_1$, $Q_2$ e $Q_3$ para a variável PESO.

\vspace{0.5cm}

```{r}
### PESO:

# Q_1 = P_25:
quantile(dados$PESO, na.rm = TRUE, probs = 0.25)

# Q_2 = P_50:
quantile(dados$PESO, na.rm = TRUE, probs = 0.5)
# Conferindo com a mediana:
median(dados$PESO, na.rm = TRUE)

# Q_3 = P_75:
quantile(dados$PESO, na.rm = TRUE, probs = 0.75)

```
\vspace{0.5cm}

#### Alguns percentis:

\vspace{0.5cm}

Vamos calcular a seguir alguns percentis  para a variável PESO.

\vspace{0.5cm}

```{r}
### PESO:

# P_10:
quantile(dados$PESO, na.rm = TRUE, probs = 0.10)

# P_82:
quantile(dados$PESO, na.rm = TRUE, probs = 0.82)

```

\vspace{0.5cm}

\textbf{Observação:} Se usarmos a função \texttt{quantile(...)} e não escolhermos nenhum percentil específico para ser exibido (não usarmos o parâmetro \texttt{probs=}), o resultado será 5 valores: mínimo, $Q_1$, $Q_2$, $Q_3$ e máximo. Vejamos na variável PESO.

\vspace{0.5cm}


```{r}
### PESO:

quantile(dados$PESO, na.rm = TRUE)

```


\vspace{0.5cm}

### Resumo: Summary(...)

\vspace{0.5cm}

Retomando a função \texttt{summary(...)}, agora já vimos como calcular separadamente todas as medidas contidas na sua saída. O uso desta função é muito prático, pois seu resultado contém informações relavantes para uma análise da variável em questão e sua execução é muito simples.

\vspace{0.5cm}

```{r}
## PESO

summary(dados$PESO)

```


\newpage
## Outliers

\vspace{0.5cm}


Podemos verificar se existem valores discrepantes em uma variável do conjunto de dados. Tomando como exemplo a variável PESO.

\vspace{0.5cm}

```{r}
Q1 = as.numeric(quantile(dados$PESO, na.rm = TRUE, probs = 0.25))
Q1

Q2 = as.numeric(quantile(dados$PESO, na.rm = TRUE, probs = 0.5))
Q2

Q3 = as.numeric(quantile(dados$PESO, na.rm = TRUE, probs = 0.75))
Q3

DI = Q3 - Q1
DI

limite_inferior = Q1 - 1.5*DI
limite_inferior

limite_superior = Q3 + 1.5*DI
limite_superior

```

\vspace{0.5cm}

Vamos agora verificar no conjunto de dados se existem (e quantos) pesos considerados outliers. Iniciemos verificando se existem valores menores que o limite inferior calculado:

\vspace{0.5cm}

```{r}
table(dados$PESO<limite_inferior)
```

\vspace{0.5cm}

Portanto existem 23.659 valores discrepantes na parte inferior da distribuição, outliers (valores muito pequenos). Agora, vamos verificar se existem valores maiores que o limite superior calculado:

\vspace{0.5cm}

```{r}
table(dados$PESO>limite_superior)
```

\vspace{0.5cm}

Existem 4.484 outliers na parte superior da distribuição (valores muito grandes).


\vspace{0.5cm}

## Box-plot

\vspace{0.5cm}

Uma forma prática de verificar a existência de outliers, bem como visualizar algumas informações resumo dos dados graficamente, é o diagrama box-plot. Ele pode ser obtido utilizando a função \texttt{boxplot(...)}.

\vspace{0.5cm}

```{r, out.width="80%", fig.align='center'}
boxplot(dados$PESO)
```

\vspace{0.5cm}

Como já esperado, a variável peso possui muitos outliers, o que trás uma distorção, esmagamento no diagrama box-plot. Vamos fazer o box-plot para os dados das idades das mães (já excluindo os valores 99).

\vspace{0.5cm}


```{r, out.width="80%", fig.align='center'}
boxplot(dados$IDADEMAE[dados$IDADEMAE<99])
```

\vspace{0.5cm}

Podemos ver que existem vários outliers na parte superior da distribuição. Além disso, a mediana está mais próxima de $Q_1$, indicando uma assimetria positiva (cauda para direita).

Assim como os demais gráficos do R, o boxplot permite ajustes tais como adição de título, alteração na cor, etc.

\vspace{0.5cm}

```{r, out.width="80%", fig.align='center'}
boxplot(dados$IDADEMAE[dados$IDADEMAE<99], 
        main='Idade da mãe',                  ## título do gráfico
        ylab='Idade (anos)',                  ## rótulo do eixo y
        col = 4)                              ## cor da caixa
                          
```

```{r, out.width="80%", fig.align='center'}
boxplot(dados$IDADEMAE[dados$IDADEMAE<99], 
        main='Idade da mãe',                  ## título do gráfico
        ylab='Idade (anos)',                  ## rótulo do eixo y
        col = 4,                              ## cor da caixa
        border = 3)                           ## cor das bordas
                          
```
```{r, out.width="90%", fig.align='center'}
boxplot(dados$IDADEMAE[dados$IDADEMAE<99], 
        main='Idade da mãe',                  ## título do gráfico
        xlab='Idade (anos)',                  ## rótulo do eixo x
        col = 4,                              ## cor da caixa
        horizontal = TRUE)                    ## para box-plot horizontal
                          
```

