---
title: 'Estatística descritiva para \textit{Data Science}'
subtitle: '1.2 - Aula Prática: Análise bidimensional - gráficos'
author: "Profa. Dra. Amanda Buosi Gazon Milani"
date: "2024-08-03"
output: pdf_document
header-includes:
   - \usepackage{array}
   - \usepackage{longtable}
   - \usepackage[brazil]{babel}
---

## Conjunto de dados - Nascidos Vivos 2024 (DataSUS)

O conjunto de dados que será utilizado nesta disciplina foi obtido no site do OpenDataSUS, foi tratado e consiste da base de informações sobre nascidos vivos 2024 (parcial).


\vspace{0.5cm}

Inicialmente vamos importar (carregar) os dados no R, utilizando os códigos a seguir.  

\vspace{0.2cm}
```{r}
setwd <- "C:\\Users\\AmandaBGM\\Google Drive\\UFG\\Especialização_FEN_IME\\2024\\Scripts"

# 2 opções de importação (.csv com separador ponto-e-vígula):

# dados <- read.csv2(file = "Dataframe_AulaAmanda.csv",  header = TRUE)
# ou:
dados <- read.csv(file = "Dataframe_AulaAmanda.csv", sep=';', header = TRUE)

head(dados)
dim(dados)
```

\vspace{0.5cm}

## Análise bidimensional - Gráficos

\vspace{0.5cm}

Vamos utilizar o R para construir gráficos bidimensionais.

\vspace{0.5cm}

### Qualitativa x Qualitativa

\vspace{0.5cm}

Como vimos, quando estamos trabalhando com duas variáveis qualitativas, podemos construir gráficos de colunas bidimensionais. Assim como no caso unidimensional, o gráfico de colunas é construído a partir de uma tabela, neste caso, a tabela cruzada. Ele pode ser apresentado de duas formas: colunas empilhadas ou colunas justapostas.

\vspace{0.5cm}

```{r}
# Tabela bidimensional: Estado civil da mãe x Tipo de parto

# Excluindo a categoria Ignorado:
dados_aux <- dados[((dados$ESTCIVMAE!="Ignorado") & (dados$PARTO!="Ignorado")),]

# Tabela:
tab1 <- table(dados_aux$PARTO, dados_aux$ESTCIVMAE)
tab1
```

```{r}
## Gráfico em colunas empilhadas

## Gráfico de colunas bidimensional: Estado civil da mãe x Tipo de parto

plot(tab1, 
     main = "Estado civil da mãe x Tipo de parto",   # Título
     col=c(4, 5, 6, 7, 8),                           # cores das categorias eixo y
     las=1,                                          # rotaciona rótulos eixo y
     xlab = "Tipo de parto",                         # rótulo do eixo x
     ylab = "Estado civil da mãe" )                  # rótulo do eixo y

```


Podemos adicionar uma coluna de totais, para comparar a distribuição marginal no gráfico de colunas empilhadas.


```{r}
tab1

# Coluna de total 
Total <-  margin.table(tab1,2)   # O argumento 1 define a marginal da coluna
Total

# Juntando tudo
tab2 <-rbind(tab1, Total)
tab1
tab2

## Obtendo frequência relativa pelo total da coluna

tab_final <- 100*tab2/rowSums(tab2)
tab_final



```

E o gráfico fica assim:

```{r}
## Gráfico em colunas empilhadas

## Gráfico de colunas bidimensional: Estado civil da mãe x Tipo de parto
barplot(t(tab_final), 
     main = "Estado civil da mãe x Tipo de parto",   # Título
     col=c(4, 5, 6, 7, 8),                           # cores das categorias eixo y
     las=1,                                          # rotaciona rótulos eixo y
     xlab = "Tipo de parto")                         # rótulo do eixo x
```

```{r}
## Gráfico em colunas empilhadas

## Gráfico de colunas bidimensional: Estado civil da mãe x Tipo de parto
barplot(t(tab_final), 
     main = "Estado civil da mãe x Tipo de parto",   # Título
     col=c(4, 5, 6, 7, 8),                           # cores das categorias eixo y
     ylab = "Porcentagem (%)",
     xlim = c(0,6),
     legend = T,                                     # adicional legenda
     args.legend = list(x = "right", 
                        bty = "n", 
                        title = "Estado civil da mãe"))  # parâmetros da legenda

```

Ou podemos utilizar o gráfico de barras justapostas, para evidenciar as diferenças nas frequências.

```{r}
## Gráfico em colunas justapostas

## Gráfico de colunas bidimensional: Estado civil da mãe x Tipo de parto
options(scipen = 999)

barplot(tab1, 
        beside = TRUE,                                   # barras justapostas
        legend = TRUE,                                   # habilita legenda
        main = "Estado civil da mãe x Tipo de parto",    # Título
        col=c(4, 5),                                     # cores das categorias eixo y
        ylab = "Frequência",                             # rótulo do eixo y
        xlab = "Estado civil da mãe",                    # rótulo do eixo x
        ylim = c(0,250000))


```
Caso queira adicinar as porcentagens acima de cada coluna, podemos proceder da seguinte maneira:
```{r}
## Gráfico em colunas justapostas

## Gráfico de colunas bidimensional: Estado civil da mãe x Tipo de parto
tab2 <- 100*prop.table(tab1)

b <- barplot(tab2, 
        beside = TRUE,                                   # barras justapostas
        legend = TRUE,                                   # habilita legenda
        main = "Estado civil da mãe x Tipo de parto",    # Título
        col=c(4, 5 ),                                    # cores das categorias eixo y
        ylab = "Porcentagem (%)",                        # rótulo do eixo y
        xlab = "Estado civil da mãe",                    # rótulo do eixo x
        ylim = c(0,32))
text(x = b, y=tab2 + 1.2, labels=paste0(round(tab2, 1), "%"), cex =0.7)

```
Como alguns rótulos não estão sendo exibidos, fazer o gráfico de barras horizontais justapostas.

```{r}
## Gráfico em barras justapostas

## Gráfico de barras bidimensional: Estado civil da mãe x Tipo de parto

par(mai=c(1,2,1,1))  # aumenta a margem esquerda                                
b <- barplot(tab2, 
        beside = T,                                     # barras justapostas
        horiz = TRUE,                                   # Gráfico em barras (rótulos grandes)
        legend = TRUE, 
        main = "Estado civil da mãe x Tipo de parto",   # Título
        col=c(4, 5),                                    # cores das categorias eixo y
        las=1,                                          # rotaciona rótulos eixo y
        xlab = "Porcentagem(%)",                            # rótulo do eixo x
        ylab = " " ,                                    # rótulo do eixo y
        xlim = c(0,32))
text(y = b, x=tab2 + 1.5, labels=paste0(round(tab2, 1), "%"), cex =0.7)

par(mai=c(1,1,1,1)) # volta ao normal


```





\vspace{0.5cm}

### Quantitativa x Quantitativa

\vspace{0.5cm}

Para construir o gráfico de dispersão de duas variáveis quantitativas, utilizamos a função \texttt{plot(...)} aplicada diretamente ao conjunto de dados (pares de dados) - e não à uma tabela resumo!

```{r, eval=FALSE}
## Gráfico de dispersão: Peso do RN x Idade da mãe

dados_aux <- dados[dados$IDADEMAE<99,]

plot(dados_aux$PESO, dados_aux$IDADEMAE,
     main = "Gráfico de dispersão: Peso do RN x Idade da mãe",   # Título
     xlab = "Peso do RN (gramas)",                               # rótulo do eixo x
     ylab = "Idade da mãe (anos)")                               # rótulo do eixo y
```

Como nosso conjunto de dados é muito grande, o gráfico de dispersão fica com muitos pontos (e a figura gerada um arquivo muito grande, portanto foi omitido no pdf gerado). Apenas para visualização, vamos obter o mesmo gráfico (e os demais exemplos), mas para uma pequena parte do conjunto, mais especificamente, para os casos em que a gravidez foi de três ou mais bebês (filtrando pela variável GRAVIDEZ na categoria "Tripla e mais").

```{r, echo= FALSE}
## Gráfico de dispersão: Peso do RN x Idade da mãe

dados_aux <- dados[dados$IDADEMAE<99 & dados$GRAVIDEZ=='Tripla e mais',]
dim(dados_aux)

plot(dados_aux$PESO, dados_aux$IDADEMAE,
     main = "Gráfico de dispersão: Peso do RN x Idade da mãe",   # Título
     xlab = "Peso do RN (gramas)",                               # rótulo do eixo x
     ylab = "Idade da mãe (anos)")                               # rótulo do eixo y
```

Vamos fazer mais um exemplo, já no conjunto de dados filtrado, para gerar um gráfico com menos pontos.

```{r}
## Gráfico de dispersão: Idade da mãe x Idade do pai

dados_aux <- dados[(dados$IDADEMAE<99 
                    & dados$IDADEPAI<99) 
                    & dados$GRAVIDEZ=='Tripla e mais',]

plot(dados_aux$IDADEMAE, dados_aux$IDADEPAI,
     main = "Gráfico de dispersão:  Idade da mãe x Idade do pai",  # Título
     xlab = "Idade da mãe (anos)",                                 # rótulo do eixo x
     ylab = "Idade do pai (anos)")                                 # rótulo do eixo y
```



\vspace{0.5cm}

### Qualitativa x Quantitativa

\vspace{0.5cm}

Por fim, para construir gráficos para duas variáveis sendo uma delas qualitativa e a outra quantitativa, utilizamos gráficos como histogramas e box-plots comparativos, construídos para a variável quantitativa, para cada nível ou categoria da variável qualitativa.

```{r}
## Peso e Sexo do RN:

# Filtrando os ignorados e NA's

dados2 <- dados[(dados$SEXO != "Ignorado, não informado") 
                & is.na(dados$SEXO) == FALSE & is.na(dados$PESO) == FALSE,]

```


```{r}
## Box-plot comparativo: Peso x Sexo

boxplot((dados2$PESO/1000)~dados2$SEXO, 
        main="Boxplot Comparativo: Peso x Sexo",     # Título
        xlab = "Sexo",                               # rótulo do eixo x
        ylab = "Peso do RN (kg)",                    # rótulo do eixo y
        col=c(6,4))                                  # cores das caixas

```

```{r}
## Box-plot comparativo: Peso x Sexo

boxplot((dados2$PESO/1000)~dados2$SEXO, 
        main="Boxplot Comparativo: Peso x Sexo",     # Título
        xlab = "Sexo",                               # rótulo do eixo x
        ylab = "Peso do RN (kg)",                    # rótulo do eixo y
        col=c(6,4),                                  # cores das caixas
        boxwex = 0.2)                                # largura das caixas

```

```{r}
## Box-plot comparativo: Peso x Sexo

boxplot((dados2$PESO/1000)~dados2$SEXO, 
        horizontal = TRUE,                           # rotaciona o gráfico
        main="Boxplot Comparativo: Peso x Sexo",     # Título
        ylab = "Sexo",                               # rótulo do eixo y
        xlab = "Peso do RN (kg)",                    # rótulo do eixo x
        col=c(6,4))                                  # cores das caixas
 
```

```{r}
## Box-plot comparativo: Peso x Sexo

boxplot((dados2$PESO/1000)~dados2$SEXO, 
        horizontal = TRUE,                           # rotaciona o gráfico
        main="Boxplot Comparativo: Peso x Sexo",     # Título
        ylab = "Sexo",                               # rótulo do eixo y
        xlab = "Peso do RN (kg)",                    # rótulo do eixo x
        col=c(6,4),                                  # cores das caixas
        boxwex = 0.5)                                # largura das caixas
```
```{r}
## Histograma comparativo: Peso x Sexo

#install.packages("lattice")    # Remover o # para instalar, caso necessário
library(lattice)                # Habilita o pacote



histogram(~PESO/1000 | SEXO , dados2,      ## ~var_quantit | var_qualit , dataframe
          type="density",                  # para histograma com densidade de frequências
          breaks = seq(0,7,1),             # intervalos de classes
          right = FALSE,                   # para intervalos de classes fechados à esquerda
          xlim = c(0,7),                                    # limites eixo x
          main = 'Histograma comparativo: Peso x Sexo',     # Título
          ylab = 'Densidade',                               # rótulo eixo y
          xlab = 'Peso (kg)',                                 # rótulo eix x
          between = list(x = 2, y = 2),                     # cria espaços entre os gráficos
         # index.cond = list(c(2,3,1)),                     # se precisar reordenar gráficos
          layout = c(2,1),                                  # disposição dos gráficos
          scales = list(alternating = F,      # alternating = F faz aparecer eixo em todos os gráficos
                        x = list( at=seq(0,7,1))))     # controla os ticks do eixo x

```
Na visualização de dados, podemos explorar ao máximo as variáveis presentes no conjunto de dados.

## Bônus: gráfico com visualização de três variáveis

```{r}
## Peso e Sexo do RN:

# Filtrando os ignorados e NA's (novamente filtrando para três ou mais bebês)

dados3 <- dados[(dados$SEXO != "Ignorado, não informado") 
                & is.na(dados$SEXO) == FALSE & is.na(dados$PESO) == FALSE
                & dados$IDADEMAE<99 
                & dados$GRAVIDEZ=='Tripla e mais',]

```

```{r}
xyplot(PESO/1000 ~ IDADEMAE | SEXO, dados3,   ## var_quant y ~  var_quant x | var_quali , dataframe
       main = "Diagrama de dispersão por sexo do RN",
       ylab = 'Peso do RN (kg)',
       xlab = 'Idade da mãe (anos)',
       pch = 19,
       between = list(x = 2, y = 2),
     #  index.cond = list(c(2,3,1)),
       xlim = c(5,65),
       layout = c(2,1),
       scales = list(alternating = F,  
                     x = list( at=seq(5,65,5)),
                     y = list( at=seq(0,7,1))))

```


