---
title: 'Estatística descritiva para \textit{Data Science}'
subtitle: '0.4 - Aula Prática: Sumarização de dados em tabelas'
author: "Profa. Dra. Amanda Buosi Gazon Milani"
date: "2024-07-19"
output: pdf_document
header-includes:
   - \usepackage{array}
   - \usepackage{longtable}
   - \usepackage[brazil]{babel}
---

## Conjunto de dados - Nascidos Vivos 2024 (DataSUS)


O conjunto de dados que será utilizado nesta disciplina foi obtido no site do OpenDataSUS, foi tratado e consiste da base de informações sobre nascidos vivos 2024 (parcial).

\vspace{0.5cm}

Inicialmente vamos importar (carregar) os dados no R, utilizando os códigos a seguir.  

\vspace{0.2cm}
```{r}

setwd <- "C:\\Users\\AmandaBGM\\Google Drive\\UFG\\Especialização_FEN_IME\\2024\\Scripts"

# 2 opções de importação (.csv com separador ponto-e-vígula):

# dados <- read.csv2(file = "Dataframe_AulaAmanda.csv",  header = TRUE)
# ou:
dados <- read.csv(file = "Dataframe_AulaAmanda.csv", sep=';', header = TRUE)

head(dados)
dim(dados)

```




\vspace{1cm}



##  Tabela de frequência absoluta

Para executarmos uma tabela de frequência absoluta no R, a função utilizada é a \texttt{table(...)}

\vspace{0.5cm}

Vamos construir a tabela de frequência absoluta para algumas variáveis do nosso conjunto de dados:

\vspace{0.5cm}

### $\bullet$ LOCNASC

```{r}

# Tabela de frequência absoluta:

table(dados$LOCNASC)

```



\vspace{0.5cm}

### $\bullet$ ESTCIVMAE

```{r}

# Tabela de frequência absoluta:

table(dados$ESTCIVMAE)

```

\vspace{0.5cm}

Note que a função \texttt{table(...)} por padrão descarta os valores faltantes (NA's) da variável. 

\vspace{0.5cm}

```{r}

length(dados$ESTCIVMAE)      ## para verificar o tamanho total 

sum(table(dados$ESTCIVMAE))  ## obtém a quantidade de valores (soma) da tabela 

length(dados$ESTCIVMAE) - sum(table(dados$ESTCIVMAE)) ## diferença (quantidade de NA's)

```
\vspace{0.5cm}

Caso seja uma informação importante, pode-se habilitar na função \texttt{table(...)} o parâmetro \texttt{useNA} para que os valores faltantes (NA's) sejam contados e apresentados na tabela de frequências. 

\vspace{0.5cm}

```{r}

# Tabela de frequência absoluta com NA's:

table(dados$ESTCIVMAE, useNA = "always")

```
\vspace{0.5cm}


### $\bullet$ GESTACAO

```{r}

# Tabela de frequência absoluta:

table(dados$GESTACAO)

```


\vspace{0.5cm}

### $\bullet$ GRAVIDEZ

```{r}

# Tabela de frequência absoluta:

table(dados$GRAVIDEZ)

```


\newpage


##  Tabela de frequência relativa

Para executarmos uma tabela de frequência relativa no R, a função utilizada é a \texttt{prop.table(...)} . Ela deve ser aplicada à uma tabela de frequência absoluta, portanto seu uso será conjunto com a função \texttt{table(...)} .

\vspace{0.5cm}

Vamos construir a tabela de frequência relativa para algumas variáveis do nosso conjunto de dados:

\vspace{0.5cm}

### $\bullet$ LOCNASC

```{r}

# Tabela de frequência relativa:

prop.table(table(dados$LOCNASC))

```
\vspace{0.5cm}

Para visualizar melhor as frequências relativas deste exemplo, podemos usar a função \texttt{round(...)} para arredondar as proporções para um determinado número de casas decimais:

\vspace{0.5cm}


```{r}

# Tabela de frequência relativa com arredondamento:

round( prop.table(table(dados$LOCNASC)) , 5)

```




\vspace{0.5cm}

### $\bullet$ ESTCIVMAE

```{r}

# Tabela de frequência relativa com arredondamento:

round( prop.table(table(dados$ESTCIVMAE)) , 3 )

```

\vspace{0.5cm}

Novamente, pode-se habilitar na função \texttt{table(...)} o parâmetro \texttt{useNA} para que os valores faltantes (NA's) sejam contados e apresentados na tabela de frequências e, ao executar a tabela de prequências relativas com \texttt{prop.table(...)}, os NA's serão considerados na tabela.

\vspace{0.5cm}

```{r}

# Tabela de frequência relativa com NA's:

round( prop.table(table(dados$ESTCIVMAE, useNA = "always")) , 3)

```
\vspace{0.5cm}

A tabela de frequência relativa adotando a porcentagens pode ser obtida multiplicando por 100 o resultado de uma tabela de frequência relativa com proporções!

\vspace{0.5cm}

### $\bullet$ LOCNASC

\vspace{0.5cm}


```{r}

# Tabela de frequência relativa com arredondamento:

100*round( prop.table(table(dados$LOCNASC)) , 5)

```




\vspace{0.5cm}

### $\bullet$ ESTCIVMAE

```{r}

# Tabela de frequência relativa com arredondamento:

100*round( prop.table(table(dados$ESTCIVMAE)) , 2 )

```

\vspace{0.5cm}

Em resumo, temos a seguinte estrutura de uso das funções para construção de tabelas de frequências absoluta e relativas:

\vspace{0.5cm}

```{r, eval=FALSE}

table(nome_variavel)                 ## frequência absoluta

prop.table(table(nome_variavel))     ## frequência relativa (proporção)

100*prop.table(table(nome_variavel)) ## frequência relativa (porcentagem)


```



## Criando intervalos de classes


Quando a variável é quantitativa contínua, necessitamos criar intervalos de classes para construir a tabelas de frequências. O mesmo ocorre quando a variável é quantitativa discreta com muitos valores distintos de ocorrência, e também necessita da quebra em intervalos para que ocorra um efetivo resumo e organização dos dados.


### $\bullet$ IDADEMAE

\vspace{0.3cm}

O primeiro passo é fazer um sumário da variável, para conhecer sua distribuição, seu mínimo e máximo e entender como proceder com a criação dos intervalos de classe.

\vspace{0.3cm}

```{r}

summary(dados$IDADEMAE)

```
\vspace{0.3cm}

Geralmente 99 é um valor de controle, para valor ignorado, portanto vamos filtrar os dados somente para idades menores que 99 anos e retomar o \texttt{summary(...)} .


\vspace{0.3cm}

```{r}

summary(dados$IDADEMAE[dados$IDADEMAE<99])

```
\vspace{0.3cm}

Podemos ver que a idade mínima é de 8 anos e a máxima é de 65 anos, portanto, podemos adotar intervalos de 10 em 10 anos, por exemplo.

\vspace{0.3cm}


```{r}

dados$IDADEMAE_cat <- cut(dados$IDADEMAE,                      ## variável que será categorizada
                          breaks = c(0,10,20,30,40,50,60,70),  ## limites dos intervalos 
                          right = FALSE)                       ## para intervalos fechados à esquerda
table(dados$IDADEMAE_cat)

```
\vspace{0.3cm}

Note que nessa categorização da variável, conseguimos inclusive "excluir" os valores 99, pois eles foram incluídos aos NA's (uma vez que os intervalos de classe não contemplavam esse valor).

\vspace{0.3cm}


```{r}

table(dados$IDADEMAE_cat, useNA = "always")

table(dados$IDADEMAE>=99)  ## essa tabela verifica quantos "TRUE" satisfazem a condição

```

\newpage

### $\bullet$ PESO

\vspace{0.2cm}

O primeiro passo é fazer um sumário da variável, para conhecer sua distribuição, seu mínimo e máximo e entender como proceder com a criação dos intervalos de classe.

\vspace{0.5cm}

```{r}

summary(dados$PESO)

```
\vspace{0.5cm}

Podemos ver que o menor peso é de 100g e o maior peso é de 7000g, portanto, podemos adotar intervalos de 1000 em 1000 gramas, por exemplo.

\vspace{0.5cm}


```{r}
dados$PESO_cat <- cut(dados$PESO,                     ## variável que será categorizada
                          breaks = seq(0,7000,1000),  ## limites dos intervalos 
                          right = FALSE,              ## para intervalos fechados à esquerda
                          include.lowest = TRUE)      ## fechar o último intervalo à direita também  

table(dados$PESO_cat)

```
\vspace{0.5cm}

Podemos mudar os rótulos (nomes) das classes, como a seguir. Neste caso, usando a unidade de medida quilograma (kg) em vez de grama (g), conseguimos rótulos mais claros e legíveis.

\vspace{0.5cm}

```{r}

nomes_classes <- c('[0,1)','[1,2)','[2,3)','[3,4)','[4,5)','[5,6)','[6,7]')  # rótulos para as classes (em kg)

dados$PESO_cat <- cut(dados$PESO,                     ## variável que será categorizada
                          breaks = seq(0,7000,1000),  ## limites dos intervalos 
                          right = FALSE,              ## para intervalos fechados à esquerda
                          include.lowest = TRUE,      ## fechar o último intervalo à direita também  
                          labels = nomes_classes)     ## adiciona os rótulos das classes

table(dados$PESO_cat)

```
\vspace{0.3cm}

E para variáveis categorizadas com intervalos de classes podemos fazer também tabelas de frequências relativas:

\vspace{0.3cm}

```{r}

round( prop.table(table(dados$PESO_cat)) , 5 )     ## frequência relativa (proporção)

100*round( prop.table(table(dados$PESO_cat)) , 5 ) ## frequência relativa (porcentagem)

```

\vspace{0.5cm}

## Tabela de frequência acumulada

\vspace{0.5cm}

Para as variáveis quantitativas, podemos construir a tabela de frequência acumulada. Para isso, utilizaremos o pacote \texttt{fdth} e você precisará instalá-lo antes de usá-lo pela primeira vez.

\vspace{0.5cm}

```{r, warning=FALSE}
#install.packages("fdth")   # remover o # para rodar e instalar, caso necessário
library(fdth)               # habilitando o pacote

# Tabela de frequências (absoluta, relativa e acumulada) para variável quantitativa:
tabela.pesos <- fdt(dados$PESO, na.rm = TRUE)
tabela.pesos

```

\vspace{0.5cm}

Note que a tabela ficou com muitos intervalos de classes e estes com valores quebrados. Podemos manipular os valores dos limites das classes:

\vspace{0.5cm}

```{r, warning=FALSE}

# Alterando os valores dos limites das classes na função fdt(...)
tabela.pesos <- fdt(dados$PESO, na.rm = TRUE, start = 0, end = 7000, h = 1000)
tabela.pesos

```


\vspace{0.5cm}

Vamos aplicar ao exemplo da variável IDADEMAE, replicando os mesmos intervalos de classes que utilizamos anteriormente:

\vspace{0.5cm}

```{r, warning=FALSE}

# Tabela de frequências (absoluta, relativa e acumulada) para variável quantitativa:
tabela.idademae <- fdt(dados$IDADEMAE, na.rm = TRUE, start = 0, end = 70, h = 10)
tabela.idademae

```

\vspace{1.5cm}

## Tabela completa

\vspace{0.5cm}

Retomando os resultados obtidos com as funções \texttt{table(...)} e \texttt{prop.table(...)}, podemos agrupar os resultados das tabelas de frequência absoluta e relativa em um única tabela, e obter tabelas completas, como visto nos exemplos da aula teórica.

\vspace{0.5cm}

```{r}

## tabela de frequência absoluta
absoluta <- table(dados$PESO_cat)                              

# só os valores da tabela de frequência relativa (proporção)
proporcao <- as.numeric( round( prop.table(table(dados$PESO_cat)) , 5 ) )    

# só os valores da tabela de frequência relativa (porcentagem)
porcentagem <- as.numeric( 100*round( prop.table(table(dados$PESO_cat)) , 5 ) )

#Criando dataframe com as 3 tabelas:
pesos.frame<-data.frame(absoluta,proporcao,porcentagem)
pesos.frame

#Editando os nomes das colunas:
names(pesos.frame) <- c('Pesos (kg)', 'Frequência', 'Proporção', 'Porcentagem')
pesos.frame

#Adicionando linha de 'Total' :
pesos.frame[8,] <- c('Total', sum(pesos.frame[,2]), 
                     round(sum(pesos.frame[,3])), 
                     round(sum(pesos.frame[,4])))
pesos.frame

```

\vspace{0.5cm}

## Exportando a tabela

\vspace{0.5cm}

Exportar o resultado de uma tabela obtido no R pode ser útil para elaboração de um relatório, por exemplo. Após transformar a tabela em um dataframe, podemos exportá-la, por exemplo, para um arquivo .csv :

\vspace{0.5cm}

```{r}

#Exportando dataframe (tabela de frequências) para arquivo csv:

write.table(pesos.frame, "tabela_pesos.csv", fileEncoding="latin1", sep=";")

getwd()

```

\vspace{0.5cm}

\textbf{Observação:} O arquivo exportado será salvo na pasta definida em \texttt{setwd}. Se você não definiu uma pasta na sessão ou quer conferir qual pasta está definida, basta usar o comando \texttt{getwd()} que o caminho da pasta onde o arquivo será salvo será exibido.

\vspace{0.5cm}

Além disso, podemos exportar a tabela para o \texttt{latex}, o que pode ser muito útil na escrita de relatórios utilizando tal compilador. Para isso, utilizaremos o pacote \texttt{xtable} e você precisará instalá-lo antes de habilitá-lo, caso ainda não o tenha instalado em seu computador.

\vspace{0.5cm}

```{r, warning=FALSE}

#Exportando dataframe (tabela de frequências) para o latex:

#install.packages("xtable")  # remover o # para instalar, caso necessário
library(xtable)

xtable(pesos.frame)

```

\vspace{0.5cm}
