---
title: 'Estatística descritiva para \textit{Data Science}'
subtitle: '0.2 - Aula Prática: Obtendo e tratando a base de dados'
author: "Profa. Dra. Amanda Buosi Gazon Milani"
date: "2024-07-19"
output: pdf_document
header-includes:
   - \usepackage{array}
   - \usepackage{longtable}
   - \usepackage[brazil]{babel}
---

## Conjunto de dados - Nascidos Vivos 2024 (DataSUS)

O conjunto de dados que será utilizado nesta disciplina foi obtido no site do OpenDataSUS e consiste da   
base de informações sobre nascidos vivos 2024 (parcial). Esse conjunto de dados foi obtido pelo link 
\texttt{https://opendatasus.saude.gov.br/dataset/sistema-de-informacao-sobre-nascidos-vivos-sinasc} (acesso e download em 08/07/2024), onde também encontramos seu respectivo dicionário de dados. O arquivo DNOPEN24.csv está disponível na plataforma do curso.

\vspace{0.5cm}

Inicialmente vamos importar (carregar) os dados no R, utilizando os códigos a seguir.  

\vspace{0.2cm}

```{r}
setwd <- "C:\\Users\\AmandaBGM\\Google Drive\\UFG\\Especialização_FEN_IME\\2024\\Scripts"
df.nv24 <- read.csv("DNOPEN24.csv", sep = ";")
head(df.nv24)
dim(df.nv24)
```

\vspace{0.2cm}

```{r}
# Verificando se é um dataframe
is.data.frame(df.nv24)

# Caso não seja (apagar # para rodar:)
#df.nv24 <- as.data.frame(df.nv24)
```

\vspace{0.2cm}

Note que o conjunto de dados contém 779.927 observações e 62 variáveis. A descrição completa deste conjunto de dados pode ser obtida no dicionário no site do OpenDataSUS e a seguir encontramos o detalhamento de parte das variáveis, que utilizaremos na disciplina. São elas:

\vspace{0.2cm}

\begin{center}
    \begin{longtable}{l|l|l}
        \caption{Variáveis do conjunto de dados}\\
        \hline
        \textbf{Nome da variável} & \textbf{Descrição} & \textbf{Níveis} \\
        \hline
        \endfirsthead
        \multicolumn{3}{c}%
        {\tablename\ \thetable\ -- \textit{Continuação da tabela}} \\
        \hline
        \textbf{Nome da variável} & \textbf{Descrição} & \textbf{Níveis}\\
        \hline
        \endhead
        \hline \multicolumn{3}{r}{\textit{Continua na próxima página}} \\
        \endfoot
        \hline \multicolumn{3}{r}{\textit{Fim da tabela}} \\
        \endlastfoot
  \hline
     LOCNASC       &  Local de ocorrência do nascimento                     &  1: Hospital \\
                   &                                                        &  2: Outro Estab Saúde \\
                   &                                                        &  3: Domicílio \\
                   &                                                        &  4: Aldeia Indígena  \\                   
                   &                                                        &  5: Outros \\
                   &                                                        &  9: Ignorado \\
  \hline
     IDADEMAE      &  Idade da mãe em anos                                  & \\                    
  \hline
     ESTCIVMAE     &  Estado civil da mãe                                   &  1: Solteira \\
                   &                                                        &  2: Casada \\
                   &                                                        &  3: Viúva \\
                   &                                                        &  4: Separada judicialmente \\
                   &                                                        &  5: União consensual \\
                   &                                                        &  9: Ignorado \\
  \hline
     QTDFILVIVO    &  Número de filhos vivos                                &  \\
  \hline
     QTDFILMORT    &  Número de filhos mortos                               &  \\
  \hline
     GESTACAO      &  Semanas de gestação, conforme classificação           &  1: Menos de 22 semanas \\
                   &                                                        &  2: 22 a 27 semanas \\
                   &                                                        &  3: 28 a 31 semanas \\
                   &                                                        &  4: 32 a 36 semanas \\
                   &                                                        &  5: 37 a 41 semanas \\
                   &                                                        &  6: 42 semanas e mais \\
                   &                                                        &  9: Ignorado \\
  \hline
     GRAVIDEZ      &  Tipo de gravidez, conforme classificação              &  1: Única \\
                   &                                                        &  2: Dupla \\
                   &                                                        &  3: Tripla e mais \\
                   &                                                        &  9: Ignorado \\
  \hline
     PARTO         &  Tipo de parto                                         &  1: Vaginal \\
                   &                                                        &  2: Cesáreo \\
                   &                                                        &  9: Ignorado \\
  \hline
     CONSULTAS     &  Número de consultas pré-natal, conforme classificação &  1: Nenhuma \\
                   &                                                        &  2: de 1 a 3 \\
                   &                                                        &  3: de 4 a 6 \\
                   &                                                        &  4: 7 e mais \\
                   &                                                        &  9: Ignorado \\
  \hline
     DTNASC        &  Data do nascimento, no formato ddmmaaaa               &  \\
  \hline
     SEXO          &  Sexo                                                  &  0: Ignorado, não informado \\
                   &                                                        &  1: Masculino \\
                   &                                                        &  2: Feminino \\
  \hline
     APGAR1        &  Apgar no primeiro minuto, 00 a 10                     &  \\
  \hline
     APGAR5        &  Apgar no quinto minuto, 00 a 10                       &  \\
  \hline
     RACACOR       &  Raça/cor                                              &  1: Branca \\
                   &                                                        &  2: Preta \\
                   &                                                        &  3: Amarela \\
                   &                                                        &  4: Parda \\
                   &                                                        &  5: Indígena \\
  \hline
     PESO          &  Peso ao nascer, em gramas                             &  \\

  \hline
     IDANOMAL      &  Anomalia congênita                                    &  1: Sim \\
                   &                                                        &  2: Não \\
                   &                                                        &  9: Ignorado \\
  \hline
     CODUFNATU     &  Código da UF de naturalidade da mãe                   &  Tabela do IBGE* \\
  \hline
     ESCMAE2010    &  Escolaridade da mãe - 2010                            &  0: Sem escolaridade \\
                   &                                                        &  1: Fundamental I (1ª a 4ª série)\\
                   &                                                        &  2: Fundamental II (5ª a 8ª série) \\
                   &                                                        &  3: Médio (antigo 2º Grau) \\
                   &                                                        &  4: Superior incompleto \\
                   &                                                        &  5: Superior completo \\
                   &                                                        &  9: Ignorado \\
  \hline
     RACACORMAE    &  Raça/cor da mãe                                       &  1: Branca \\
                   &                                                        &  2: Preta \\
                   &                                                        &  3: Amarela \\
                   &                                                        &  4: Parda \\
                   &                                                        &  5: Indígena \\
  \hline
     QTDGESTANT    &  Número de gestações anteriores                        &  \\
  \hline
     QTDPARTNOR    &  Número de partos vaginais                             &  \\
  \hline
     QTDPARTCES    &  Número de partos cesáreos                             &  \\
  \hline
     IDADEPAI      &  Idade do pai, em anos                                 &  \\
  \hline
     SEMANAGESTAC  &  Número de semanas de gestação                         &  \\
  \hline
     CONSPRENAT    &  Número de consultas pré-natal                         &  \\
  \hline
     STTRABPART    &  Trabalho de parto induzido?                           &  1: Sim \\
                   &                                                        &  2: Não \\
                   &                                                        &  3: Não se aplica \\
                   &                                                        &  9: Ignorado \\
  \hline
     STCESPARTO    &  Cesárea ocorreu antes do trabalho de parto iniciar?   &  1: Sim \\
                   &                                                        &  2: Não \\
                   &                                                        &  3: Não se aplica \\
                   &                                                        &  9: Ignorado \\
  \hline
     TPNASCASSI    &  Nascimento foi assistido por?                         &  1: Médico \\
                   &                                                        &  2: Enfermeira/obstetriz \\
                   &                                                        &  3: Parteira \\
                   &                                                        &  4: Outros \\
                   &                                                        &  9: Ignorado \\
\hline
    \end{longtable}
    \footnotesize{* A tabela de códigos UF do IBGE pode ser encontrada em https://www.ibge.gov.br/explica/codigos-dos-municipios.php}
\end{center}



\vspace{0.5cm}

## Selecionando algumas variáveis de interesse para construção do dataframe a ser usado na aula

A seguir, vamos construir um novo dataframe, contendo somente as variáveis descritas anteriormente. Para isso, construimos um vetor auxiliar contendo as variáveis desejadas e, em seguida, definimos o novo dataframe (df) contendo apenas estas variáveis.

\newpage

```{r}
vars_selecionadas <- c('LOCNASC', 'IDADEMAE', 'ESTCIVMAE', 'QTDFILVIVO', 'QTDFILMORT',
'GESTACAO', 'GRAVIDEZ', 'PARTO', 'CONSULTAS', 'DTNASC',
'SEXO', 'APGAR1', 'APGAR5', 'RACACOR', 'PESO',
'IDANOMAL', 'CODUFNATU', 'ESCMAE2010', 'RACACORMAE', 'QTDGESTANT',
'QTDPARTNOR', 'QTDPARTCES', 'IDADEPAI', 'SEMAGESTAC', 'CONSPRENAT',
'STTRABPART', 'STCESPARTO', 'TPNASCASSI')


df <- df.nv24[ ,vars_selecionadas]
dim(df) 
```

\vspace{0.2cm}

O dataframe \texttt{df} contém as 779.927 observações e as 28 variáveis definidas na Tabela 1. Entretanto, a base vem com os códigos (números) dos níveis das variáveis e, para trabalharmos corretamente com ela, precisamos primeiramente tratar tais variáveis, pois não se tratam de variáveis numéricas, e sim categóricas, cujos fatores estão representados por números. A seguir, faremos o tratamento necessário na base de dados.


## Transformando as variáveis categóricas em fatores e adicionando os respectivos labels

\vspace{0.5cm}

### $\bullet$ LOCALNASC (Local de ocorrência do nascimento)
```{r}
table(df$LOCNASC)
df$LOCNASC <- factor(df$LOCNASC, levels = c(1,2,3,4,5,9),
                            labels = c("Hospital",
                                       "Outro Estab Saúde",
                                       "Domicílio",
                                       "Aldeia Indígena",                                       
                                       "Outros",
                                       "Ignorado"),
                            ordered = FALSE)
table(df$LOCNASC)

```

\vspace{0.5cm}

### $\bullet$ ESTCIVMAE (Estado civil da mãe)
```{r}
table(df$ESTCIVMAE)
df$ESTCIVMAE <- factor(df$ESTCIVMAE, levels = c(1,2,3,4,5,9),
                       labels = c("Solteira",
                                  "Casada",
                                  "Viúva",
                                  "Separada judicialmente",
                                  "União consensual",
                                  "Ignorado"),
                       ordered = FALSE)
table(df$ESTCIVMAE)
```

\vspace{0.75cm}

### $\bullet$ GESTACAO (Semanas de gestação)
```{r}
table(df$GESTACAO)

df$GESTACAO <- factor(df$GESTACAO, levels = c(1,2,3,4,5,6,9), 
                          labels = c("Menos de 22 semanas",
                                     "22 a 27 semanas",
                                     "28 a 31 semanas",
                                     "32 a 36 semanas",
                                     "37 a 41 semanas",
                                     "42 semanas e mais",
                                     "Ignorado"),
                          ordered = TRUE)
table(df$GESTACAO)
```

\vspace{0.75cm}
\newpage

### $\bullet$ GRAVIDEZ (Tipo de gravidez)
```{r}
table(df$GRAVIDEZ)
df$GRAVIDEZ <- factor(df$GRAVIDEZ, levels= c(1,2,3,9),
                      labels = c("Única",
                                 "Dupla",
                                 "Tripla e mais",
                                 "Ignorado"),
                      ordered = TRUE)
table(df$GRAVIDEZ)
```


```{r, echo=FALSE}
#table(df$PARTO)
df$PARTO <- factor(df$PARTO, levels = c(1,2,9),
                   labels = c("Vaginal",
                              "Cesáreo",
                              "Ignorado"),
                   ordered = FALSE)
#table(df$PARTO)
```

\vspace{0.5cm}

### $\bullet$ CONSULTAS (Número de consultas de pré-natal)
```{r}
table(df$CONSULTAS)
df$CONSULTAS <- factor(df$CONSULTAS, levels = c(1,2,3,4,9),
                       labels = c("Nenhuma",
                                  "de 1 a 3",
                                  "de 4 a 6",
                                  "7 e mais",
                                  "Ignorado"),
                       ordered=TRUE)
table(df$CONSULTAS)
```

\vspace{0.5cm}

### $\bullet$  SEXO (Sexo)
```{r}
table(df$SEXO)
df$SEXO <- factor(df$SEXO, levels = c(0,1,2),
                  labels = c("Ignorado, não informado",
                             "Masculino",
                             "Feminino"),
                  ordered = FALSE)

table(df$SEXO)
```

\vspace{0.5cm}

### $\bullet$ RACACOR (Raça/Cor)
```{r}
table(df$RACACOR)
df$RACACOR <- factor(df$RACACOR, levels = c(1,2,3,4,5),
                     labels = c("Branca",
                                "Preta",
                                "Amarela",
                                "Parda",
                                "Indígena"),
                     ordered = FALSE)
table(df$RACACOR)
```


```{r, echo=FALSE}
#table(df$IDANOMAL)
df$IDANOMAL <- factor(df$IDANOMAL, levels = c(1,2,9),
                      labels = c("Sim",
                                 "Não",
                                 "Ignorado"),
                      ordered = FALSE)
#table(df$IDANOMAL)
```


```{r, echo=FALSE}
#table(df$CODUFNATU)
df$CODUFNATU <- factor(df$CODUFNATU, levels = c(11:17,21:29,31:33,35,41:43,50:53,'nu'),
                       labels = c('RO', 'AC', 'AM', 'RR', 'PA', 'AP', 'TO',
                                  'MA', 'PI', 'CE', 'RN','PB', 'PE', 'AL', 'SE', 'BA',
                                  'MG', 'ES', 'RJ', 'SP',
                                  'PR', 'SC', 'RS',
                                  'MS', 'MT', 'GO', 'DF',
                                  'Ignorado'))
#table(df$CODUFNATU)
```


```{r, echo=FALSE}
#table(df$ESCMAE2010)
df$ESCMAE2010 <- factor(df$ESCMAE2010, levels = c(0,1,2,3,4,5,9),
                        labels = c("Sem escolaridade",
                                   "Fundamental I (1ª a 4ª série)",
                                   "Fundamental II (5ª a 8ª série)",
                                   "Médio (antigo 2º grau)",
                                   "Superior incompleto",
                                   "Superior completo",
                                   "Ignorado"),
                        ordered = TRUE)
#table(df$ESCMAE2010)
```


```{r, echo=FALSE}
#table(df$RACACORMAE)
df$RACACORMAE <- factor(df$RACACORMAE, levels = c(1,2,3,4,5),
                       labels = c("Branca",
                                 "Preta",
                                 "Amarela",
                                 "Parda",
                                 "Indígena"),
                       ordered = FALSE)
#table(df$RACACORMAE)
```


```{r, echo=FALSE}
#table(df$STTRABPART)
df$STTRABPART <- factor(df$STTRABPART, levels = c(1,2,9),
                        labels = c("Sim",
                                   "Não",
                                   "Ignorado"))
#table(df$STTRABPART)
```


```{r, echo=FALSE}
#table(df$STCESPARTO)
df$STCESPARTO <- factor(df$STCESPARTO, levels = c(1,2,3,9),
                        labels = c("Sim",
                                   "Não",
                                   "Não se aplica",
                                   "Ignorado"))
#table(df$STCESPARTO)
```


```{r, echo=FALSE}
#table(df$TPNASCASSI)
df$TPNASCASSI <- factor(df$TPNASCASSI, levels = c(1,2,3,4,9),
                        labels = c("Médico",
                                   "Enfermeira/obstetriz",
                                   "Parteira",
                                   "Outros",
                                   "Ignorado"))
#table(df$TPNASCASSI)
```

\vspace{2cm}

## Exercício:

Continue o processo de formatação das seguintes variáveis categóricas, transformando-as em fator e adicionando os respectivos labels, de acordo com o descrito na Tabela 1:

\vspace{0.5cm}

$\bullet$ PARTO (Tipo de parto)

$\bullet$ IDANOMAL (Anomalia congênita)

$\bullet$ CODUFNATU (Código UF de naturalidade da mãe - Código UF do IBGE)

$\bullet$ ESCMAE2010 (Escolaridade da mãe - 2010)

$\bullet$ RACACORMAE (Raça/cor da mãe)

$\bullet$ STTRABPART (Trabalho parto induzido?)

$\bullet$ STCESPARTO (Cesárea ocorreu antes do trabalho de parto iniciar?)

$\bullet$ TPNASCASSI (Nascimento foi assistido por...)



\vspace{1cm}

## Formatando variável de data

\vspace{0.5cm}

### $\bullet$ DTNASC (Data do nascimento) 

\vspace{0.2cm}

\textbf{Observação:} A variável DTNASC veio como número inteiro, no formato ddmmaaaa, e o padrão em programação é aaaa-mm-dd. Vamos utilizar o pacote \texttt{lubridate} para transformá-la no formato adequado.

\vspace{0.2cm}

```{r, warning=FALSE}
# install.packages("lubridate")  # Remover o # para instalar, caso necessário
library(lubridate)

df$DTNASC <- dmy(df$DTNASC)
head(df$DTNASC)
```



\vspace{1cm}


## Criando novas variáveis 

\vspace{1cm}

### $\bullet$ Criando a variável MES.NASC (mês de nascimento) a partir da variável DTNASC (Data de nascimento):
```{r}
df$MES.NASC <- month(df$DTNASC)
head(df$MES.NASC)

## Adicionando os labels das categorias da variável:
df$MES.NASC <- factor(df$MES.NASC, levels = 1:5, # 1:12,
                      labels = c("Jan", "Fev", "Mar", "Abr", "Mai"), 
                      # , "Jun", "Jul", "Ago", "Set", "Out", "Nov", "Dez"),
                      ordered = TRUE)
table(df$MES.NASC)

```


\vspace{1cm}

### $\bullet$  Criando SEMAGESTAC_cat a partir de SEMAGESTAC p/ comparar com a variável GESTACAO:
```{r}
table(df$GESTACAO) #Obs.: Essa variável já veio categorizada no dataframe
table(df$SEMAGESTAC)

# Reproduzindo os mesmos intervalos de classes da variável GESTACAO:
df$SEMAGESTAC_cat <- cut(df$SEMAGESTAC, breaks=c(0,21,27,31,36,41,50) )
table(df$SEMAGESTAC_cat)

# Podemos ainda adicionar os rótulos das classes:
df$SEMAGESTAC_cat <- cut(df$SEMAGESTAC, breaks=c(0,21,27,31,36,41,50),
                         labels = c("Menos de 22 semanas",
                                    "22 a 27 semanas",
                                    "28 a 31 semanas",
                                    "32 a 36 semanas",
                                    "37 a 41 semanas",
                                    "42 semanas e mais"),
                         ordered = TRUE)
table(df$SEMAGESTAC_cat)
```

\vspace{1cm}



\vspace{1cm}

### $\bullet$  Criando CONSPRENAT_cat a partir de CONSPRENAT p/ comparar com a variável CONSULTAS:
```{r}
table(df$CONSULTAS) #Obs.: Essa variável já veio categorizada no dataframe
table(df$CONSPRENAT)

# Reproduzindo os mesmos intervalos de classes da variável CONSULTAS:
df$CONSPRENAT_cat <- cut(df$CONSPRENAT, breaks=c(-0.01,0,3,6,98,99))
table(df$CONSPRENAT_cat)

# Podemos ainda adicionar os rótulos das classes:
df$CONSPRENAT_cat <- cut(df$CONSPRENAT, breaks=c(-0.01,0,3,6,98,99), 
                         labels = c("Nenhuma", "1 a 3", "4 a 6", "7 ou mais","Ignorado"), 
                         ordered = TRUE)
table(df$CONSPRENAT_cat)
```

\vspace{0.5cm}

Obs.: Podemos observar uma certa insconsistência entre as duas variáveis.


\vspace{1.8cm}

## Versão final do dataframe

\vspace{0.5cm}

Conferindo o dataframe final, temos:
```{r}
str(df)
```



\vspace{1cm}

## Exportando a base final

\vspace{0.5cm}

Essa será a base que utilizaremos para as análises da disciplina. Vamos exportá-la em um arquivo csv (Dataframe_AulaAmanda.csv), que está disponível na plataforma do curso.

\vspace{0.5cm}

```{r}
setwd <- "C:\\Users\\AmandaBGM\\Google Drive\\UFG\\Especialização_FEN_IME\\2024\\Scripts"
write.csv2(df, "Dataframe_AulaAmanda.csv", row.names = F)
```

\vspace{1cm}

Podemos importar para conferir se a exportação ocorreu com sucesso:

\vspace{0.5cm}

```{r}
setwd <- "C:\\Users\\AmandaBGM\\Google Drive\\UFG\\Especialização_FEN_IME\\2024\\Scripts"

# 2 opções de importação (.csv com separador ponto-e-vígula):

# dados <- read.csv2(file = "Dataframe_AulaAmanda.csv",  header = TRUE)
# ou:
dados <- read.csv(file = "Dataframe_AulaAmanda.csv", sep=';', header = TRUE)

head(dados)
dim(dados)
```




