---
title: 'Estatística descritiva para \textit{Data Science}'
subtitle: '0.6 - Aula Prática: Visualização de dados através de gráficos'
author: "Profa. Dra. Amanda Buosi Gazon Milani"
date: "2024-07-20"
output: pdf_document
header-includes:
   - \usepackage{array}
   - \usepackage{longtable}
   - \usepackage[brazil]{babel}
---

## Conjunto de dados - Nascidos Vivos 2024 (DataSUS)

O conjunto de dados que será utilizado nesta disciplina foi obtido no site do OpenDataSUS, foi tratado e consiste da base de informações sobre nascidos vivos 2024 (parcial).


\vspace{0.5cm}

Inicialmente vamos importar (carregar) os dados no R, utilizando os códigos a seguir.  

\vspace{0.2cm}
```{r}
setwd <- "C:\\Users\\AmandaBGM\\Google Drive\\UFG\\Especialização_FEN_IME\\2024\\Scripts"

# 2 opções de importação (.csv com separador ponto-e-vígula):

# dados <- read.csv2(file = "Dataframe_AulaAmanda.csv",  header = TRUE)
# ou:
dados <- read.csv(file = "Dataframe_AulaAmanda.csv", sep=';', header = TRUE)

head(dados)
dim(dados)
```

\vspace{0.5cm}

## Construção de gráficos

\vspace{0.5cm}

A linguagem R é uma ferramenta muito útil e prática para construção de gráficos estatísticos. Vejamos a seguir como construir os gráficos vistos na aula téorica para as variáveis do conjunto de dados de nascidos vivos de 2024. Os gráficos são construídos a partir de uma tabela e, por esse motivo, salvo específicas exceções, a lógica das fuções será construir uma tabela e aplicar a função que constrói o gráfico a esta tabela dos dados.

\vspace{0.5cm}

## Gráfico em barras

\vspace{0.5cm} 

Como vimos, o gráfico em barras pode ser utilizado para variáveis qualitativas e ele pode ser construído no R utilizando a função \texttt{barplot(...)} juntamente com a opção \texttt{(horiz = TRUE)} para habilitar a opção de barras horizontais.

\vspace{0.5cm}

```{r, out.width="75%", fig.align='center'}

# Tabela de frequência absoluta da variável:
tab.estcivmae1 <-  table(dados$ESTCIVMAE)
tab.estcivmae1

# Gráfico em barras:
barplot(tab.estcivmae1, horiz = TRUE)

```
\vspace{0.5cm}

O gráfico básico sai sem rótulos nos eixos, sem títulos, e nós devemos adicionar essas informações para que o gráfico fique completo.

\vspace{0.5cm}

```{r, out.width="80%", fig.align='center'}

# Gráfico em barras com frequência absoluta:
barplot(tab.estcivmae1, 
        horiz = TRUE,
        main="Estado civil das mães dos nascidos vivos 2024",   ## título do gráfico
        ylab="Estado civil",                                    ## rótulo do eixo y
        xlab="Frequência")                                      ## rótulo do eixo x

```

\vspace{0.5cm}

Note que utilizamos a frequência absoluta para construir o gráfico em barras, mas poderíamos adotar uma das frequências relativas (proporção ou porcentagem), bastando para isso, utilizar a tabela de frequência relativa no lugar da tabela de frequência absoluta, ao aplicar a função \texttt{barplot(...)}. Vejamos como ficaria o exemplo adotando a frequência relativa proporção:

\vspace{0.5cm}

```{r, out.width="90%", fig.align='center'}

# Tabela de frequência relativa da variável (proporção):
tab.estcivmae2 <- prop.table(table(dados$ESTCIVMAE))
tab.estcivmae2

# Gráfico em barras com frequência relativa (proporção):
barplot(tab.estcivmae2,
        horiz = TRUE,                                           ## para gráfico de barras
        main="Estado civil das mães dos nascidos vivos 2024",   ## título do gráfico
        ylab="Estado civil",                                    ## rótulo do eixo y
        xlab="Frequência relativa (proporção)")                 ## rótulo do eixo x


```
\vspace{0.5cm}

e adotando a porcentagem:

\vspace{0.5cm}

```{r, out.width="90%", fig.align='center'}

# Tabela de frequência relativa da variável (porcentagem):
tab.estcivmae3 <- 100*prop.table(table(dados$ESTCIVMAE))
tab.estcivmae3

# Gráfico em barras com frequência relativa (porcentagem):
barplot(tab.estcivmae3,
        horiz = TRUE,                                           ## para gráfico de barras
        main="Estado civil das mães dos nascidos vivos 2024",   ## título do gráfico
        ylab="Estado civil",                                    ## rótulo do eixo y
        xlab="Porcentagem (%)")                                 ## rótulo do eixo x
```

\vspace{0.5cm}

Vejamos a seguir que outros parâmetros podem ser configurados, como a cor das barras, os limites do eixo x, dentre outros.

\vspace{0.5cm}

```{r, out.width="80%", fig.align='center'}
# Ajustando a cor:
barplot(tab.estcivmae3,
        horiz = TRUE,                                           ## para gráfico de barras
        main="Estado civil das mães dos nascidos vivos 2024",   ## título do gráfico
        ylab="Estado civil",                                    ## rótulo do eixo y
        xlab="Porcentagem (%)",                                 ## rótulo do eixo x
        col = 4)                                                ## cor das barras
```


```{r, out.width="80%", fig.align='center'}

tab.estcivmae3 # vamos aumentar até 60% o eixo x para "abraçar" melhor todas as porcentagens

# Ajustando os limites do eixo x:
barplot(tab.estcivmae3, 
        horiz = TRUE,                                           ## para gráfico de barras
        main="Estado civil das mães dos nascidos vivos 2024",   ## título do gráfico
        ylab="Estado civil",                                    ## rótulo do eixo y
        xlab="Porcentagem (%)",                                 ## rótulo do eixo x
        col = 4,                                                ## cor das barras
        xlim = c(0,60))                                         ## limites do eixo x

```


```{r, out.width="80%", fig.align='center'}

# Ajustando os limites do eixo x e mudando os valores impressos no eixo:
barplot(tab.estcivmae3, 
        horiz = TRUE,                                           ## para gráfico de barras
        main="Estado civil das mães dos nascidos vivos 2024",   ## título do gráfico
        ylab="Estado civil",                                    ## rótulo do eixo y
        xlab="Porcentagem (%)",                                 ## rótulo do eixo x
        col = 4,                                                ## cor das barras
        xlim = c(0,60),                                         ## limites do eixo x
        xaxp = c(0,60,15))         ## controla eixo x : c(início, fim, qtde de intervalos)
```
\vspace{0.5cm}

Um dos principais motivos de se adotar as barras horizontais, além de fácil leitura do eixo e bom enquadramento no texto, é a presença de rótulos extensos. Note que nos gráficos anteriores, nem todos os rótulos estavam sendo impressos, e para resolver este problema, podemos rotacionar estes rótulos, o que inclusive deixará a leitura dos mesmos mais agradável, uma vez que ficará na posição horizontal, que é a orientação padrão dos textos.

\vspace{0.5cm}


```{r}

# Rotacionando os rótulos:
par(mai=c(1,2,1,1))               # aumenta a margem esquerda : c(baixo, esquerda, cima, direita)
barplot(tab.estcivmae3, 
        horiz = TRUE,                                           ## para gráfico de barras
        las = 1,                                                ## para rótulos horizontais
        main="Estado civil das mães dos nascidos vivos 2024",   ## título do gráfico
        ylab=" ",                                               ## rótulo do eixo y 
        xlab="Porcentagem (%)",                                 ## rótulo do eixo x
        col = 4,                                                ## cor das barras
        xlim = c(0,60))                                         ## limites do eixo x


```


\newpage

## Gráfico em colunas


\vspace{0.5cm} 

Como vimos, o gráfico em barras pode ser utilizado para variáveis qualitativas e para variáveis quantitativas discretas (com os devidos cuidados). Ele pode ser construído no R utilizando a função \texttt{barplot(...)}.

\vspace{0.5cm}




### Variável qualitativa

\vspace{0.5cm}

```{r}
# Tabela de frequência absoluta da variável :
tab.racacor1 <- table(dados$RACACOR)
tab.racacor1

# Gráfico em colunas utilizando frequência absoluta:
barplot(tab.racacor1)
```
\vspace{0.5cm}

Novamente, o gráfico em barras básico vem sem rótulos nos eixos, sem título e precisamos adicioná-los. Além disso, como o conjunto de dados é relativamente grande, as frequências absolutas ficam nas casas dos milhares e o R utiliza notação científica para apresentar os valores das frequências absolutas no gráfico. Uma alternativa é utilizar outra unidade de medida para a frequência absoluta, por exemplo, a de milhares. Para isso, fazemos a tabela nesta unidade de medida, dividindo as frequências absolutas por 1000 e em seguida executamos o gráfico em colunas.

\vspace{0.5cm}

```{r, out.width="80%", fig.align='center'}
# Tabela de frequência absoluta da variável (em milhares) :
tab.racacor1.2 <- table(dados$RACACOR)/1000
tab.racacor1.2

# Gráfico em colunas utilizando frequência absoluta (em milhares):
barplot(tab.racacor1.2,
        main="Raça ou cor dos nascidos vivos 2024",   ## título do gráfico
        xlab="Raça ou cor",                           ## rótulo do eixo x
        ylab="Frequência (em milhares)")              ## rótulo do eixo y

```

\vspace{0.5cm}

Outra maneira é ajustar as opções do R para que não apareça notação científica:

\vspace{0.5cm}

```{r}
# ajustando para valor grande, para que os números não fiquem em notação científica:
options(scipen = 999)

# Gráfico em colunas utilizando frequência absoluta:
barplot(tab.racacor1,
        main="Raça ou cor dos nascidos vivos 2024",   ## título do gráfico
        xlab="Raça ou cor",                           ## rótulo do eixo x
        ylab="Frequência")                            ## rótulo do eixo y

# para voltar as opções ao normal:
# options(scipen = 0)

```



\vspace{0.5cm}

Ou podemos adotar a frequência relativa (proporção ou porcentagem) para executar o gráfico em colunas. Por exemplo, para a frequência relativa porcentagem:

\vspace{0.5cm}

```{r, out.width="75%", fig.align='center'}
# Tabela de frequência relativa da variável (porcentagem):
tab.racacor3 <- 100*prop.table(table(dados$RACACOR))
tab.racacor3

# Gráfico em colunas para a frequência relativa (porcentagem):
barplot(tab.racacor3,
        main="Raça ou cor dos nascidos vivos 2024",   ## título do gráfico
        xlab="Raça ou cor",                           ## rótulo do eixo x
        ylab="Porcentagem (%)")                       ## rótulo do eixo y


```

```{r, out.width="75%", fig.align='center'}
tab.racacor3  # vamos aumentar até 60% o eixo x para "abraçar" melhor todas as porcentagens

# Gráfico em colunas alterando a cor das barras e os limites do eixo:
barplot(tab.racacor3,
        main="Raça ou cor dos nascidos vivos 2024",   ## título do gráfico
        xlab="Raça ou cor",                           ## rótulo do eixo x
        ylab="Porcentagem (%)",                       ## rótulo do eixo y
        col = 4,                                      ## cor das barras
        ylim = c(0,60))                               ## limites do eixo y


```
\vspace{0.5cm}

### Variável quantitativa discreta

\vspace{0.5cm}

Para variáveis quantitativas discretas, podemos executar o gráfico em colunas, desde que respeitando o caráter numérico da variável, isto é, se a variável tiver "buracos", no sentido de valores que não tiverem ocorrências, o ideal é que o gráfico em colunas também tenha esse representação. Veremos que o gráfico isso não ocorre automaticamente, porque em geral as tabelas não costumam vir com a frequência zerada para os valores em que não houve ocorrência. Sendo assim, as tabelas precisam ser adaptadas para que então o gráfico fique correto. Vamos mostrar primeiro como ficaria um gráfico feito sem o devido cuidado e, posteriormente, como adaptar a tabela e fazer o gráfico de forma correta.


\vspace{0.5cm}

```{r}

# Tabela de frequência absoluta: 
table(dados$QTDPARTCES)

# Tabela de frequência relativa (porcentagem) - arrendondado para 4 casas decimais:
tab.qtdpartces3 <- round(100*prop.table(table(dados$QTDPARTCES)), 4)
tab.qtdpartces3

barplot(tab.qtdpartces3,
        main="Quantidade de partos cesárea das mães dos nascidos vivos 2024",   ## título do gráfico
        xlab="Quantidade de partos cesárea",          ## rótulo do eixo x
        ylab="Porcentagem (%)",                       ## rótulo do eixo y
        col = 4,                                      ## cor das colunas
        ylim = c(0,70))                               ## limites do eixo y

```
\vspace{0.5cm}



Como já vimos na aula teórica, pelo tipo de variável (quantitativa), o ideal é que o eixo x seja respeitado, mesmo para valores que não apresentaram ocorrências no conjunto de dados. Nestas situações, até podemos usar o gráfico de colunas, mas precisamos adaptar (completar) a tabela de frequências, para que a função \texttt{barplot} execute o gráfico corretamente.

\vspace{0.5cm}

```{r}
#Para melhor visualização do processo, vamos considerar apenas os valores menores ou iguais a 10, 
# pois na base temos poucos valores maiores que 10 (mas deve ser feito para todos os valores):

table(dados$QTDPARTCES)

table(dados$QTDPARTCES>10)


# Criando a tabela de frequências
tab.qtdpartces <- table(dados$QTDPARTCES[dados$QTDPARTCES<=10])
tab.qtdpartces

# Convertendo a tabela para um vetor para adicionar os valores sem ocorrências
frequencias <- as.vector(tab.qtdpartces)      #vetor com as frequências
frequencias
nomes <- as.numeric(names(tab.qtdpartces))    #vetor com os valores que a variável assume (capturados pela função names())
nomes

# Incluindo os valores sem ocorrência com frequência zero
todos_nomes <- 0:10
todas_frequencias <- rep(0, length(todos_nomes))            #começa com todas as frequências nulas
todas_frequencias[todos_nomes %in% nomes] <- frequencias    #substitui as frequências existentes

# Criando uma tabela de frequências completa
tabela_completa <- setNames(todas_frequencias, todos_nomes)

# Exibindo a tabela de frequências completa
print(tabela_completa)

# Criando o gráfico de colunas
barplot(100*prop.table(tabela_completa),
        main="Quantidade de partos cesárea das mães dos nascidos vivos 2024",   ## título do gráfico
        xlab="Quantidade de partos cesárea",          ## rótulo do eixo x
        ylab="Porcentagem (%)",                       ## rótulo do eixo y
        col = 4,                                      ## cor das colunas
        ylim = c(0,70))                               ## limites do eixo y


```

\vspace{0.5cm}

## Gráfico em setores

O gráfico de setores, também conhecido como gráfico de pizza, é um gráfico utilizado para variáveis qualitativas e pode ser obtido no R utilizando a função \texttt{pie(...)}. Tanto a frequência absoluta quanto a relativa (proporção ou porcentagem) podem ser adotadas para construir o gráfico.


\vspace{0.5cm}


```{r, out.width="80%", fig.align='center'}
# Tabela de frequência absoluta:
tab.tpinduz <- table(dados$STTRABPART)
tab.tpinduz

#Gráfico de pizza:
pie(tab.tpinduz)

```
\vspace{0.5cm}

Podemos adicionar título e mudar as cores dos setores do gráfico:

\vspace{0.5cm}

```{r, out.width="80%", fig.align='center'}

# Adicionando título e cores:   
pie(tab.tpinduz, 
    main = "Trabalho de parto induzido?",  # Título do gráfico
    col = c(2,4,5))                        # cores dos setores

```

\vspace{0.5cm}

Além disso, para o gráfico ficar mais completo, podemos adicionar como rótulos, as frequências (absolutas ou relativas) dos setores. Podemos fazer isso de duas formas: 1) deixar somente as porcentagens como rótulos e construir uma legenda para os nomes das categorias ou 2) concatenar nomes e frequências das categorias e colocar tudo como rótulo. Vejamos como fazer as duas opções a seguir.

\vspace{0.5cm}

```{r}
# Opção 1: Adicionando as frequências como rótulos e nomes das categorias como legenda

# Salvando as porcentagens em uma variável:
porc.tpinduz <- round(100*prop.table(table(dados$STTRABPART)),1)
porc.tpinduz

# Criando os rótulos: valor porcentagem + símbolo % :
rotulos1.tpinduz<-paste(porc.tpinduz,"%",sep="")
rotulos1.tpinduz

# Adicionando rótulos aos setores e legenda ao gráfico:   
pie(porc.tpinduz, 
    main = "Trabalho de parto induzido?",  # Título do gráfico
    col = c(2,4,5),                        # cores dos setores
    labels = rotulos1.tpinduz)             # rótulos dos setores (porcentagens)
legend(1,1, names(porc.tpinduz), col = c(2,4,5), pch=15)  #note que para a legenda usamos as mesmas cores que para o gráfico




# Opção 2: Adicionando as tanto nomes das categorias quanto frequências como rótulos:


# Criando os rótulos: nomes das categorias + parênteses + valor porcentagem + símbolo % :
rotulos2.tpinduz<-paste(names(porc.tpinduz)," (",porc.tpinduz,"%)",sep="")
rotulos2.tpinduz

# Adicionando rótulos aos setores: 
pie(porc.tpinduz, 
    main = "Trabalho de parto induzido?",  # Título do gráfico
    col = c(2,4,5),                        # cores dos setores
    labels = rotulos2.tpinduz)             # rótulos dos setores (nomes e porcentagens)




```


\vspace{0.5cm}

Além de escolher manualmente as cores, podemos usar paletas de cores prontas, de pacotes específicos do R. Por exemplo, o pacote \texttt{RColorBrewer} trás várias opções de paletas de cores e basta você selecionar uma paleta que os setores dos gráficos serão coloridos automaticamente com suas cores. As opções de paletas podem ser encontradas em \url{https://r-graph-gallery.com/38-rcolorbrewers-palettes.html}.


\vspace{0.5cm}

```{r}
#install.packages("RColorBrewer")   # remover o # para instalar, caso necessário
library(RColorBrewer)               # habilita o pacote

# Escolhendo uma paleta e salvando em cores.esp (no caso 3 cores da paleta "Paired"):
cores.especiais <- brewer.pal(3, "Paired")     

pie(porc.tpinduz, 
    main = "Trabalho de parto induzido?",  # Título do gráfico
    col = cores.especiais,                 # cores dos setores pacote RColorBrewer
    labels = rotulos2.tpinduz)             # rótulos dos setores (labels e porcentagens)



```

\vspace{0.5cm}

## Gráfico de dispersão unidimensional

\vspace{0.5cm}

O gráfico de dispersão unidimensional é utilizado para variáveis quantitativas discretas e construído no software R através da função \texttt{plot(...)}. Temos duas opções de gráfico de dispersão unidimensional: ou construímos ele com segmentos de retas para cada valor observado com altura até correspondente à frequência, ou com pontos para cada valor observado, na respectiva altura. Vejamos como construir as duas opções.

\vspace{0.5cm}

```{r}

 table(dados$APGAR1)
 
# Tabela de frequência absoluta (em milhares)      
tab.apgar1 = table(dados$APGAR1[dados$APGAR1<=10])/1000  ## excluindo o 99 (código de valor ignorado)
tab.apgar1

# Opção 1: Segmentos até a altura da frequência
plot(tab.apgar1,
     main="Apgar no 1º minuto após o nascimento", 
     xlab="Apgar no 1º minuto", 
     ylab = "Frequência (em milhares)",  
     pch=19)


# Opção 2: Só os pontos na altura da frequência

valores_apgar1 = as.vector(labels(tab.apgar1)[[1]])
freq_apgar1 = as.vector(tab.apgar1)

plot(valores_apgar1, freq_apgar1,
     main="Apgar no 1º minuto após o nascimento", 
     xlab="Apgar no 1º minuto", 
     ylab = "Frequência (em milhares)",  
     pch=19)



```

\vspace{0.5cm}

## Histograma

\vspace{0.5cm}

O histograma é um gráfico muito importante para visualização das variáveis quantitativas. Ele é feito para variáveis com intervalos de classe (inclusive pode ser feito adotando intervalos de classe de tamanho 1 e, portanto, pode ser feito para variáveis discretas). Sua construção, diferente das vistas até agora, não consiste em aplicar a função a uma tabela, mas sim direto à variável em questão e a função utilizada é a \texttt{hist(...)} .

\vspace{0.5cm}


### Exemplo 1: Variável "peso" 

\vspace{0.5cm}

O histograma, por definição, é um gráfico com área igual a 1 e que contém no eixo y a densidade de frequência. Entretanto, é comum encontrarmos histogramas utilizando a frequência (absoluta ou relativa). O próprio R contrói, como default, o histograma utilizando a frequência absoluta.

\vspace{0.5cm}

```{r, out.width="80%", fig.align='center'}
# Histograma com frequência absoluta
hist(dados$PESO)  
```
\vspace{0.5cm}

Para mudar para densidade de frequência, precisamos alterarar no \texttt{hist(...)} o parâmetro \texttt{freq = FALSE}.

\vspace{0.5cm}

```{r, out.width="80%", fig.align='center'}
# Histograma com densidade de frequência
hist(dados$PESO, 
     freq = FALSE)  ## para densidade de frequências
```

\vspace{0.5cm}

O histograma pode ser formatado, mudando o título, rótulos dos eixos (até porque eles vêm em inglês), alterando os eixos, adicionando cores às barras, etc.

\vspace{0.5cm}

```{r, out.width="80%", fig.align='center'}

# Adicionando título e rótulos dos eixos (histograma com frequências):
hist(dados$PESO, 
     main="Histograma do peso ao nascer dos nascidos vivos em 2024",  ## título
     xlab="Peso (em gramas)",                                         ## rótulo do eixo x
     ylab = "Frequências")                                            ## rótulo do eixo y

# Adicionando título e rótulos dos eixos (histograma com densidade de frequências):
hist(dados$PESO, 
     freq = FALSE,                                                    ## para densidade de frequências
     main="Histograma do peso ao nascer dos nascidos vivos em 2024",  ## título
     xlab="Peso (em gramas)",                                         ## rótulo do eixo x
     ylab = "Densidade de frequências")                               ## rótulo do eixo y

# Escolhendo a cor das barras:
hist(dados$PESO, 
     freq = FALSE,                                                    ## para densidade de frequências
     main="Histograma do peso ao nascer dos nascidos vivos em 2024",  ## título
     xlab="Peso (em gramas)",                                         ## rótulo do eixo x
     ylab = "Densidade de frequências",                               ## rótulo do eixo y
     col='darkblue')                                                  ## usa a cor roxa nas barras

# Escolhendo o número de classes do histograma:
hist(dados$PESO, 
     freq = FALSE,                                                    ## para densidade de frequências
     nclass = 6,                                                      ## Nº de classes
     main="Histograma do peso ao nascer dos nascidos vivos em 2024",  ## título
     xlab="Peso (em gramas)",                                         ## rótulo do eixo x
     ylab = "Densidade de frequências",                               ## rótulo do eixo y
     col='purple')                                                    ## usa a cor roxa nas barras

# Escolhendo as quebras dos intervalos de classes do histograma:
hist(dados$PESO, 
     freq = FALSE,                                                    ## para densidade de frequências
     breaks = seq(0,7000,1000),                                       ## Quebras das classes
     right = F,                                                       ## p/ interv. fechados à esquerda
     main="Histograma do peso ao nascer dos nascidos vivos em 2024",  ## título
     xlab="Peso (em gramas)",                                         ## rótulo do eixo x
     ylab = "Densidade de frequências",                               ## rótulo do eixo y
 #    xlim=c(0,8000),                                                 ## limites do eixo x
 #    ylim=c(0,0.001),                                                ## limites do eixo y
     col=4)                                                           ## cor das barras




```

\vspace{0.5cm}

### Exemplo 2: Variável "Semanas de gestação"

\vspace{0.5cm}

```{r, out.width="80%", fig.align='center'}

# Histograma com frequência absoluta
hist(dados$SEMAGESTAC, 
     main="Histograma de semanas de gestação",             ## título
     xlab="Semanas de gestação",                           ## rótulo do eixo x
     ylab = "Frequências")                                 ## rótulo do eixo y

# Histograma com densidade de frequência
hist(dados$SEMAGESTAC, 
     freq = FALSE,                                         ## para densidade de frequências
     main="Histograma de semanas de gestação",             ## título
     xlab="Semanas de gestação",                           ## rótulo do eixo x
     ylab = "Densidade de frequências")                    ## rótulo do eixo y

# Escolhendo o número de classes do histograma:
hist(dados$SEMAGESTAC, 
     freq = FALSE,                                        ## para densidade de frequências
     nclass = 6,                                          ## Nº de classes
     main="Histograma de semanas de gestação",            ## título
     xlab="Semanas de gestação",                          ## rótulo do eixo x
     ylab = "Densidade de frequências",                   ## rótulo do eixo y
     col=4)                                               ## usa a cor azul nas barras
```


```{r, out.width="75%", fig.align='center'}

summary(dados$SEMAGESTAC)

# Escolhendo as quebras dos intervalos de classes do histograma:
hist(dados$SEMAGESTAC, 
     freq = FALSE,                                        ## para densidade de frequências
     breaks = seq(19,45,2),                               ## Quebras das classes
     right = F,                                           ## para intervalos fechados à esquerda
     main="Histograma de semanas de gestação",            ## título
     xlab="Semanas de gestação",                          ## rótulo do eixo x
     ylab="Densidade de frequências",                     ## rótulo do eixo y
     col=4,                                               ## cor das barras
     xlim=c(18,46),                                       ## limites do eixo x
     ylim=c(0,0.25))                                      ## limites do eixo y
     


# Escolhendo as quebras dos intervalos de classes do histograma e controla o eixo x (opção 1):
hist(dados$SEMAGESTAC, 
     freq = FALSE,                                        ## para densidade de frequências
     breaks = seq(19,45,2),                               ## Quebras das classes
     right = F,                                           ## para intervalos fechados à esquerda
     main="Histograma de semanas de gestação",            ## título
     xlab="Semanas de gestação",                          ## rótulo do eixo x
     ylab="Densidade de frequências",                     ## rótulo do eixo y
     col=4,                                               ## cor das barras
     xlim=c(18,46),                                       ## limites do eixo x
     ylim=c(0,0.25),                                      ## limites do eixo y
     xaxp = c(19,45,13))                                  ## controla eixo x : c(início, fim, qtde de intervalos) 



# Escolhendo as quebras dos intervalos de classes do histograma e controla o eixo x (opção 2):
hist(dados$SEMAGESTAC, 
     freq = FALSE,                              ## para densidade de frequências
     breaks = seq(19,45,2),                     ## Quebras das classes
     right = F,                                 ## para intervalos fechados à esquerda
     main="Histograma de semanas de gestação",  ## título
     xlab="Semanas de gestação",                ## rótulo do eixo x
     ylab="Densidade de frequências",           ## rótulo do eixo y
     col=4,                                     ## cor das barras
     xlim=c(18,46),                             ## limites do eixo x
     ylim=c(0,0.25),                            ## limites do eixo y
#    yaxt="n",                                  # para não imprimir valores do eixo y
     xaxt="n")                                  # para não imprimir valores do eixo x
#    axis(2, at=y)                              # para adicionar valores desejados no eixo y
#    axis(2, at=y, las=2)                       # para adicionar valores eixo y e rotacionar labels do eixo y
     axis(1, at=seq(19,45,2))                   # para adicionar valores desejados no eixo x


```
\vspace{0.5cm}

## Gráfico de Ogiva (Polígono de frequências acumuladas)

\vspace{0.5cm}

O gráfico de ogiva pode ser utilizado para variáveis quantitativas e para construí-lo vamos utilizar o pacote \texttt{fdth}. Este pacote, através de sua função \texttt{fdt(...)} será muito útil para a construção de intervalos de classes e da tabela de frequência acumulada e, portanto, da construção do gráfico. Após a construção da tabela, basta aplicar a função \texttt{plot(...)}, utilizando a opção \texttt{type = 'cfp'}, de polígono de frequência acumulada (em inglês, \textit{cumulative frequency polygon}).

\vspace{0.5cm}


```{r, warning=FALSE}
#install.packages("fdth")   # remover o # para rodar e instalar, caso necessário
library(fdth)               # habilitando o pacote


# Construindo a tabela com intervalos de classes arbitrários:
tabela.pesos <- fdt(dados$PESO, na.rm = TRUE)
tabela.pesos


# Gráfico de ogiva: usa o pacote fdth e função fdt() para tabela juntamente com
# o plot() e type='cfp' 


# Construindo a tabela com intervalos de classes a partir de início, fim e amplitude:
tabela.pesos = fdt(dados$PESO, na.rm = TRUE, start=0, end=7000, h=1000)   # h = amplitude das classes
tabela.pesos


# Gráfico de ogiva (polígono de frequência acumulada): usa o plot() com type='cfp' 
plot(tabela.pesos,                                             ## tabela contruída com a função fdt()
     type='cfp',                                                  ## cfp: cumulative frequency polygon 
     xlab="Peso (em gramas)",                                     ## rótulo do eixo x
     ylab = "Frequência",                                         ## rótulo do eixo y
     main = "Ogiva - Peso ao nascer dos nascidos vivos em 2024",  ## título
     col=4,                                                       ## cor da linha
     lwd=2)                                                       ## espessura da linha



```

\vspace{0.5cm}

## Polígono de frequências 


\vspace{0.5cm}

O polígono de frequências é um gráfico de linhas que pode ser utilizado para variáveis quantitativas e para construí-lo vamos utilizar a tabela fornecida pela função \texttt{fdt(...)} do pacote \texttt{fdth}. Após a construção da tabela, basta aplicar a função \texttt{plot(...)}, utilizando a opção \texttt{type = 'fp'}, de polígono de frequências  (em inglês, \textit{frequency polygon}).

\vspace{0.5cm}



```{r}
# install.packages("fdth")   # remover o # para rodar e instalar, caso necessário
# library(fdth)               # habilitando o pacote

# Construindo a tabela com intervalos de classes a partir de início, fim e amplitude:
tabela.pesos = fdt(dados$PESO, na.rm = TRUE, start=0, end=7000, h=1000)   # h = amplitude das classes
tabela.pesos

# Polígono de frequência: usa o pacote fdth e função fdt() para tabela juntamente com
# o plot() e type='fp' 

plot(tabela.pesos,                                            ## tabela contruída com a função fdt() 
     type='fp',                                                   ## fp: frequency polygon 
     xlab="Peso (em gramas)",                                     ## rótulo do eixo x
     ylab = "Frequência",                                         ## rótulo do eixo y
     main = "Polígono de frequências - Peso ao nascer dos nascidos vivos em 2024",  ## título
     col=4,                                                       ## cor da linha
     lwd=2)                                                       ## espessura da linha

```

## Exportando gráficos

\vspace{0.5cm}

Quando fazemos gráficos no software R e temos o objetivo de utilizá-los em um trabalho, relatório, artigo científico, precisamos salvá-lo, exportá-lo. Podemos realizar essa tarefa utilizando a opção Export -> Save As da própria janela do RStudio, por exemplo, ou executar um código para realizar a exportação, como a seguir.

Como exemplo, vamos exportar o histograma da variável semanas de gestação.

\vspace{0.5cm}

```{r}

## Inicie com o comando de salvar o gráfico em um arquivo com o formato desejado:

png("meu_grafico.png")     # formato png
#pdf("meu_grafico.pdf")    # formato pdf
#jpeg("meu_grafico.jpeg")  # formato jpeg
#tiff("meu_grafico.tiff")  # formato tiff
#svg("meu_grafico.svg")    # formato svg


# Execute o gráfico

hist(dados$SEMAGESTAC, 
     freq = FALSE,                                        ## para densidade de frequências
     breaks = seq(19,45,2),                               ## Quebras das classes
     right = F,                                           ## para intervalos fechados à esquerda
     main="Histograma de semanas de gestação",            ## título
     xlab="Semanas de gestação",                          ## rótulo do eixo x
     ylab="Densidade de frequências",                     ## rótulo do eixo y
     col=4,                                               ## cor das barras
     xlim=c(18,46),                                       ## limites do eixo x
     ylim=c(0,0.25),                                      ## limites do eixo y
     xaxp = c(19,45,13))                    ## controla eixo x : c(início, fim, qtde de intervalos) 

# Dê o comando de encerrar o processo:
dev.off()


```


\vspace{0.5cm}

\textbf{Observação:} O arquivo exportado será salvo na pasta definida em \texttt{setwd}. Se você não definiu uma pasta na sessão ou quer conferir qual pasta está definida, basta usar o comando \texttt{getwd()} que o caminho da pasta onde o arquivo será salvo será exibido.

\vspace{0.5cm}

```{r}
getwd()
```


