---
title: "Análise Fatorial"
author: "Ricardo Limongi"
date: "`r Sys.Date()`"
output:
  html_document:
    toc: true
    toc_float: true
    number_sections: true
    theme: united
    highlight: tango
  pdf_document:
    toc: true
  word_document:
    toc: true
---

```{r setup, include=FALSE}
# Pacotes necessários
pacotes_necessarios <- c(
  "psych",       # Análise Fatorial Exploratória (AFE)
  "GPArotation", # Métodos de rotação
  "tidyverse",   # Manipulação de dados
  "lavaan",      # Análise Fatorial Confirmatória (AFC)
  "semPlot",     # Visualização de Modelos
  "corrplot",    # Gráficos de correlação
  "polycor"      # Correlações policóricas (para dados ordinais)
)

# Instalar pacotes se necessário - com mirror CRAN definido
to_install <- pacotes_necessarios[!(pacotes_necessarios %in% installed.packages())]
if(length(to_install)) {
  # Definir um mirror CRAN para a instalação
  repos <- "https://cran.rstudio.com/"
  install.packages(to_install, repos = repos)
}

# Carregar pacotes
invisible(lapply(pacotes_necessarios, library, character.only = TRUE))
```

# Introdução
A **Análise Fatorial** é uma técnica estatística usada para reduzir a dimensionalidade de um conjunto de variáveis, identificando fatores latentes que explicam suas correlações.
Vamos discutir**dois exemplos**:

1. **Análise Fatorial Exploratória (AFE) em dados contínuos e ordinais**
2. **Análise Fatorial Confirmatória (AFC) para ambos os tipos de dados**

**Atenção** É fundamental fazer a análiose considerando a natureza do dado cletado.

## Exemplo 1: Análise Fatorial Exploratória (AFE) em Dados Contínuos

```{r gerar-dados-continuos}
# Gerando um conjunto de dados fictício com variáveis correlacionadas
set.seed(123)
n <- 200  # Número de observações
dados_continuos <- data.frame(
  V1 = rnorm(n, mean = 50, sd = 10),
  V2 = rnorm(n, mean = 50, sd = 10),
  V3 = rnorm(n, mean = 50, sd = 10),
  V4 = rnorm(n, mean = 50, sd = 10),
  V5 = rnorm(n, mean = 50, sd = 10)
)

# Criar correlações artificiais entre algumas variáveis
dados_continuos$V2 <- dados_continuos$V1 + rnorm(n, 0, 5)
dados_continuos$V4 <- dados_continuos$V3 + rnorm(n, 0, 5)

# Matriz de correlação
corrplot(cor(dados_continuos), method = "circle")
```

### Aplicando a Análise Fatorial Exploratória (AFE)
```{r afe-continuos}
# Determinar a adequação dos dados
KMO(dados_continuos)  # Teste de Kaiser-Meyer-Olkin (idealmente > 0.6)

# Teste de esfericidade de Bartlett (deve ser significativo)
cortest.bartlett(cor(dados_continuos), n)

# Determinar o número de fatores pelo critério de eigenvalues
fa.parallel(dados_continuos, fa = "fa", n.iter = 100)

# Executar a AFE
afe <- fa(dados_continuos, nfactors = 2, rotate = "varimax", fm = "ml")
print(afe$loadings, cutoff = 0.4) # Exibir cargas fatoriais relevantes

# Visualizar a matriz de cargas fatoriais
fa.diagram(afe)
```

# Interpretação

KMO = 0.47: O valor está ligeiramente abaixo do ideal (0.6), o que sugere que os dados têm uma adequação mediana para análise fatorial. No entanto, como está próximo de 0.5, ainda é aceitável prosseguir.

Teste de Bartlett: Com p-valorbaixo (8.41e-130), rejeitamos a hipótese nula de que a matriz de correlação é uma matriz identidade, confirmando que existem correlações significativas entre as variáveis.

Extração de Fatores

Análise Paralela: Sugeriu 2 fatores, o que foi adotado.

Cargas Fatoriais:
- Fator 1 (ML1): V3 (0.897) e V4 (0.996) apresentam cargas altas
- Fator 2 (ML2): V1 (0.889) e V2 (0.996) apresentam cargas altas
- V5 não apresentou carga significativa em nenhum fator


Variância Explicada: Os dois fatores explicam cerca de 71.9% da variância total, o que é um bom resultado, porém, é sempre importante consultar a literatura da área para comparação da variância aceita.

Interpretação dos Fatores
O diagrama mostra  dois grupos distintos:
 - O primeiro fator (ML1) está fortemente associado a V3 e V4
- O segundo fator (ML2) está fortemente associado a V1 e V2

A estrutura faz sentido considerando que os dados foram gerados com correlações específicas entre V1-V2 e V3-V4.

## Exemplo 2: Análise Fatorial Exploratória (AFE) para Dados Ordinais
```{r gerar-dados-ordinais}
# Criando um dataset simulado com escala Likert (1 a 5)
set.seed(123)
dados_ordin <- data.frame(
  V1 = sample(1:5, n, replace = TRUE),
  V2 = sample(1:5, n, replace = TRUE),
  V3 = sample(1:5, n, replace = TRUE),
  V4 = sample(1:5, n, replace = TRUE),
  V5 = sample(1:5, n, replace = TRUE)
)

# Matriz de correlação policórica
cor_pol <- hetcor(dados_ordin)$correlations
corrplot(cor_pol, method = "circle")
```

```{r afe-ordinais}
# AFE com correlações policóricas
afe_ord <- fa(cor_pol, nfactors = 2, rotate = "varimax", fm = "ml")
print(afe_ord$loadings, cutoff = 0.4)
fa.diagram(afe_ord)
```

# Matriz de Correlação Policórica

A matriz de correlação mostra que, para os dados ordinais, as variáveis apresentam um padrão diferente, com correlações mais dispersas.

Extração de Fatores: Foram extraídos 2 fatores, conforme decidido previamente.

Cargas Fatoriais:
- Fator 1 (ML1): V5 (0.997) apresenta carga alta
- Fator 2 (ML2): V2 (0.993) apresenta carga alta
- V1, V3 e V4 não apresentaram cargas significativas

Variância Explicada: Os dois fatores explicam apenas 40.4% da variância total, o que é moderado.

Logo, 
A estrutura fatorial dos dados ordinais é diferente da dos dados contínuos, o que é esperado já que os dados ordinais são dados simulados  sem correlação planejada. Este é um resultado importante, pois mostra como a escala de medida pode afetar a estrutura fatorial.

## Exemplo 3: Análise Fatorial Confirmatória (AFC) para Ambos os Tipos de Dados
```{r afc}
# Modelo teórico baseado nos resultados da AFE
modelo_afc <- ' 
F1 =~ V1 + V2 + V3 
F2 =~ V4 + V5 
'

# Ajustar modelo no lavaan para dados contínuos
afcm_cont <- cfa(modelo_afc, data = dados_continuos)
summary(afcm_cont, fit.measures = TRUE, standardized = TRUE)

# Ajustar modelo no lavaan para dados ordinais (usando WLSMV)
afcm_ord <- cfa(modelo_afc, data = dados_ordin, ordered = colnames(dados_ordin))
summary(afcm_ord, fit.measures = TRUE, standardized = TRUE)

# Visualização do modelo fatorial
semPaths(afcm_cont, whatLabels = "std", layout = "tree", edge.label.cex = 1.2)
semPaths(afcm_ord, whatLabels = "std", layout = "tree", edge.label.cex = 1.2)
```

## Dados Contínuos

Modelo: F1 =~ V1 + V2 + V3; F2 =~ V4 + V5
Ajuste do Modelo:

χ² = 331.183 (df = 4, p < 0.001) - significativo, o que não é ideal
CFI = 0.485 - muito abaixo do aceitável (deveria ser > 0.90)
TLI = -0.287 - valor negativo é preocupante
RMSEA = 0.640 - muito acima do aceitável (deveria ser < 0.08)
SRMR = 0.241 - muito acima do aceitável (deveria ser < 0.08)

Dados Ordinais: o modelo não convergiu após 450 iterações, o que indica problemas  no ajuste. Os avisos "Warning" mostram que:

- Não foi possível calcular erros padrão
- Algumas variâncias estimadas são negativas

Interpretação da AFC
Os modelos apresentaram problemas  de ajuste. Sugere que o modelo teórico proposto não se ajusta bem aos dados, o que é esperado para os dados ordinais (já que foram gerados aleatoriamente). Para os dados contínuos, o problema pode estar relacionado ao fato de que a estrutura fatorial da AFE não colocou V3 junto com V1 e V2 como definido no modelo AFC.

# Conclusão
- **AFE em dados contínuos e ordinais** foi aplicada para reduzir variáveis em fatores latentes.
- **AFC testou a estrutura** sugerida pela AFE para ambos os tipos de dados.
- **O método WLSMV** foi utilizado para dados ordinais, devido à robustez na AFC.

# Reflexão e Caminhos para Análise de Dados

1. Refinamento do Modelo

Especificação do Modelo: Revisar o modelo teórico com base nos resultados da AFE
Modificações de Índices: Considerar os índices de modificação para melhorar o ajuste do modelo
Covariâncias entre Erros: Permitir covariâncias entre erros quando há justificativa teórica

2. Abordagens Alternativas

Rotação Oblíqua: Como mencionado, usar rotação oblimin pode ser mais apropriado se os fatores forem correlacionados
Métodos Robustos: Para dados ordinais, o método WLSMV é recomendado, mas talvez precise ajustar outros parâmetros de estimação

3. Diagnóstico Aprofundado

Análise Residual: Examinar os resíduos para identificar fontes específicas de desajuste
Análise de Comunalidades: Verificar se algumas variáveis têm comunalidades  baixas
Identificação de Outliers: Verificar se existem observações extremas afetando os resultados

4. Validação Cruzada

Divisão da Amostra: Dividir a amostra em treinamento e teste para validar a estrutura fatorial
Amostras Independentes: Se possível, replicar a análise em amostras independentes

5. Interpretação Substantiva

Significado dos Fatores: Interpretar os fatores identificados em termos substantivos
Escores Fatoriais: Calcular e utilizar escores fatoriais para análises subsequentes
Validade de Construto: Examinar a relação dos fatores com variáveis externas

6. Considerações Metodológicas

Para dados contínuos, a AFE funcionou bem, mas a AFC apresentou problemas
Para dados ordinais, tanto a AFE quanto a AFC tiveram limitações
Considerar métodos alternativos como Análise de Componentes Principais (PCA) ou técnicas de redução de dimensionalidade não lineares (como t-SNE ou UMAP)

7. Verificação dos Pressupostos

Verificar a normalidade multivariada dos dados
Testar a presença de multicolinearidade
Examinar a linearidade das relações entre variáveis