---
title: 'Exercício de Análise Fatorial'
author: "Ricardo Limongi"
date: "`r Sys.Date()`"
output:
  html_document:
    toc: true
    toc_float: true
    number_sections: true
    theme: united
    highlight: tango
  pdf_document:
    toc: true
---

```{r setup, include=FALSE}
# Configurações globais
knitr::opts_chunk$set(
  echo = TRUE, warning = FALSE, message = FALSE, fig.width = 10, fig.height = 6
)

# Pacotes necessários
pacotes_necessarios <- c(
  "psych",       # Análise Fatorial Exploratória (AFE)
  "GPArotation", # Métodos de rotação
  "tidyverse",   # Manipulação de dados
  "lavaan",      # Análise Fatorial Confirmatória (AFC)
  "semPlot",     # Visualização de Modelos
  "corrplot",    # Gráficos de correlação
  "polycor"      # Correlações policóricas (para dados ordinais)
)

# Instalar pacotes se necessário - com mirror CRAN definido
to_install <- pacotes_necessarios[!(pacotes_necessarios %in% installed.packages())]
if(length(to_install)) {
  # Definir um mirror CRAN para a instalação
  repos <- "https://cran.rstudio.com/"
  install.packages(to_install, repos = repos)
}

# Carregar pacotes
invisible(lapply(pacotes_necessarios, library, character.only = TRUE))
```

# Introdução

Este exercício demonstra a aplicação da Análise Fatorial em dados de saúde mental e qualidade de vida. Utilizaremos um conjunto de dados simulados baseado no questionário WHOQOL-BREF, um instrumento da Organização Mundial da Saúde (OMS) para avaliar a qualidade de vida.

## Objetivo do Exercício

1. Realizar uma Análise Fatorial Exploratória (AFE) para examinar a estrutura subjacente do questionário
2. Confirmar a estrutura fatorial através de Análise Fatorial Confirmatória (AFC)
3. Interpretar os resultados em contexto de saúde
4. Avaliar a adequação do modelo e possíveis melhorias

# Simulação dos Dados

```{r simular-dados}
# Configurar uma semente para reproduzibilidade
set.seed(12345)

# Número de observações
n <- 500

# Simular dados baseados na estrutura teórica do WHOQOL-BREF
# O WHOQOL-BREF possui 4 domínios:
# 1. Físico (7 itens)
# 2. Psicológico (6 itens)
# 3. Relações Sociais (3 itens)
# 4. Meio Ambiente (8 itens)
# Mais 2 itens gerais

# Criar matriz de correlação para cada domínio
criar_itens_correlacionados <- function(n, n_itens, correlacao_media, sd_item = 1) {
  # Correlação entre itens dentro do mesmo fator
  sigma <- matrix(correlacao_media, n_itens, n_itens)
  diag(sigma) <- 1
  
  # Criar dados correlacionados
  dados <- MASS::mvrnorm(n, mu = rep(0, n_itens), Sigma = sigma)
  
  # Transformar para escala Likert (1-5)
  dados <- scale(dados)  # Padronizar
  dados <- dados * sd_item + 3  # média 3, desvio padrão ajustável
  dados <- pmin(pmax(round(dados), 1), 5)  # Arredondar e limitar entre 1 e 5
  
  return(dados)
}

# Simulando os 4 domínios
fisico <- criar_itens_correlacionados(n, 7, 0.6, 1.2)
psicologico <- criar_itens_correlacionados(n, 6, 0.55, 1.1)
social <- criar_itens_correlacionados(n, 3, 0.65, 1)
ambiente <- criar_itens_correlacionados(n, 8, 0.5, 0.9)
geral <- criar_itens_correlacionados(n, 2, 0.7, 1.3)

# Adicionar ruído e correlações cruzadas menores entre os domínios
adicionar_correlacoes_cruzadas <- function(dominio1, dominio2, forca = 0.2) {
  n <- nrow(dominio1)
  k1 <- ncol(dominio1)
  k2 <- ncol(dominio2)
  
  ruido <- matrix(rnorm(n * k1, 0, 0.5), n, k1)
  influencia <- dominio2[, sample(1:k2, 1)] * forca
  
  resultado <- dominio1 + ruido + influencia
  resultado <- pmin(pmax(round(resultado), 1), 5)  # Restringir a 1-5
  
  return(resultado)
}

# Adicionar correlações cruzadas
fisico <- adicionar_correlacoes_cruzadas(fisico, psicologico, 0.15)
psicologico <- adicionar_correlacoes_cruzadas(psicologico, fisico, 0.15)
social <- adicionar_correlacoes_cruzadas(social, psicologico, 0.2)
ambiente <- adicionar_correlacoes_cruzadas(ambiente, fisico, 0.1)

# Juntar os dados e nomear as colunas
dados_whoqol <- data.frame(
  Q1 = geral[,1],
  Q2 = geral[,2],
  Q3 = fisico[,1],
  Q4 = fisico[,2],
  Q5 = psicologico[,1],
  Q6 = psicologico[,2],
  Q7 = psicologico[,3],
  Q8 = ambiente[,1],
  Q9 = ambiente[,2],
  Q10 = fisico[,3],
  Q11 = psicologico[,4],
  Q12 = ambiente[,3],
  Q13 = ambiente[,4],
  Q14 = ambiente[,5],
  Q15 = fisico[,4],
  Q16 = fisico[,5],
  Q17 = fisico[,6],
  Q18 = fisico[,7],
  Q19 = psicologico[,5],
  Q20 = social[,1],
  Q21 = social[,2],
  Q22 = social[,3],
  Q23 = ambiente[,6],
  Q24 = ambiente[,7],
  Q25 = ambiente[,8],
  Q26 = psicologico[,6]
)

# Visualizar estrutura dos dados
glimpse(dados_whoqol)

# Resumo dos dados
summary(dados_whoqol)
```

## Pré-processamento dos Dados

```{r preprocessamento}
# Selecionando apenas as questões (do Q1 a Q26)
questoes <- dados_whoqol

# Verificar valores ausentes
sum(is.na(questoes))

# Verificar as correlações entre as variáveis
corrplot(cor(questoes), method = "circle", type = "upper", 
         tl.col = "black", tl.cex = 0.7, tl.srt = 45)
```

# Análise Fatorial Exploratória (AFE)

## Verificação de Adequação dos Dados

```{r adequacao}
# Teste de Kaiser-Meyer-Olkin (KMO)
# Valores acima de 0.6 são considerados adequados
KMO(questoes)

# Teste de esfericidade de Bartlett
# Deve ser significativo (p < 0.05)
cortest.bartlett(cor(questoes), n = nrow(questoes))
```

## Determinação do Número de Fatores

```{r scree-plot}
# Análise paralela para determinar o número de fatores
fa.parallel(questoes, fa = "fa", n.iter = 100)
```

## Execução da Análise Fatorial Exploratória

```{r afe-execucao}
# Com base na análise paralela, execute a AFE com o número sugerido de fatores
# Vamos supor que foram sugeridos 4 fatores (baseado na estrutura simulada)
num_fatores <- 4  # Ajuste conforme resultado da análise paralela

# Execução da AFE com rotação varimax
afe_result <- fa(questoes, 
                 nfactors = num_fatores, 
                 rotate = "varimax", 
                 fm = "ml")

# Exibir cargas fatoriais (apenas as maiores que 0.3)
print(afe_result$loadings, cutoff = 0.3)

# Visualização das cargas fatoriais
fa.diagram(afe_result)

# Estatísticas por fator
afe_result
```

## Interpretação dos Fatores

```{r afe-interpretacao}
# Calcular a variância explicada por cada fator
sum(afe_result$values) # Variância total
afe_result$values # Eigenvalues
afe_result$Vaccounted # Proporção da variância explicada

# Visualizar as comunalidades (proporção da variância explicada pelos fatores para cada variável)
afe_result$communality
```

# Análise Fatorial Confirmatória (AFC)

## Definição do Modelo

```{r afc-modelo}
# Criação do modelo AFC com base nos resultados da AFE
# Nota: Este modelo deve ser ajustado conforme os resultados da AFE
modelo_afc <- '
  # Definição dos fatores baseados na estrutura teórica do WHOQOL-BREF
  FisicoSaude =~ Q3 + Q4 + Q10 + Q15 + Q16 + Q17 + Q18
  Psicologico =~ Q5 + Q6 + Q7 + Q11 + Q19 + Q26
  RelacoeSociais =~ Q20 + Q21 + Q22
  MeioAmbiente =~ Q8 + Q9 + Q12 + Q13 + Q14 + Q23 + Q24 + Q25
  QualidadeGeral =~ Q1 + Q2
'
```

## Execução da AFC

```{r afc-execucao}
# Ajustar o modelo AFC
afc_result <- cfa(modelo_afc, data = questoes)

# Resumo dos resultados com medidas de ajuste
summary(afc_result, fit.measures = TRUE, standardized = TRUE)

# Visualização do modelo
semPaths(afc_result, whatLabels = "std", layout = "tree", 
         edge.label.cex = 0.7, normalize = FALSE)
```

## Verificação do Ajuste do Modelo

```{r afc-ajuste}
# Medidas de ajuste
fitMeasures(afc_result, c("chisq", "df", "pvalue", "cfi", "tli", "rmsea", "srmr"))

# Índices de modificação para possíveis melhorias no modelo
mi <- modificationindices(afc_result)
head(mi[order(mi$mi, decreasing = TRUE), ], 10)
```

# Modelo Refinado 

```{r afc-refinado}
# Modelo refinado com base nos índices de modificação
# Exemplo: adicionar covariâncias entre erros residuais de itens específicos
modelo_refinado <- '
  # Mantém a estrutura original
  FisicoSaude =~ Q3 + Q4 + Q10 + Q15 + Q16 + Q17 + Q18
  Psicologico =~ Q5 + Q6 + Q7 + Q11 + Q19 + Q26
  RelacoeSociais =~ Q20 + Q21 + Q22
  MeioAmbiente =~ Q8 + Q9 + Q12 + Q13 + Q14 + Q23 + Q24 + Q25
  QualidadeGeral =~ Q1 + Q2
  
  # Adiciona covariâncias entre erros (essas serão baseadas nos índices de modificação)
  # Aqui usamos apenas exemplos; você deve substituir por aqueles sugeridos pelos índices
  Q3 ~~ Q4
  Q5 ~~ Q6
  Q8 ~~ Q9
'

# Ajustar o modelo refinado
afc_refinado <- cfa(modelo_refinado, data = questoes)

# Resumo dos resultados
summary(afc_refinado, fit.measures = TRUE, standardized = TRUE)

# Comparar ajuste com o modelo original
anova(afc_result, afc_refinado)

# Visualização do modelo refinado
semPaths(afc_refinado, whatLabels = "std", layout = "tree", 
         edge.label.cex = 0.7, normalize = FALSE)
```

# Análise de Confiabilidade

```{r confiabilidade}
# Calcular o alfa de Cronbach para cada domínio
alpha_fisico <- psych::alpha(questoes[, c("Q3", "Q4", "Q10", "Q15", "Q16", "Q17", "Q18")])
alpha_psico <- psych::alpha(questoes[, c("Q5", "Q6", "Q7", "Q11", "Q19", "Q26")])
alpha_social <- psych::alpha(questoes[, c("Q20", "Q21", "Q22")])
alpha_ambiente <- psych::alpha(questoes[, c("Q8", "Q9", "Q12", "Q13", "Q14", "Q23", "Q24", "Q25")])
alpha_geral <- psych::alpha(questoes[, c("Q1", "Q2")])

# Exibir resultados
alpha_fisico$total
alpha_psico$total
alpha_social$total
alpha_ambiente$total
alpha_geral$total
```

# Conclusão e Interpretação Clínica

Nesta seção, você deve interpretar os resultados e discutir as implicações para a compreensão da qualidade de vida em contextos de saúde.

1. Discuta como os fatores encontrados se alinham (ou não) com as dimensões teóricas do WHOQOL-BREF
2. Avalie a confiabilidade e validade da estrutura fatorial
3. Considere as limitações do estudo e sugira pesquisas futuras
4. Discuta a aplicabilidade dos resultados para profissionais de saúde

# Exercícios Propostos

1. Calcule a consistência interna (alfa de Cronbach) para cada um dos fatores encontrados na AFE (não apenas para os teóricos)
2. Realize a AFE com rotação oblíqua (promax ou oblimin) e compare os resultados com a rotação varimax
3. Teste um modelo alternativo na AFC com um número diferente de fatores (por exemplo, um modelo de 3 ou 5 fatores)
4. Crie uma variável de agrupamento (por exemplo, "sexo" com valores 1 e 2) e investigue se existe invariância fatorial entre esses grupos
5. Propor e testar um modelo refinado baseado nos índices de modificação obtidos, justificando teoricamente cada modificação

# Gabarito : Análise Fatorial em Dados de Saúde Mental

Este gabarito interpreta os resultados esperados da análise fatorial aplicada aos dados simulados baseados no questionário WHOQOL-BREF, um instrumento validado pela Organização Mundial da Saúde que avalia qualidade de vida.

## 1. Simulação e Exploração dos Dados

Nesta etapa, simulamos dados que refletem a estrutura teórica do WHOQOL-BREF com 26 questões distribuídas em quatro domínios principais, mais um domínio geral:
- Saúde Física (7 itens): Q3, Q4, Q10, Q15, Q16, Q17, Q18
- Psicológico (6 itens): Q5, Q6, Q7, Q11, Q19, Q26
- Relações Sociais (3 itens): Q20, Q21, Q22
- Meio Ambiente (8 itens): Q8, Q9, Q12, Q13, Q14, Q23, Q24, Q25
- Qualidade de Vida Geral (2 itens): Q1, Q2

**Interpretação:** 
- A matriz de correlação visualizada deve mostrar blocos de correlações mais fortes entre itens do mesmo domínio, confirmando a estrutura fatorial subjacente
- Também devem ser visíveis correlações cruzadas moderadas entre alguns domínios, especialmente entre o domínio físico e psicológico, simulando as complexidades reais dos dados de saúde
- A escala Likert de 1-5 em todos os itens reflete a estrutura do instrumento original

## 2. Análise Fatorial Exploratória (AFE)

### Adequação dos Dados

**Teste KMO (Kaiser-Meyer-Olkin):**
- Valores esperados: Entre 0.7 e 0.9, indicando boa adequação dos dados simulados para análise fatorial
- Interpretação: Um valor KMO elevado confirma que os padrões de correlações simulados são apropriados para a análise fatorial

**Teste de Esfericidade de Bartlett:**
- Valores esperados: p < 0.001, rejeitando a hipótese nula
- Interpretação: A significância do teste confirma que as correlações entre variáveis são estatisticamente significativas, permitindo prosseguir com a análise

### Determinação do Número de Fatores

**Análise Paralela:**
- Resultado esperado: Indicação de 4 ou 5 fatores, consistente com a estrutura simulada
- Interpretação: O gráfico de scree-plot mostra que os eigenvalues reais dos primeiros 4-5 fatores estão acima dos eigenvalues aleatórios, sugerindo que devemos reter esses fatores

### Execução da AFE

**Cargas fatoriais (rotação varimax):**
- Fator 1: Expectativa de cargas altas (>0.5) nas questões da dimensão Física
- Fator 2: Expectativa de cargas altas nas questões da dimensão Psicológica
- Fator 3: Expectativa de cargas altas nas questões da dimensão Relações Sociais
- Fator 4: Expectativa de cargas altas nas questões da dimensão Meio Ambiente
- Fator 5 (se presente): Expectativa de cargas altas nas questões de Qualidade de Vida Geral

**Variância explicada:**
- Expectativa: Aproximadamente 55-65% da variância total explicada pelos fatores retidos
- Interpretação: Os fatores extraídos explicam uma proporção substancial da variância total, confirmando a adequação do modelo fatorial

**Comunalidades:**
- Expectativa: Valores majoritariamente acima de 0.4
- Interpretação: Itens com comunalidades elevadas são bem explicados pelos fatores. Itens com comunalidades menores podem indicar maior especificidade ou influência de fatores não capturados

## 3. Análise Fatorial Confirmatória (AFC)

### Definição e Ajuste do Modelo

O modelo proposto segue a estrutura teórica do WHOQOL-BREF com 5 fatores latentes (incluindo o fator de Qualidade Geral).

**Índices de ajuste esperados:**
- CFI (Comparative Fit Index): > 0.90 para ajuste aceitável, > 0.95 para bom ajuste
- TLI (Tucker-Lewis Index): > 0.90 para ajuste aceitável, > 0.95 para bom ajuste
- RMSEA (Root Mean Square Error of Approximation): < 0.08 para ajuste aceitável, < 0.05 para bom ajuste
- SRMR (Standardized Root Mean Square Residual): < 0.08 para ajuste aceitável

**Interpretação:**
- O χ² será significativo (p < 0.05), o que é comum em amostras maiores
- Cargas fatoriais padronizadas deverão estar acima de 0.4 para a maioria dos itens
- Os fatores latentes devem mostrar correlações positivas moderadas (0.3-0.6), refletindo a natureza interrelacionada das dimensões da qualidade de vida

### Índices de Modificação

**Expectativa:** Alguns índices de modificação elevados (>10) devem surgir, especialmente:
- Entre pares de itens do mesmo domínio (ex: Q3-Q4 no domínio físico)
- Entre itens com conteúdo semelhante, mesmo que de domínios diferentes

**Interpretação:**
- Os índices de modificação sugerem covariâncias residuais não modeladas
- Modificações no modelo podem ser justificadas quando refletem sobreposições de conteúdo entre itens ou efeitos de método

## 4. Modelo Refinado

**Abordagem:**
- Adicionar covariâncias entre erros residuais para itens com alto índice de modificação e justificativa teórica
- Manter a estrutura principal dos cinco fatores intacta

**Comparação de modelos:**
- Expectativa: Redução significativa no χ² com o modelo refinado
- Melhoria nos índices de ajuste (aumento em CFI, TLI; redução em RMSEA, SRMR)
- O teste ANOVA deve indicar uma melhoria estatisticamente significativa no ajuste

## 5. Análise de Confiabilidade

**Expectativa para o alfa de Cronbach:**
- Saúde Física: α ≈ 0.75-0.85
- Psicológico: α ≈ 0.70-0.80
- Relações Sociais: α ≈ 0.65-0.75 (valor mais baixo devido ao menor número de itens)
- Meio Ambiente: α ≈ 0.70-0.80
- Qualidade Geral: α ≈ 0.65-0.75 (apenas 2 itens)

**Interpretação:** 
- Valores acima de 0.7 indicam boa consistência interna
- Para escalas com poucos itens (como Relações Sociais e Qualidade Geral), valores acima de 0.6 são aceitáveis

### 1. Consistência Interna dos Fatores da AFE

**Abordagem:** Agrupar os itens por suas cargas fatoriais mais altas na AFE (não pela estrutura teórica) e calcular o alfa para cada conjunto.

**Expectativa:** Os valores de alfa para os fatores empiricamente identificados devem ser semelhantes, ou ligeiramente, superiores aos dos fatores teóricos, já que os fatores da AFE são compostos por itens com correlações mais fortes entre si.

### 2. AFE com Rotação Oblíqua

**Expectativa:** 
- Estrutura fatorial semelhante, mas com cargas mais "limpas" (menos cargas cruzadas)
- Correlações moderadas entre os fatores (0.3-0.5)

**Interpretação:** A rotação oblíqua é teoricamente mais apropriada para o WHOQOL-BREF, pois permite correlações entre os fatores. A matriz de correlação fatorial deve mostrar as relações mais fortes entre os domínios Físico e Psicológico, assim como entre Psicológico e Relações Sociais.

### 3. Modelo Alternativo na AFC

**Possibilidade:** Testar um modelo com 3 fatores combinando aspectos físicos e psicológicos.

**Expectativa:** O modelo de 5 fatores deve apresentar melhor ajuste aos dados do que o modelo de 3 fatores, confirmando a distinção entre os domínios.

**Interpretação:** 
- Comparação pelos índices AIC e BIC (valores menores indicam melhor ajuste)
- Diferença nos índices de ajuste (CFI, TLI, RMSEA)
- Interpretabilidade teórica dos modelos

### 4. Invariância Fatorial

**Abordagem:** 
1. Criar uma variável de agrupamento (ex: "sexo" com valores 1 e 2 aleatoriamente designados)
2. Testar progressivamente:
   - Invariância configuracional (mesma estrutura)
   - Invariância métrica (mesmas cargas)
   - Invariância escalar (mesmos interceptos)

**Expectativa:** Como os dados foram simulados sem diferenças de grupo, devemos encontrar invariância em todos os níveis, com pequenas variações devidas ao acaso.

### 5. Modelo Refinado Justificado

**Sugestão típica:** Adicionar covariâncias residuais entre:
- Q3 e Q4 - ambos relacionados a aspectos físicos básicos
- Q5 e Q6 - aspectos de bem-estar psicológico
- Q8 e Q9 - aspectos do ambiente físico

**Justificativa:** Estas covariâncias refletem similaridade de conteúdo ou método de resposta. É crucial que as modificações sejam teoricamente fundamentadas, não apenas estatisticamente sugeridas.

## Conclusão e Interpretação Clínica

A análise fatorial dos dados simulados do WHOQOL-BREF confirma, em grande parte, a estrutura de quatro domínios principais mais um domínio geral:

1. **Saúde Física:** Aspectos relacionados à dor, energia, mobilidade e capacidade para atividades
2. **Psicológico:** Sentimentos positivos e negativos, autoestima, imagem corporal
3. **Relações Sociais:** Suporte social, relacionamentos pessoais, sexualidade
4. **Meio Ambiente:** Segurança, recursos financeiros, acesso a serviços, transporte
5. **Qualidade de Vida Geral:** Avaliação global da qualidade de vida e satisfação com a saúde

Esta estrutura fatorial proporciona aos profissionais de saúde uma avaliação multidimensional da qualidade de vida, permitindo:
- Identificação de domínios específicos que precisam de intervenção
- Monitoramento da eficácia de tratamentos não apenas em sintomas físicos, mas em aspectos mais amplos do bem-estar
- Abordagem holística e centrada no paciente

Para aplicação clínica, é importante reconhecer que os domínios não são completamente independentes. As intervenções dirigidas a um domínio (ex: físico) podem ter impacto em outros domínios (ex: psicológico), refletindo a natureza interconectada da qualidade de vida.