---
title: "Métodos Não Paramétricos"
author: "Profa. Teresa Cristina"
date: "01/2025"
output:
  
  pdf_document: default
  html_document:
    df_print: paged
---




# Aplicações apresentadas na aula 06: testes para duas amostras pareadas:

## Teste do sinal 

1. *Tower Building: construção de torres altas*  
  Usando blocos, as crianças devem construir a torre mais alta que conseguirem, em dois momentos diferentes (após a primeira, a segunda tentativa é realizada um mês depois). A criança “aprende” com a primeira tentativa? 

- dados: cada uma das crianças construiu duas torres (em dois momentos diferentes) e, os tempos de construção foram anotados. 
Valores registrados, diferenças, sinais  e soma dos sinais positivos são

```{r}
x <- c(30,19,19,23,29,178,42,20,12,39,14,81,17,31,52)
y <- c(30,6,14,8,14,52,14,22,17,8,11,30,14,17,15)

dif <- x - y
dif

dif <- dif[-1]      # retira a 1a. diferenca = 0
dif

ifelse(dif > 0, yes = "+", no = "-")  # atribuindo postos

dif.0.1 <- ifelse(dif > 0, yes = 1, no = 0)  # atribuindo 0's e  1's
dif.0.1
estatistica <- sum(dif.0.1); estatistica
length(dif.0.1)
```

Usando o comando do R, temos:

```{r}
teste.1 <- binom.test(12, 14, p = 0.5, alternative = c("greater"), conf.level = 0.95)
teste.1
```

Podemos dizer que, baseado nos valores amostrais, existe evidência para rejeitar $H_0$, ou seja, existe diferença entre os tempos da primeira e segunda tentativas (p-valor = $0,00647$).

\newpage

## Teste de McNemar 


2.  *Eficácia de ação educativa com reeducandas de cadeia pública de Mato Grosso sobre o vírus HPV*
    O estudo foi realizado na Cadeia Feminina de Mato Grosso, com o 
objetivo de analisar o impacto de ação educativa, sobre o vírus HPV.
- estudo do tipo “antes” e depois” (a administração do tratamento experimental)
- considerando "casa",  que podemos concluir?

- dados: 37 mulheres
```{r}
casa <- matrix(c(2,4,5,26), nrow = 2,
             dimnames = list("Antes" = c("Sim","Nao" ),
                             "Depois" = c("Sim", "Nao")))
casa
teste.1 <-mcnemar.test(casa)
teste.1
```


Podemos dizer, com base na amostra, que existe evidência para rejeitar $H_0$, considerando p-valor $<  0,001$, ou seja, podemos dizer que existe mudança significativa de opinião após a intervenção (vídeos, explicações, *etc.*).

## Exercícios: 
1. Considerando "cadeia",  que podemos concluir?
```{r}
cadeia <- matrix(c(2,22,1,12), nrow = 2,
             dimnames = list("Antes" = c("Sim","Nao" ),
                             "Depois" = c("Sim", "Nao")))
cadeia
teste.2 <- mcnemar.test(cadeia)
```


 
2. Sessenta pacientes do sexo masculino que estavam sendo tratados para
impotência sexual com medicação injetável, foram submetidos a um tratamento com medicação oral. Dentre os 40 pacientes que obtiveram sucesso com a medicação oral, 25 também já tinham apresentado melhora com a injeção local. Oito pacientes não obtiveram sucesso com nenhum tratamento.
Construa uma tabela que mostre todos os resultados obtidos. Há diferença entre os medicamentos?

\newpage

## Teste de Wilcoxon associado a postos #

3. *Tower Building: construção de torres altas*  
(voltando à aplicação da construção das torres) 

```{r}
x <- c(30,19,19,23,29,178,42,20,12,39,14,81,17,31,52)
y <- c(30,6,14,8,14,52,14,22,17,8,11,30,14,17,15)
```
 
 Observando igualdade nas respostas, retiramos primeiro par de tempos:
 
```{r}
x <- x[-1]
y <- y[-1]
```

e aplicamos o teste de Wilcoxon associado a postos:

```{r}
teste.3 <- wilcox.test(x, y, alternative = c("two.sided"), 
                      paired = TRUE, conf.level = 0.95)
teste.3
```
Podemos dizer, baseados nas informações da amostra, que existe evidência para rejeitar $H_0$, considerando p-valor $= 0,003486$.

# Exemplo
Um nutricionista afirma que uma dieta de emagrecimento consegue produzir bons resultados em seis meses. Para verificar se a dieta é eficiente, este nutricionista selecionou, aleatoriamente, dez pacientes e pediu a estes pacientes que seguissem a dieta, por seis meses. O nutricionista pesou os pacientes em dois momentos: antes de começar a dieta e ao final de seis meses. Observando os pesos destes pacientes, o que voce conclui?

```{r}
x <- c(82, 65, 69, 76, 73, 56, 43, 58, 61, 70)
y <- c(63, 73, 68, 70, 75, 53, 45, 50, 58, 65)
```