---
title: "Métodos Não Paramétricos"
author: "Profa. Teresa Cristina"
date: "01/2025"
output:
  
  pdf_document: default
  html_document:
    df_print: paged
---

```{r setup, include=FALSE}
# Configurações globais do documento
library(ggplot2)
library(dplyr)
library(PMCMRplus)
knitr::opts_chunk$set(echo = TRUE)
```

# Testes de comparações múltiplas: Friedman

## Aplicações apresentadas:

1. *Situações emocionais*  

Em um estudo sobre hipnose, oito pessoas  receberam uma tensão elétrica na superfície da pele (em milivolts), em quatro situações emocionais distintas: medo, alegria, tristeza e calma. Podemos afirmar que existe diferença na tensão entre os diferentes estados emocionais?


```{r}
respostas <- matrix(c(23.1, 57.6, 10.5, 23.6, 11.9, 54.6, 21.0, 20.3,
                      22.7, 53.2,  9.7, 19.6, 13.8, 47.1, 13.6, 23.6,
                      22.5, 53.7, 10.8, 21.1, 13.7, 39.2, 13.7, 16.3,
                      22.6, 53.1,  8.3, 21.6, 13.3, 37.0, 14.8, 14.8), 
                     ncol = 4, byrow = FALSE)

grupos <- matrix(c(rep("medo", 8), rep("alegria", 8), 
             rep("tristeza", 8), rep("calma", 8)), ncol = 4, 
             byrow = FALSE)

blocos <- seq(1:8)

friedman.test(respostas, grupos, blocos )
```

\vspace{0.8cm}

Pelo teste de Friedman, não existe evidências na amostra para rejeitar a hipótese de que as tensões são ``iguais" para as diferentes emoções.

\newpage

Como parte da análise descritiva dos dados, vamos construir um gráfico de pontos, com informações da média e desvio-padrão.

```{r}
dp    <- apply(respostas, 2, sd)
dp
media <- apply(respostas, 2, mean)
media
df<-data.frame(Mean=media, 
               sd=dp, 
               grupos=as.factor(c("medo", "alegria", "tristeza", 
                                  "calma")))
df
```

Construindo o gráfico:

```{r}
grafico.m.dp <- ggplot(df, aes(x=grupos, y=media)) +
  geom_point()+ 
  geom_errorbar(aes(ymin=media-dp, ymax=media+dp), width=.2, 
                position=position_dodge(0.05),
                colour= c("magenta", "blue", "yellow", "green") )
 
grafico.m.dp

stripchart(respostas ~ grupos, col = c("red","blue","green", "magenta"),  
           pch = c(20,20,20,20), method = "stack", 
           xlab = "classes da variável tensão", vertical = TRUE)
points(media, col = "black", pch = 4, cex = 1.1, bg = 2, lwd = 3)

lines(c(1.001,1.001), c(media[1] - dp[1], media[1] + dp[1]),lty=1)
lines(c(2.001,2.001), c(media[2] - dp[2], media[2] + dp[2]),lty=1)
lines(c(3.001,3.001), c(media[3] - dp[3], media[3] + dp[3]),lty=1)
lines(c(4.001,4.001), c(media[4] - dp[4], media[4] + dp[4]),lty=1)
```


Teste de comparcoes multiplas (Conover, 1999).
```{r}
sensacoes <- matrix(c(23.1, 57.6, 10.5, 23.6, 11.9, 54.6, 21.0, 20.3,
                      22.7, 53.2,  9.7, 19.6, 13.8, 47.1, 13.6, 23.6,
                      22.5, 53.7, 10.8, 21.1, 13.7, 39.2, 13.7, 16.3,
                      22.6, 53.1,  8.3, 21.6, 13.3, 37.0, 14.8, 14.8), 
                    ncol = 4,byrow=FALSE, dimnames = list(1:8,
                                                          c("medo", "alegria", "tristeza", "calma")))

frdAllPairsConoverTest(sensacoes, groups = grupos, 
                       blocks = blocos, p.adjust = "bonferroni")
```

Observe que, pelo teste de comparacoes múltiplas, não podemos dizer as tensões são diferentes, para as quatro sensações.

\newpage

2. Exercício: *Plantação de cana-de-acúcar*

Em um estudo sobre variedades de cana-de-açúcar, foram registrados a produção (em toneladas por hectare), dos seis canteiros para as cinco variedades da cana. O que podemos concluir sobre as cinco variedades de cana?


- dados: nos seis canteiro foram plantadas as cinco variedades de cana e, a produção, para cada canteiro foi registrada.

- análise descritiva:

```{r}
producao <- matrix(c(110.6, 119.5, 120.1, 105.3, 130.8, 138.1,
                     116.7, 128.4, 131.5, 114.8, 146.8, 155.5,
                     128.7, 140.2, 130.3, 138.7, 146.0, 149.8,
                     140.3, 150.0, 150.9, 144.7, 153.9, 156.0,
                     143.4, 153.8, 151.5, 144.1, 154.6, 159.3),
                     ncol = 5, byrow=FALSE, dimnames = list(1:6,
                     c("V.1", "V.2", "V.3", "V.4", "V.5")))

blocos <- seq(1:6)
```

O que podemos dizer a respeito da produção das cinco variedades de cana?
