---
title: "Métodos Não Paramétricos"
author: "Profa. Teresa Cristina"
date: "01/2025"
output:
  
  pdf_document: default
  html_document:
    df_print: paged
---

```{r setup, include=FALSE}
# Configurações globais do documento
library(ggplot2)
library(dplyr)
library(PMCMRplus)
knitr::opts_chunk$set(echo = TRUE)
```

## Teste comparações múltiplas: Kruskal-Wallis  

1. *Teste do psicólogo: ruídos e aprendizado*

Um psicólogo conduz um estudo para determinar se o ruído pode ou não inibir o aprendizado. Cada um das 15 pessoas é, aleatoriamente, designada para um dos três grupos. Cada pessoa tem 20 minutos para memorizar uma lista de 10 sílabas sem sentido, as quais serão usadas no teste no dia seguinte.

 - Grupo1 - condição sem ruído: cinco pessoas estudam a lista de sílabas enquanto estão em uma sala silenciosa

 - Grupo 2 - condição de ruído moderado: cinco pessoas estudam a lista 
de sílabas enquanto ouvem música clássica

 - Grupo 3 - condição de ruído extremo: cinco pessoas estudam a lista de sílabas enquanto ouvem música rock. 

O número de sílabas sem sentido lembradas corretamente pelas 15 pessoas é:

Grupo 1: (8, 10, 9, 10, 9)

Grupo 2: (7, 8, 5, 8, 5)

Grupo 3: (4, 8, 7, 5, 7) 

\vspace{1cm}

Os dados indicam que o ruído influenciou o desempenho dos sujeitos?

Vamos analisar os dados!

\vspace{1cm}

```{r}
silabas <- matrix(c(8, 10, 9, 10, 9, 7, 8, 5, 8, 5, 4, 8, 7, 5, 7),
                    ncol = 3, byrow=FALSE)

grupos <- matrix(c(rep("G1", 5), rep("G2", 5), rep("G3", 5)), ncol = 3,
                 byrow = FALSE)

df <- data.frame(silabas, grupos)
```

Pelo gráfico de pontos, podemos observar o comportamento do número de sílabas lembradas corretamente.

```{r}
stripchart(silabas ~ grupos, col = c("magenta","green", "blue"),  
           pch = c(19, 19,19), method = "stack", xlab = "silabas")
```

Para aplicação do teste de Kruskal-Wallis, fazemos:

```{r}
silabas <- c(8, 10, 9, 10, 9, 7, 8, 5, 8, 5, 4, 8, 7, 5, 7)

grupos <- c(rep("G1", 5), rep("G2", 5), rep("G3", 5))

kruskal.test(silabas~grupos)
```

\vspace{0.8cm} 

A prtir do teste de Kruskal-Wallis, aplicamos o teste de comparações múltiplas.

```{r}
kwAllPairsConoverTest(silabas~factor(grupos))
```

\vspace{0.8cm}

Observando os p-valores das comparações duas a duas, pelo teste de comparçoes múultiplas, podemos dizer que existe  diferença significativa entre os grupos de condição sem ruído e moderado (G1 e G2) e, entre os grupos de condição sem ruído e ruído extremo (G1 e G4).

Outro teste bastante utilzado é o teste de Dunn:

```{r}
kwAllPairsDunnTest(silabas~factor(grupos))
```

no qual obtemos o memso resultado.


\newpage
## Exercício:  *Marcadores de células endoteliais anti-CD34 e anti-fator VIII*

Objetivo: comparar a acurácia do marcador de células endoteliais anti-CD34 e anti-fator VIII em neoplasia cervical uterina, em lesões intra-epiteliais e no colo normal.
 
Amostra:

   - Grupo A: mulheres com diagnóstico anatomopatológico de neoplasia escamosa invasiva
   
   - Grupo B: neoplasia intra-epitelial de alto grau
   
   - Grupo C: neoplasia intra-epitelial de baixo grau
   
   - Grupo D: mulheres sem qualquer processo neoplásico

Os valores correspondentes ao número de vasos avaliados nos carcinomas invasivos de colo uterino (A), lesões intra-epiteliais de alto grau (B) e de baixo grau (C) e colos uterinos normais (D) utilizando a técnica imuno-histoquímica para identificação de estruturas vasculares com anti-CD34, são:

Grupo A: (161,160,128,168,131,107,219,147,175,119,190,203,107,153,128,
          209,142,124)

Grupo B: (128,131,125,141,157,132,143,112,131,128,139,135,127,121,168)

Grupo C: (121,98,81,128,91,117,136,95,105,128,90,151,129,95,112)

Grupo D: (109,65,97,96,110,67,106,102,80,96)

\vspace{0.8cm}

O que podemos concluir a respeito do número de vasos avaliados nos carcinomas nos diferentes grupos? Se existe pelo menos um grupo diferente dos demais, qual(ais) par(es) produzem resultados diferentes?


