---
title: "Métodos Não Paramétricos"
author: "Profa. Teresa Cristina"
date: "01/2025"
output:
  
  pdf_document: default
  html_document:
    df_print: paged
---

```{r setup, include=FALSE}
# Configurações globais do documento
library("ggplot2")
library("DescTools")   # instale o pacote
library("ppcor")         # instale o pacote
library(devtools)      # instale o pacote
knitr::opts_chunk$set(echo = TRUE)
```

## Testes de associação:

1. *Classe social e tipo de moradia*

Em uma cidade foi realizada uma pesquisa a fim de verificar se existe associação entre a classe social e o tipo de moradia dos residentes. Na amostra, 1000 famílias responderam as perguntas: "Você reside em casa própria ou alugada? 
Qual sua classe social?" É possível afirmar que o tipo de moradia está associado à classe social?

```{r}
c.social <- c("B", "M", "A")
moradia <- c("A", "P")
valores <- matrix(c(315,135, 150, 150, 109, 141),  ncol = 2, byrow = T)
dimnames(valores) <- list(c("Baixa", "Média", "Alta"), c("Alugada",
                                                         "Própria"))
valores
```

 - Observando o comportamento conjunto das variáveis:

```{r}
 barplot(valores, beside = T, space = c(.1, 1.01),
        col = c("mistyrose", "lightcyan", "lavender"),
        legend = rownames(valores),
        args.legend = list(x = "topright"),
        ylim = c(0, 350),
        ylab = "Frequência absoluta",
        main = "", font.main = 4)
```

```{r}
barplot(prop.table(valores, margin = 1), beside = T, space = c(.1, 1.05),
        col = c("mistyrose", "lightcyan", "lavender"),
        legend = rownames(valores),
        args.legend = list(x = "topright"),
        ylim = c(0, 0.9),
        ylab = "Frequência relativa",
        main = "", font.main = 4)
```

 - vamos obter o valor da estatística de Pearson:
 
```{r}
n <- sum(valores)
n
valores        # tabela com nomes nas linhas e colunas
margin.table(valores, margin = 1)

margin.table(valores, margin = 2)
prop.table(valores, margin = 1)

teste.xsq <-  chisq.test(valores)  # estatistica
teste.xsq

teste.xsq$observed   # valores observados
teste.xsq$expected   # valores esperados
```

 - os coeficientes de Cramér e, de McNemar-Siegel são dados por:
```{r}
teste.xsq$statistic
T_1 <- sqrt((teste.xsq$statistic)/(n*1))
T_1

T_2 <- sqrt(teste.xsq$statistic/(n + teste.xsq$statistic))
T_2
```

2. *Exercício*

Existe associação entre consumo de energia e temperatura, considerando este conjunto de dados?

```{r}
temperatura <- c("B", "M", "A")
consumo <- c("A", "B")
valores <- matrix(c(56, 24, 15, 25, 35, 20),  ncol = 2, byrow = T)

dimnames(valores) <- list(c("Baixa", "Média", "Alta"), c("Alto", "Baixo"))
```


3. Para realizar um teste de correlacao para variáveis quantitativas, use:

 # cor(x, y, method = c("pearson", "kendall", "spearman"))
 
 # cor.test(x, y, method=c("pearson", "kendall", "spearman"))
 
 a) Verifique se existe relação entre a diversidade de gafanhotos e o número de
anos após a aplicação de um pesticida.
 
```{r}
 anos <- c(0, 1, 3, 5, 9, 12, 13, 15, 21, 25)
gafanhotos <- c(0.00, 0.19, 0.15, 1.49, 1.10, 1.12, 1.61, 1.42, 1.48, 1.92)
cor.test(anos,gafanhotos, method="spearman",alternative="two.sided")
```

ou ainda,

```{r}
cor.test(anos,gafanhotos, method="kendall",alternative="two.sided")
```


 - Para obter a correlacao de Spearman parcial:

```{r}
y.data <- data.frame(
  hl=c(7,15,19,15,21,22,57,15,20,18),
  disp=c(0.000,0.964,0.000,0.000,0.921,0.000,0.000,1.006,0.000,1.011),
  deg=c(9,2,3,4,1,3,1,3,6,1),
  BC=c(1.78e-02,1.05e-06,1.37e-05,7.18e-03,0.00e+00,0.00e+00,0.00e+00
       ,4.48e-03,2.10e-06,0.00e+00))

# Exemplo da biblioteca.
# correlação parcail entre as variaveis "hl" e "disp", elimando o efeito das 
# variaveis "deg" and "BC"

pcor.test(y.data$hl,y.data$disp,y.data[,c("deg","BC")])
pcor.test(y.data[,1],y.data[,2],y.data[,c(3:4)])
pcor.test(y.data[,1],y.data[,2],y.data[,-c(1:2)])
```

O que podemos concluir?

b) Considere os dados abaixo. Existe correlação parcial entre as variáveis?
```{r}
x <- c(200, 204, 202, 205, 199, 200, 198, 200, 202, 201)
y <- c(180, 185, 179, 180, 175, 184, 180, 181, 178, 181)
z <- c(152, 150, 149, 148, 152, 150, 150, 148, 153, 150)
```
 
```{r}
plot(x,y)
plot(x,z)
plot(y,z)
```