---
title: "Aplicações práticas da manipulação de dados em linguagem R"
author: "Prof. Dr. Eder Angelo Milani"
date: "25/07/2024"
output: pdf_document
header-includes:
   - \usepackage{array}
---

# O conjunto de dados 

Nesta aula, utilizaremos um conjunto de dados real que apresenta uma grande quantidade de observações, para ilustrar como manipular de forma eficiente grandes conjuntos de dados. 

Os dados são do Sistema de Informação sobre Mortalidade (SIM), do Ministério da Saúde. Este sistema, criado pelo Ministério da Saúde em 1975, analisa dados de mortalidade no Brasil, o que auxilia nas políticas públicas do país. A fonte de dados do SIM é a Declaração de Óbito (DO) que apresenta diversas variáveis para análise (por exemplo: idade, sexo e causa de óbito).

Os dados são públicos e estão disponíveis no [site](https://opendatasus.saude.gov.br/dataset/sim). O formato da base é em csv. Vamos utilizar o conjunto de dados do ano de 2022. Este conjunto está disponível para download na Plataforma Moodle Ipê, ou vocês podem fazer o download diretamente pelo site.

A seguir, vamos trabalhar alguns comandos para manipulação de conjunto de dados em linguagem R, utilizando também alguns conceitos trabalhados nas disciplinas iniciais do Curso.

```{r}
# vamos verificar diretorio
getwd()

# se precisar mudar o diretorio usar o comando setwd
# setwd("G:\\Meu Drive\\UFG\\Especializacao\\Aula manipulacao")

dataset <- read.csv("DO22OPEN.csv")

# verificando o tamanho da base 
dim(dataset)

#head(dataset)
```


Acho que algo deu errado, pois não era bem esse o conjunto de dados que estava esperando. Vamos abrir o conjunto de dados em um bloco de notas para ver como é o conjunto de dados.  


Note que os valores/atributos estão separados por ``;'', com isso precisamos usar o comando *read.csv2* para fazer a leitura correta do conjunto de dados, ou usar o *read.csv* com *sep=";"*. A seguir também é calculado algumas informações sobre o conjunto de dados. 


```{r}
# agora usando read.csv2
dataset <- read.csv2("DO22OPEN.csv")

# usando read.csv2
#dataset <- read.csv("DO22OPEN.csv", sep = ";")

dim(dataset)

#head(dataset)

```


Agora sim! Conjunto de dados carregado. A seguir verificaremos como estão definidas as variáveis de interesse. Note os tipos de variáveis! 

```{r}
# vamos usar o comando str
str(dataset)
```


Note que são muitas as variáveis, vamos nos concentrar em algumas variáveis, para exemplificar o tratamento dos dados. As variáveis escolhidas estão detalhadas na Tabela 1. O dicionário pode ser acessoado [aqui](https://pcdas.icict.fiocruz.br/conjunto-de-dados/sistema-de-informacao-sobre-mortalidade-declaracao-de-obitos-fetais-sim-dofet/dicionario-de-variaveis/).


\begin{table}[ht]
\caption{Variáveis que serão manipuladas}
\centering
\begin{tabular}{>{\raggedright}p{3cm}|>{\raggedright}p{4cm}|>{\raggedright\arraybackslash}p{7cm}}
  \hline
  Nome da variável & Descrição & Níveis \\
  \hline
  TIPOBITO   &   Tipo do óbitode    &  1 – óbito fetal \\
             &                      &  2 - óbito não fetal \\
  \hline
  DTOBITO    & Data do óbito        & ddmmaaaa\\
  \hline
  HORAOBITO  & Horário do óbito     & hhmm \\
  \hline
  DTNASC     & Data do nascimento   & ddmmaaaa\\
  \hline
  SEXO      & Sexo                  & 0 - Ignorado\\
            &                       & 1 – Masculino\\
            &                       & 2 – Feminino\\
  \hline
  ESC       & Escolaridade em anos  & 1 – Nenhuma\\
            &                       & 2 – De 1 a 3 anos\\
            &                       & 3 – De 4 a 7 anos\\
            &                       & 4 – De 8 a 11 anos\\
            &                       & 5 – 12 anos e mais\\
            &                       & 9 – Ignorado\\
  \hline
  ESC2010   & Escolaridade 2010     & 0 – Sem escolaridade\\
            &                       & 1 – Fundamental I (1ª a 4ª série)\\
            &                       & 2 – Fundamental II (5ª a 8ª série)\\
            &                       & 3 – Médio (antigo 2º Grau)\\
            &                       & 4 – Superior incompleto\\
            &                       & 5 – Superior completo\\
            &                       & 9 – Ignorado\\
\hline
  RACACOR   & Raça/Cor              & 1 – Branca\\
            &                       & 2 – Preta\\
            &                       & 3 – Amarela\\
            &                       & 4 – Pardo\\
            &                       & 5 – Indígina \\
\hline
\end{tabular}
\end{table}


Agora preciso tomar uma descisão, se vou trabalhar no conjunto de dados, ou vou criar variáveis virtuais e então trabalhar nelas. Ou seja, vou usar *attach* ou não? Aqui eu não vou usar as variáveis virtuais. 

A estratégia que vou seguir é filtrar o conjunto de dados nas variáveis que vou trabalhar, mas vou salvar em um outro *data.frame*. 


```{r}
#install.packages("dplyr")

# ja faz um bom tempo que instalou o pacote? Se sim, atualize o pacote
# update.packages("dplyr") 
library(dplyr)  

# selecionando apenas as variaveis de interesse 
dados_filtrados <- select(dataset, TIPOBITO, DTOBITO, DTNASC, HORAOBITO, SEXO, ESC, ESC2010, RACACOR) 

# verificando a dimensao do conjunto de dados
dim(dados_filtrados) 

# visao geral do banco 
glimpse(dados_filtrados) # funcao similar aos str mas do pacote dplyer 

# como lidar com os NA's?
# excluir todas as linhas que tem pelo menos um NA
dados_filtrados2 <- dados_filtrados %>% na.omit()

# verificando a dimensao do conjunto de dados sem NA
dim(dados_filtrados2) 

# quantas linhas foram excluídas? 
dim(dados_filtrados)[1] - dim(dados_filtrados2)[1]

# vou seguir a analise com o conjunto de dados COM os NA's
```


Agora com o conjunto de dados filtrado, vamos formatar as variáveis de interesse. 



```{r}

# modificando a variavel "Tipo de obito"

#head(dados_filtrados$TIPOBITO)

dados_filtrados$TIPOBITO <-  factor(dados_filtrados$TIPOBITO, levels = c(1, 2), 
                                     labels = c("Fetal", "Nao fetal"))

is.factor(dados_filtrados$TIPOBITO)

table(dados_filtrados$TIPOBITO)

table(dados_filtrados$TIPOBITO, useNA = "always")

# observe que todos os preenchimentos sao iguais a 2, 
# logo nao agrega informacao ao conjunto de dados
# vamos excluir essa variavel do conjunto de dados

dados_filtrados$TIPOBITO <- NULL

dim(dados_filtrados)



# modificando a variavel "Data do obito"

# para trabalhar com datas, vamos utilizar o package lubridata
#install.packages("lubridate")
library(lubridate)

#head(dados_filtrados$DTOBITO)
dados_filtrados$DTOBITO <- dados_filtrados$DTOBITO %>% dmy()

class(dados_filtrados$DTOBITO)

#head(dados_filtrados$DTOBITO)  

# quantidade de obitos por mes 
dados_filtrados$DTOBITO %>% month() %>% table() %>% prop.table()

# mas quantos Na's tenho na variavel? 
dados_filtrados$DTOBITO %>% is.na() %>% sum()



# modificando a variavel "Data do nascimento"

#head(dados_filtrados$DTNASC)
dados_filtrados$DTNASC <- dados_filtrados$DTNASC %>% dmy()
 
class(dados_filtrados$DTNASC)

#head(dados_filtrados$DTNASC)  

# quantidade de nascimento por mes 
dados_filtrados$DTNASC %>% month() %>% table() %>% prop.table()

# mas quantos Na's tenho na variavel? 
dados_filtrados$DTNASC %>% is.na() %>% sum()




# criando uma variavel idade no dia do obito

# tentativa 1
idade <- difftime(dados_filtrados$DTOBITO, dados_filtrados$DTNASC, units = "days")
# head(idade)

idade <- round(as.numeric(idade/365))
# head(idade)
# sera que esta certo?? Vamos conferir 

dados_filtrados$DTNASC[1]
dados_filtrados$DTOBITO[1]

# algo de errado aqui!!! Esquecemos de algo??? Simmmm



intervalo <- interval(dados_filtrados$DTNASC, dados_filtrados$DTOBITO)
# head(intervalo)
# intervalo[1]

idade <- time_length(intervalo, "years")
# head(idade)

dados_filtrados$IDADE <- floor(idade) # pegar o maior interior menor que o numero
#head(dados_filtrados$IDADE)

summary(dados_filtrados$IDADE)

# Como assim idade de -3171 e de 131 anos???

# qual linha esta o valo -3171
posicao <- which(dados_filtrados$IDADE == -3171)
posicao

dados_filtrados$IDADE[posicao]
dados_filtrados$DTNASC[posicao]
dados_filtrados$DTOBITO[posicao]

# table(dados_filtrados$IDADE)

# idade de 120, 121, 122, 123 e 131 anos??

# substituir as idades < 0 e idades > 120 por NA's

posicao <- which(dados_filtrados$IDADE == -3171 | dados_filtrados$IDADE > 120)

dados_filtrados$IDADE[posicao] <- NA

summary(dados_filtrados$IDADE)


# agora quero criar uma variavel idade categoria ordinal usando os seguintes intervalos
# 0-9 anos
# 10-19 anos
# 20-39 anos
# 40-49 anos
# 50-59 anos
# >=60 anos


idade_cat <- cut(dados_filtrados$IDADE, breaks = c(0, 10, 20, 40, 50, 60, 121), right = FALSE) 
table(idade_cat)

dados_filtrados$IDADE_CAT <- cut(dados_filtrados$IDADE, breaks = c(0, 10, 20, 40, 50, 60, 121), 
                 right = FALSE, labels= c("0-9", "10-19", "20-39", "40-49", "50-59", ">=60") ) 

table(dados_filtrados$IDADE_CAT)


# visualizacao do conjunto de dados apos a criacao das variaveis idade

str(dados_filtrados)



# modificando a variavel "Hora do obito"
# head(dados_filtrados$HORAOBITO)

# tentativa de modificar o formato
hm(dados_filtrados$HORAOBITO[1])

# note que nao funcionou pq nao esta no formato HH:MM
# veja um exemplo

hm("10:30")

# vamos usar o pacote stringr para tratar a variavel hora do obito
#install.packages("stringr")
library(stringr)

# padronizar a escrita do numero sempre com 4 casas, mesmo se comecar por 0 
dados_filtrados$HORAOBITO <- sprintf('%04d', dados_filtrados$HORAOBITO) 
#head(dados_filtrados$HORAOBITO)

# mudar a variavel para string
dados_filtrados$HORAOBITO <- dados_filtrados$HORAOBITO %>% as.character()
#head(dados_filtrados$HORAOBITO)

# incluir o : entre a hora e o minuto
dados_filtrados$HORAOBITO <- paste0(str_sub(dados_filtrados$HORAOBITO, 1, 2),
                                     ":", str_sub(dados_filtrados$HORAOBITO, 3, 4)) 
#head(dados_filtrados$HORAOBITO)                                              

# se morre mais antes ou depois do almoco? 
round(100*prop.table( table( ifelse( dados_filtrados$HORAOBITO < 12, "Antes das 12h", "Depois das 12h") ) ) ,2)




# modificando a variavel SEXO
# head(dados_filtrados$SEXO)
dados_filtrados$SEXO <- factor(dados_filtrados$SEXO, levels = c(0, 1, 2), 
                                labels = c("Indefinido", "Masculino", "Feminino"))
head(dados_filtrados$SEXO)

prop.table( table(dados_filtrados$SEXO) )

# quero saber a quantidade de NA's
table(dados_filtrados$SEXO, useNA = "always")




# modificando a variavel ESC - escolaridade 
# head(dados_filtrados$ESC)
dados_filtrados$ESC <-  factor(dados_filtrados$ESC, 
                                labels = c("Nenhuma", "de 1 a 3 anos", "de 4 a 7 anos",
                                           "de 8 a 11 anos" , " de 12 anos e mais", "Ignorado"), 
                                ordered = T)

#head(dados_filtrados$ESC)
class(dados_filtrados$ESC)




# modificando a variavel ESC2010 - escolaridade 
#head(dados_filtrados$ESC2010)
dados_filtrados$ESC2010 <-  factor(dados_filtrados$ESC2010, 
labels = c("Sem escolaridade", "Fundamental I (1ª a 4ª série)", 
           "Fundamental II (5ª a 8ª série)", "Médio (antigo 2º Grau)", 
           "Superior incompleto", "Superior completo", "Ignorado"), 
ordered = T)

class(dados_filtrados$ESC2010)

table(dados_filtrados$ESC2010)


# quero mudar o nome das variaveis de escolaridade 

dados_filtrados <- dados_filtrados %>% 
                rename("ESCOLARIDADE" = "ESC", "ESCOLARIDADE_GRAUS" = "ESC2010")




# modificando a variavel RACA/COR
# head(dados_filtrados$RACACOR)
dados_filtrados$RACACOR <-  factor(dados_filtrados$RACACOR, 
                                levels = c(1, 2, 3, 4, 5),   
                                labels = c("Branca", "Preta", "Amarela",
                                           "Parda" , "indigina"))


table(dados_filtrados$RACACOR)

round(100*prop.table(table(dados_filtrados$RACACOR)), 2)


# visualizacao do conjunto de dados apos manipulacao

str(dados_filtrados)



# usando a função group_by


df_summary <- dados_filtrados %>%
  group_by(SEXO) %>%
  summarise(
    Minimo = min(IDADE, na.rm = TRUE),
    Media_Idade = round(mean(IDADE, na.rm = TRUE)),
    Mediana = median(IDADE, na.rm = TRUE),
    Maximo = max(IDADE, na.rm = TRUE),
    Contagem = n()
  )

View(df_summary)


# exportando o conjunto de dados manipulado no formato csv

write.csv2(dados_filtrados, "Dados_SIM_2022.csv", row.names = F)

```



