---
title: "Atividade Avaliativa"
subtitle: "Análise Estatística para Data Science"
author: "Ana Maria Alves da Silva"
date: "`r Sys.Date()`"
output:
  pdf_document:
    latex_engine: xelatex
  html_document: default

---

```{r setup, include=FALSE}
knitr::opts_chunk$set(echo = TRUE, warning = FALSE)
```

```{r libraries, echo=FALSE, warning = FALSE, message=FALSE}

library(readxl)
library(dplyr)
library(tidyr)
library(lubridate)

```

# Questão 1

Utilizando os comandos apresentados em aula e o banco de dados *dados_saude* determine os eventos:

  - A: a população indígena da região tem mais que 5000 e menos que 10000 habitantes;

  - B: o percentual (ou proporção) da população indígena que tomou a segunda dose ou dose única é maior que 75\% (ou 0.75) da população;


Calcule: $P(A)$, $P(B)$, $P(A\cup B)$ e $P(A\cap B)$.

## Solução:

1. Carregamento dos dados

Antes de responder aos itens solicitados, vamos realizar uma análise inicial dos dados. 
```{r , echo=TRUE}

df_saude <- read_excel(
              "/Users/anamaria/especializacao/modulo_5/atividade/dados_saude.xlsx")
print(df_saude)
```

Supondo que as colunas do dataframe seguem o mesmo padrão das colunas do mesmo dataframe vistas em aulas, temos:

- Colunas no conjunto de dados:

C1 : DSEI (Distritos Sanitários Especiais Indígenas);

C2: População Indígena (nº de indígenas por distrito);

C3: Dose 1 (nº de indígenas vacinados com a 1a dose);

C4: % Dose 1 (percentual de indígenas vacinados com a 1a dose);

C5: Dose 2 e Única (nº de indígenas vacinados com a 2a dose e dose
única);

C6: % Dose 2 e Única (percentual de indígenas vacinados com a 2a dose e
dose única);

C7: Dose 1 (3 a 4 anos): (nº de indígenas vacinados com a 1a dose com
faixa etária entre 3 e 4 anos);

C8: Dose 1 (5 a 17 anos): (nº de indígenas vacinados com a 1a dose com
faixa etária entre 5 e 17 anos);

C9: Dose 1 (\>18 anos): (nº de indígenas vacinados com a 1a dose com
faixa etária maior que 18 anos);

C10: Dose 2 (3 a 4 anos): (nº de indígenas vacinados com a 2a dose com
faixa etária entre 3 e 4 anos);

C11: Dose 2 (5 a 17 anos): (nº de indígenas vacinados com a 2a dose com
faixa etária entre 5 e 17 anos);

C12: Dose 2 (\>18 anos): (nº de indígenas vacinados com a 2a dose com
faixa etária maior que 18 anos);

C13: Reforço 1 (\> 18 anos): (nº de indígenas vacinados com a 1a dose de
Reforço com faixa etária maior que 18 anos);

- Renomeando as colunas para melhor entedimento

```{r, echo=TRUE}
colnames(df_saude) <- c('DSEI', 'Populacao_Indigena', 'Dose1', 'Percentual_Dose1', 
                  'Dose2_Unica', 'Percentual_Dose2_Unica', 'Dose1_3a4', 
                  'Dose1_5a17', 'Dose1_18+', 'Dose2_3a4', 'Dose2_5a17', 
                  'Dose2_18+', 'Reforco_18+')
``` 

- Tamanho do conjunto de dados:
```{r , echo=TRUE}
print(dim(df_saude))
```

- Verificando se é um dataframe:
```{r , echo=TRUE}
is_data_frame <- is.data.frame(df_saude)
print(is_data_frame)
```

- Verificando se há dados duplicados:
```{r}
duplicados <- duplicated(df_saude) 
ha_duplicados <- any(duplicados)
print(ha_duplicados)
```


Logo, nosso dataframe tem 13 colunas e 34 linhas. Além disso, não é há linhas duplicadas.

- Visualizando um resumo dos dados:
```{r , echo=TRUE}
summary_df <- summary(df_saude)
print(summary_df)
```


2. Determinando os eventos A e B
```{r, echo=TRUE}
# Evento A: população indígena entre 5000 e 10000
evento_A <- df_saude$Populacao_Indigena > 5000 & df_saude$Populacao_Indigena < 10000

# Evento B: percentual de segunda dose maior que 75%
evento_B <- df_saude$Percentual_Dose2_Unica > 0.75

```

3. Determinando as Probabilidades

```{r, echo=TRUE}
# População indígena total
populacao_total <- sum(df_saude$Populacao_Indigena)

# P(A)
P_A <- round(sum(df_saude$Populacao_Indigena[evento_A]) / populacao_total, 4)*100

# P(B)
P_B <- round(sum(df_saude$Populacao_Indigena[evento_B]) / populacao_total, 4)*100

# P(A \cup B)
P_A_union_B <- round(
                sum(
                    df_saude$Populacao_Indigena[evento_A | evento_B]
                    ) / populacao_total, 4
                )*100

# P(A \cap B)
P_A_intersection_B <- round(
                        sum(
                          df_saude$Populacao_Indigena[evento_A & evento_B]
                          ) / populacao_total, 4
                        )*100

cat("Probabilidade do evento A: ", P_A, "%", sep = "", "\n")
cat("Probabilidade do evento B: ", P_B, "%", sep = "", "\n")
cat("Probabilidade da união de A e B: ", P_A_union_B, "%", sep = "", "\n")
cat("Probabilidade da interseção de A e B: ", P_A_intersection_B, "%", sep = "", "\n")
```
# Questão 2
O banco de dados dados_vacinacao_sp.xls contém informações sobre a quantidade de vacinas contra COVID-
19 aplicadas, diariamente, em 2022, na cidade de São Paulo. Responda:

(a) obtenha um intervalo de confiança de 90% para a quantidade média de vacinas contra COVID-19
aplicadas, diariamente, em 2022, na cidade de São Paulo. Interprete o resultado.

(b) pode-se afirmar que a quantidade média diária de vacinas contra COVID-19 aplicadas em São Paulo, no ano de 2022, é igual a 30 mil doses, ao nível de significância de 5%? Ou seja

– H0 : A média de vacinas aplicadas diariamente em São Paulo em 2022 é igual a 30 mil
– H1: A média de vacinas aplicadas diariamente em São Paulo em 2022 é diferente de 30 mil
Interprete o resultado.

## Solução:

1. Carregamento dos dados

Antes de responder aos itens solicitados, vamos realizar uma análise inicial dos dados. 
```{r , echo=TRUE}

df_vacina_sp <- read_excel(
              "/Users/anamaria/especializacao/modulo_5/atividade/dados_vacinacao_sp.xls")
print(df_vacina_sp)
```

- Tamanho do conjunto de dados:
```{r , echo=TRUE}
print(dim(df_vacina_sp))
```

- Verificando se  é um dataframe:
```{r , echo=TRUE}
is_data_frame_2 <- is.data.frame(df_vacina_sp)
print(is_data_frame_2)
```

- Verificando se há dados duplicados:
```{r}
duplicados <- duplicated(df_vacina_sp) 
ha_duplicados <- any(duplicados)
print(ha_duplicados)
```

- Visualizando um resumo dos dados:
```{r , echo=TRUE}
summary_df_sp <- summary(df_vacina_sp)
print(summary_df_sp)
```

2. Cálculo da Média, Desvio Padrão e Tamanho da amostra

```{r}
media_doses <- mean(df_vacina_sp$`Total de Doses Aplicadas`)
desvio_padrao <- sd(df_vacina_sp$`Total de Doses Aplicadas`)
lenght_amostra <- nrow(df_vacina_sp)
cat("Média", media_doses, "\n")
cat("Desvio Padrão", desvio_padrao, "\n")
cat("Tamanho da Amostra", lenght_amostra, "\n")

```

3. Item(a) obtenha um intervalo de confiança de 90% para a quantidade média de vacinas contra COVID-19 aplicadas, diariamente, em 2022, na cidade de São Paulo. Para isso usaremos a função _t.test_.

```{r}
intervalo_conf <- t.test(df_vacina_sp$`Total de Doses Aplicadas`, conf.level = 0.90)
print(intervalo_conf$conf.int)
```

Com o resultado acima,  estamos 90% confiantes de que a média diária verdadeira de vacinas aplicadas em São Paulo durante 2022 está entre 26.240,23 e 30.973,99 doses.

4. Item (b) pode-se afirmar que a quantidade média diária de vacinas contra COVID-19 aplicadas em São Paulo, no ano de 2022, é igual a 30 mil doses, ao nível de significância de 5%? 

```{r, echo=TRUE}
# Definir a média hipotética
media_hipotetica <- 30000

# Realizar o teste t
teste_t <- t.test(df_vacina_sp$`Total de Doses Aplicadas`, mu = media_hipotetica)

# Exibir o resultado do teste t
print(teste_t)

# Interpretar o p-valor
if(teste_t$p.value < 0.05) {
  cat(
    "Rejeitamos a hipótese nula, H0. A média diária de vacinas é diferente de 30.000 doses.\n")
} else {
  cat(
    "Não rejeitamos a hipótese nula, H0. Não há evidências suficientes para afirmar\n 
    que a média diária de vacinas é diferente de 30.000 doses.\n")
}

```

A média diária observada é de 28.607 doses. O valor do teste t é -0,97, e o valor p é 0,332.

Como o valor p é maior que o nível de significância de 5% (0,05), não rejeitamos a hipótese nula H0. Isso significa que não temos evidências suficientes para afirmar que a quantidade média diária de vacinas aplicadas foi diferente de 30.000 doses.

# Questão 3
O Departamento de Monitoramento e Avaliação (DEMAS) da Secretaria de Informação e Saúde Digital
(SEIDIGI) desenvolveu em parceria com o Departamento de Imunização e Doenças Imunopreveníveis (DIMU) da Secretaria de Vigilância em Saúde e Ambiente (SVSA), um painel com dados sobre os imunizantes de COVID-19, [clique aqui](https://infoms.saude.gov.br/extensions/VACINOMETRO_COVID19/VACINOMETRO_COVID19.html).

As seguintes informações foram obtidas em 06/09/2024:

• Quilombolas vacinados com a primeira dose no Brasil: 604.329

• População quilombola no Brasil: 1.133.106

• Quilombolas vacinados com a primeira dose na região norte: 79.111

• População quilombola na região norte: 154.911

Responda:

(a) é possível afirmar que a proporção de quilombolas vacinados com a primeira dose na região norte do
Brasil é igual à proporção nacional? Considere o nível de significância de 5%. Interprete o resultado.

(b) obtenha um intervalo de confiança de 99% para a proporção de quilombolas vacinados no Brasil.
Interprete o resultado.

Obs.: para o cálculo das proporções de quilombolas vacinados na região norte ou no país, utilize 3 casas
decimais.

## Solução:


Observe que para essa questão foram fornecidos dados suficientes para que não seja necessário realizar a extração dos dados no link informado.

1. Item a:

Usaremos a função prop.test para realizar o teste de hipótese pois estamos com um problema de comparação de duas proporções, e este é o teste mais adequado para essa realizarmos esta comparação. 
```{r, echo=TRUE}
# Definir os dados
vac_norte <- 79111
pop_norte <- 154911
vac_br <- 604329
pop_br <- 1133106

# Proporções
prop_norte <- round(vac_norte / pop_norte, 3)
prop_br <- round(vac_br / pop_br, 3)
cat("Proporção norte", prop_norte)
cat("Proporção br", prop_br)

# Realizar o teste de proporção
resultado_teste <- prop.test(x = c(vac_norte, vac_br), 
                             n = c(pop_norte, pop_br), 
                             correct = FALSE)  

# Exibir os resultados
print(resultado_teste)

# Extrair o p-value
p_valor <- resultado_teste$p.value
cat("O p-valor é:", p_valor)

# Verificação com o nível de significância de 5%
if (p_valor < 0.05) {
  cat(" Rejeitamos a hipótese nula: as proporções são diferentes.")
} else {
  cat(" Não rejeitamos a hipótese nula: as proporções são iguais.")
}
```

Ou seja, ao rejeitarmos a hipótese nula temos que a proporção de vacinados na região norte é significativamente diferente da proporção nacional.

2. Item b

Usaremos a função a função binom.test para construir o intervaloc com 99% confiança para a proporção de quilombolas vacinados. Pois estamos lidando com um problema binomial no qual desejamos determinar o intervalo de confiança para uma proporção.

```{r, echo=TRUE}
# Realizar o teste binomial para obter o intervalo de confiança de 99%
resultado_teste <- binom.test(vac_br, pop_br, conf.level = 0.99)

# Extrair o intervalo de confiança
intervalo_conf <- round(resultado_teste$conf.int, 3)

# Exibir o intervalo de confiança
cat("Intervalo de confiança de 99%:", intervalo_conf, "\n")
```

O intervalo de confiança de 99% para a proporção de quilombolas vacinados no Brasil é aproximadamente 53.2% a 53.5%. Isso significa que, com 99% de confiança, podemos afirmar que a proporção verdadeira de quilombolas vacinados no Brasil está entre 53.2% e 53.5%.

