---
title: "Atividade Avaliativa"
author: "Aluno de Oliveira da Silva"
date: "`r Sys.Date()`"
output:
  pdf_document: default
  html_document: default
---

```{r setup, include=FALSE}
knitr::opts_chunk$set(echo = TRUE)
```

## Análise de Dado do SINAN

Nesta atividade estão sendo analisados os dados de Febre de Chikungunya de Goiás, do Maranhão e do Brasil. Os dados foram obtidos do site do SINAN, e são carregados com os vetores abaixo.


```{r dados_goias, echo=TRUE}

dados_goias <- c(2017,NA,23,15,27,35,55,
                269,238,29,17,18,5,
               2018,NA,8,6,24,30,46,
                221,165,19,12,12,3,
               2019,NA,4,11,14,30,29,
                148,106,13,7,17,3,
               2020,NA,18,6,16,11,16,
                115,71,13,6,5,3,
               2021,3,22,15,32,38,51,
                367,372,50,34,37,14,
               2022,NA,60,107,180,258,289,
                1929,2476,389,332,342,101,
               2023,1,35,80,130,187,269,
                1445,1369,222,170,181,61,
               2024,1,43,125,240,328,491,
                2477,2799,508,429,535,244)

```

```{r dados_maranhao, echo=TRUE}

dados_maranhao <- c(2017,NA,159,179,402,581,775,
                      3063,1863,305,250,305,117,
                    2018,NA,44,30,37,40,84,
                      365,251,32,25,51,15,
                    2019,NA,33,66,79,112,88,
                      360,186,24,16,21,4,
                    2020,NA,26,18,28,27,23,
                      75,40,6,2,5,2,
                    2021,1,28,33,29,20,19,
                      69,55,8,9,5,3,
                    2022,5,154,144,245,275,235,
                      1183,915,129,96,105,32,
                    2023,1,78,120,267,302,260,
                      1453,1266,207,159,203,81,
                    2024,NA,28,75,89,85,101,
                      480,335,51,39,43,15)

```

```{r dados_brasil, echo=TRUE}
dados_brasil <- c(2017,66,3346,4976,9930,13999,18984,
                    91150,69186,11401,9123,10826,4704,
                  2018,27,1715,2514,4376,6060,8301,
                    41701,36162,6306,4705,5176,1722,
                  2019,91,2226,3528,6741,9016,11645,
                    62033,54629,10042,7678,7975,2895,
                  2020,55,1820,1874,3757,4724,5577,
                    36982,33253,4878,3573,3972,1606,
                  2021,89,1789,3329,5554,6430,7189,
                    45081,40969,6212,4791,5482,2060,
                  2022,99,3723,6918,12126,15108,16824,
                    96867,83007,12675,9670,12032,4873,
                  2023,74,2352,5684,10986,14309,16772,
                    85526,73568,12268,9817,11524,4894,
                  2024,53,1850,5064,9715,12573,15512,
                    72253,66695,12289,9881,11574,4680)

```

## Matrizes de dados (Item 1)
<!-- Item 1. Montar 3 matrizes dos dados de Goiás, Maranhão e Brasil, respectivamente, em que, as colunas conterão os dados de faixa etária, descartando-se a coluna Ano de notificacao, e Em branco/IGN. -->

### **Goiás**

```{r echo=FALSE}

```

### **Maranhão**

```{r echo=FALSE}

```

### **Brasil**

```{r echo=FALSE}

```

## Vetores de totais

<!-- Item 2. Desenvolver comandos e gerar vetores de totais por ano, e por faixa etária para cada conjunto de dado. Assim, serão gerados 6 vetores  (2 para cada área geográfica).  -->

### Goiás

#### Por ano

```{r echo=FALSE}

```


#### Por faixa etária

```{r echo=FALSE}

```

### Maranhão

#### Por ano

```{r echo=FALSE}

```


#### Por faixa etária

```{r echo=FALSE}

```

### Brasil

#### Por ano

```{r echo=FALSE}

```


#### Por faixa etária

```{r echo=FALSE}

```

## Novas matrizes de dados
<!-- Item 3. Desenvolver comandos para concatenar os vetores de totais por ano nas matrizes de dados, para que os dados passem a ter uma coluna de totais por ano (*lembra da função cbind?*).  -->

### **Goiás**

```{r echo=FALSE}

```

### **Maranhão**

```{r echo=FALSE}

```

### **Brasil**

```{r echo=FALSE}

```

## Matriz de faixa de áreas geográficas X Faixas etárias
<!-- Item 4. Desenvolver comandos para concatenar os vetores de totais por faixa etária para formar uma matriz em que as linhas são as áreas geográficas (**Goiás, Maranhão e Brasil**). -->

```{r echo=FALSE}

```

## Matrízes nomeadas
<!-- Item 5. Desenvolver comandos e para dar nome às linhas e colunas das matrizes de dados (*lembra das funções rownames e colnames?*), em que as linhas e colunas representarão o ano de notificação e faixa etária, respectivamente (*Não se esqueça da coluna de totais!*). -->

### Goiás
```{r echo=FALSE}

```

### Maranhão
```{r echo=FALSE}

```

### Brasil
```{r echo=FALSE}

```

## Questões a serem respondidas (Item 6.)
### Qual é o percentual do Brasil para cada faixa etária em Goiás e no Maranhão?

#### Goiás
```{r echo=FALSE}

```

#### Maranhão
```{r echo=FALSE}

```

### Qual é a faixa etária com o maior número de casos em Goiás, Maranhão e no Brasil?
Você pode exibir os dados individuais por campo ou resumidos em uma tabela!

#### Goiás
```{r echo=FALSE}

```

#### Maranhão
```{r echo=FALSE}

```

#### Brasil
```{r echo=FALSE}

```

### Qual é o ano com o maior número casos em Goiás, Maranhão e no Brasil?
Você pode exibir os dados individuais por campo ou resumidos em uma tabela!

#### Goiás
```{r echo=FALSE}

```

#### Maranhão
```{r echo=FALSE}

```

#### Brasil
```{r echo=FALSE}

```
