---
title: "Curso de Especialização em *Data Science* e Estatística Aplicada\n
       Módulo IV - **Análise de Dados Categorizados**"
author: "Prof. Dr. Márcio Augusto Ferreira Rodrigues"    
date: "21/05/2025"
output: pdf_document
---

# Instruções

\begin{itemize}
\item O desenvolvimento desta atividade deve ser realizada de forma individual ou em dupla.
\item Deve-se completar o arquivo Rmd enviado na atividade.
\item É necessário devolver o arquivo em Rmd e em pdf.
\item Valor da atividade: 10 pontos.
\end{itemize}


# Descrição da atividade 

Um estudo desenvolvido pela Profa. Denise Gonçalves, do Departamento de Otorrinolaringologia da UFMG, teve como interesse a ocorrência de manifestações otorrinolaringológicas em pacientes HIV positivos. Neste estudo, 112 pacientes foram acompanhados no período de março de 1993 a fevereiro de 1195, sendo 91 HIV positivo e 21 HIV negativo. A classificação quanto à infecção pelo HIV seguiu os critérios Do _Center for Disease Control_ (CDC, 1987), sendo ela: HIV soronegativo ( não possui o HIV), HIV soropositivo assintomático (possui o vírus mas não desenvolveu o quadro clínico de AIDS),  com ARC (_Aids Related Complex_: apresenta baixa imunidade e outros indicadores clínicos que antecedem o quadro clínico de AIDS ), ou AIDS (apresenta infecções oportunistas que definem AIDS).


As Covariáveis medidas no estudo  são:

- **id** : Idade do Paciente (medida em anos);

- **sex**: Sexo do Paciente (0 se Masculino e 1  se Feminino)

- **grp**: Grupo de Risco (1 se HIV Soronegativo, 2  se HIV Soropositivo Assintomático, 3 se ARC e 4 se AIDS)

- **ats**: Atividade Sexual (1 se Homossexual, 2 se Bissexual e 3 se Heterossexual)

- **ud**: Uso de Droga Injetável (1 se Sim e 2 se Não)

- **ac**: Uso de Cocaína por Aspiração (1 se Sim e 2 se Não)

***

**Questão 1** Faça a leitura do conjunto de dados *aids.txt* e formate as variáveis **sex**, **grp**, **ats**, **ud** e **ac** para fator.

***
**Questão 2** Faça as seguintes análises: 

(i) Construa a tabela de contigência entre as variáveis **sex** e **ud**.

(ii) Verifique se existe associação entre as variáveis **sex** e **ud**.

(iii) Determine  a razão de chances (Odds ratio) entre as variáveis **sex** e **ud**. Interprete os resultados.


***
**Questão 3** Faça as seguintes análises: 

(i) Construa a tabela de contigência entre as variáveis **ud** e **grp**.

(ii) Verifique se existe associação entre as variáveis **ud** e **grp**.

(iii) Determine as razão de chances (Odds ratio) entre as variáveis **sex** e **ud**. Interprete os resultados.

***
**Questão 4** Utilizando as covariáveis **id**, **sex**, **grp**, **ats**, **ud** e **ac**, e o modelo de regressão logística, responda: 

(i) Faça o ajuste do modelo de regressão logística, considerando a variável **cens** como variável resposta e todos os efeitos principais de todas as  covariáveis. 

(ii) Avalie a qualidade do modelo ajustado

(iii) Avalie a predição do modelo ajustado utilizando a curva ROC. 

(iv) interprete os resultados do modelo ajustado. 

***
# Gabarito 

## Questão 1

```{r}

```

***
## Questão 2

### (i)

```{r, message=FALSE}

```

### (ii) 

```{r}

```


> 


### (iii)

> 


***

## Questão 3

### (i)

```{r, message=FALSE}


```


### (ii) 


```{r}

```


> 

### (iii) 


```{r, message=FALSE}

```

>
 

***
## Questão 4

### (i)


```{r}

```



### (ii)


```{r}


```



> 


### (iii)

```{r, message=FALSE}
 

```

> 

### (iv)


```{r}

```
> 
  

