---
title: "Atividade Avaliativa"
subtitle: "Estatística descritiva para Data Science"
author: "Ana Maria Alves da Silva"
date: "`r Sys.Date()`"
output:
  pdf_document: default
  html_document: default
---

```{r setup, include=FALSE}
knitr::opts_chunk$set(echo = TRUE, warning = FALSE)
```

```{r libraries, echo=FALSE, warning = FALSE, message=FALSE}

library(readxl)
library(dplyr)
library(tidyr)
library(lubridate)

```

## Manipulção Preliminar e Tratamento de Dados

*Observação:* Antes de realizar qualquer manipulação nos dados para responder o item solicitado é necessário carregar os dados e realizar a limpeza desses dados que serão utilizados ao longo dessa atividade. Como eles estão em formato csv, iremos utilizar a função _read_csv_. 

1.  Carregando os dados:

```{r}
setwd <- "/Users/anamaria/especializacao/modulo_4/atividade"
df <- read.csv("SG_UFGO_16_07_24.csv", sep = ";")
dim(df)
```
2. Verificando se há dados duplicados:
```{r}
duplicados <- duplicated(df) 
ha_duplicados <- any(duplicados)
print(ha_duplicados)
```
3. Note que o conjunto de dados contém 255.647 observações e 64 variáveis e não há dados duplicados. No entanto, após análise dos itens solicitados e de acordo com do dicionário de dados verificamos que precisamos apenas das colunas: 

- profissionalSaude
- racaCor
- codigoRecebeuVacina
- sexo
- classificacaoFinal
- idade
- dataNotificação
- sintomas
- evolucaoCaso

Além disso, precisaremos apenas dos dados correspondentes ao ano de 2024 pois ao análisar o conjunto de dados previamente verificamos que há datas de notificação que não correspondem ao ano de 2024.

```{r}

# Filtragem dos dados para apenas considerar o ano de 2024
library(lubridate)
library(dplyr)
df <- df %>% mutate(dataNotificacao = ymd(dataNotificacao))
df_2024 <- df %>% filter(year(dataNotificacao) == 2024)
dim(df_2024)

# Filtragem para obtermos apenas as colunas seleciondas com os dados de 2024
var_selecionadas <- c('profissionalSaude', 'racaCor', 'codigoRecebeuVacina', 
                      'sexo', 'classificacaoFinal', 'idade', 
                      'dataNotificacao', 'sintomas', 'evolucaoCaso')


df_2 <- df_2024[, var_selecionadas]
dim(df_2)
```

Dessa forma, nosso conjunto de dados ficou com 172713 observações e 9 colunas.

4. Visualizando um resumo dos dados:
```{r , echo=TRUE}
summary_df <- summary(df_2)
print(summary_df)
```
Note que através do resumo dos dados podemos ver que as colunas codigoRecebeuVacina e idade são númericas e ambas possuem valores ausentes que serão tratados posteriormente. Além disso podemos validar que na coluna dataNotificacao temos apenas dados referente ao ano de 2024 pois a mesma possui valor mínimo de 2024-01-01 e valor máximo de 2024-07-14.

5. Criando os fatores de algumas da variáveis (colunas) categóricas e adicionando os respectivos labels. Para isso, usaremos a função _factor_.

- Profissional da Saúde
```{r}
table(df_2$profissionalSaude)
df_2$profissionalSaude <- factor(df_2$profissionalSaude, levels = c("Não", "Sim"),
                            labels = c("Não", "Sim"),
                           ordered = FALSE)
table(df_2$profissionalSaude)
```

- Recebeu Vacina

```{r}
table(df_2$codigoRecebeuVacina)
df_2$codigoRecebeuVacina <- factor(df_2$codigoRecebeuVacina, levels = c(1, 2, 3),
                            labels = c("Sim", "Não", "Ignorado"),
                            ordered = FALSE)
table(df_2$codigoRecebeuVacina)

```
- Classificação Final
```{r}
table(df_2$classificacaoFinal)
df_2$classificacaoFinal <- factor(df_2$classificacaoFinal, 
    levels = c("Confirmado Laboratorial", "Síndrome Gripal Não Especificada", 
               "Confirmado Clínico-Epidemiológico", "Confirmado por Critério Clínico", 
               "Confirmado Clínico-Imagem", "Descartado"),
    labels = c("Confirmado Laboratorial", "Síndrome Gripal Não Especificada", 
               "Confirmado Clínico-Epidemiológico", "Confirmado por Critério Clínico", 
               "Confirmado Clínico-Imagem", "Descartado"),
    ordered = FALSE)
table(df_2$classificacaoFinal)

```
- Evolução do Caso
```{r}
table(df_2$evolucaoCaso)
df_2$evolucaoCaso <- factor(df_2$evolucaoCaso, 
    levels = c("Cancelado", "Ignorado", "Em tratamento domiciliar", 
               "Internado em UTI", "Internado", "Óbito", "Cura"),
    labels = c("Cancelado", "Ignorado", "Em tratamento domiciliar", 
               "Internado em UTI", "Internado", "Óbito", "Cura"),,
    ordered = FALSE)
table(df_2$evolucaoCaso)

```
## Itens - Parte I 

### Item 1 - Faça uma tabela de frequências e responda à seguinte pergunta: Qual a porcentagem dos profissionais da saúde com notificações de suspeita de Covid-19 no ano de 2024 no Estado de Goiás? Utilize duas casas decimais.

*Solução:*
Para responder essa pergunta, será necessário analisar a quantidade de profissionais da saúde com suspeita de covid em relação a quantidade total de pessoas com suspeita de covid, observe que na construção do nosso dataframe já relizamos a filtragem referente ao dados do ano de 2024 no Estado de Goiás. Para isso, será necessário criarmos tabela de frequência absoluta no R, cuja função utilizada é a _table_ e a tabela de frequência relativa no R, a função utilizada é a _prop.table_ que deve ser aplicada à uma tabela de frequência absoluta.

```{r}
# Verificando se há valores ausentes:
tamanho <- length(df_2$profissionalSaude)
soma <- sum(table(df_2$profissionalSaude))
print(tamanho - soma)

#Frequencia Absoluta:
freq_saude <- round(table(df_2$profissionalSaude),4)
print(freq_saude)

#Frequencia Relativa:
freq_saude_relativa <- round(prop.table(table(df_2$profissionalSaude)),4)
print(freq_saude_relativa)
```

Logo, a porcentagem dos profissionais da saúde com notificações de suspeita de Covid-19 no ano de 2024 no Estado de Goiás é de 1,04%. 

Ps. Optei por fazer o arredondamento com 4 casas decimais para que a porcentagem tivesse 2 casas decimais. Caso usassemos o arredondamento com 2 casa, a porcentagem equivalente seria 1% referente a sim para Recebeu Vacina e 99% para não na variável Recebeu Vacina.

### Item 2 - Faça uma tabela de frequências e responda à seguinte pergunta: Qual é o sexo que apresenta o maior número de notificações de suspeita de Covid-19 no ano de 2024 no Estado de Goiás?

*Solução:*

A solução é similar ao que foi feito no item anterior, no entanto será necessário calcular apenas a tabela de frequência absoluta.

```{r}
# Verificando se há valores ausentes:
tamanho_s <- length(df_2$sexo)
soma_s <- sum(table(df_2$sexo))
print(tamanho_s - soma_s)

#Frequencia Absoluta:
freq_sexo <- round(table(df_2$sexo),2)
print(freq_sexo)
```

O Sexo com o maior número de notificações de suspeita de Covid-19 no ano de 2024 no Estado de Goiás é o sexo Feminino, com 101776 suspeitas.

### Item 3 - Faça uma tabela de frequências e responda à seguinte pergunta: Qual a raça que apresenta a maior proporção de notificações de suspeita de Covid-19 no ano de 2024 no Estado de Goiás? Utilize quatro casas decimais. 
*Solução:*

Similarmente ao que foi feito no item 1, será necessário calcular a tabela de frequencia absoluta e relativa referente a coluna racaCor em nosso dataframe mas será necessário realizar um ajuste na função _round_ para termos 4 casas decimais.

```{r}
# Verificando se há valores ausentes:
tamanho_s <- length(df_2$racaCor)
soma_s <- sum(table(df_2$racaCor))
print(tamanho_s - soma_s)

#Frequencia Absoluta:
freq_racaCor <- round(table(df_2$racaCor),4)
print(freq_racaCor)

#Frequencia Relativa:
freq_racaCor_relativa <- round(prop.table(table(df_2$racaCor)),4)
print(freq_racaCor_relativa)
```

Portanto, a Raça que apresenta a maior proporção de notificações de suspeita de Covid-19 no ano de 2024 no Estado de Goiás é a Parda, com 44.47% das suspeitas.

### Item 4 - Faça um gráfico em setores para a variável “recebeu vacina” (codigoRecebeuVacina) das notificações de suspeita de Covid-19 no ano de 2024 no Estado de Goiás. Utilize a frequência relativa em porcentagem. Além disso, responda: Qual é a categoria mais frequente nas notificações? Para o gráfico, adicione os nomes das categorias e as porcentagens como rótulos. Utilize uma casa decimal.

*Solução:* 

Observe que no início desta atividade realizamos algumas limpezas e análises inicias nos dados. Em uma dessas etapas realizamos a categorização das variáveis categoricas e percebemos que a variável “recebeu vacina” não possui informações referente a categoria Ignorado, portanto, para realizar a construção do gráfico de setores, consideraremos apenas os casos no qual os dados são diferentes de ignorados.

Para realizar a construção do gráfico solicitado, usaremos a função _table_ e _round_, já calculando a porcentagem referente a cada categoria e usaremos a função _pie_ para construir o gráfico solicitado.

Para a esssa questão, optei em não exibir o código mas o mesmo se encontra no arquivo markdown que gerou este pdf.
```{r echo=FALSE, warning = FALSE, message=FALSE, out.width="80%", fig.align='center'}
# Salvando as porcentagens em uma variável:
porc_vacina <- round(100*prop.table(table(df_2$codigoRecebeuVacina)),1)

# Removendo a categoria "Ignorado" do vetor porc_vacina
porc_vacina <- porc_vacina[names(porc_vacina) != "Ignorado"]

# Criando os rótulos: valor porcentagem + símbolo % :
rotulos1.porc_vacina <- paste(porc_vacina, "%", sep = "")

# Adicionando rótulos aos setores e legenda ao gráfico: 
library(RColorBrewer)  
cores.especiais <- brewer.pal(3, "Paired")  
pie(porc_vacina, 
    main = "Informações Sobre Vacinados",  
    col = cores.especiais,                       
    labels = rotulos1.porc_vacina)                
legend(1, 1, names(porc_vacina), col = cores.especiais, pch = 15)  

```

Portanto, a categoria sim - que significa que a pessoa recebeu vacina - é a mais frequente, com 86,4% das observações, nos dados de suspeita de Covid-19 no ano de 2024 em Goiás.

### Item 5 - Faça um gráfico em barras para a variável “classificação final” (classificacaoFinal) das notificações de suspeita de Covid-19 no ano de 2024 no Estado de Goiás. Utilize a frequência absoluta (em centenas de notificações). Além disso, analisando o gráfico, responda: Qual é a classificação mais frequente?
*Solução:*

Usaremos a função _barplot_ para criar esse gráfico. Além disso, também usaremos a função _brewer_ para mudar as cores do gráfico em questão, a função _sort_ para ordenar em ordem decrescente. Optaremos por omitir o código que gerou a imagem.

```{r echo=FALSE, warning = FALSE, message=FALSE, out.width="80%", fig.align='center'}

frequencia_classificacao <- table(df_2$classificacaoFinal)

# Convertendo a frequência para centenas de notificações
frequencia_centenas <- frequencia_classificacao / 100
frequencia_centenas <- sort(frequencia_centenas, decreasing = TRUE)
# Definindo as cores para o gráfico
cores <- brewer.pal(length(frequencia_centenas), "Paired")

par(mar = c(5, 5, 4, 2) + 0.1)  
par(oma = c(0, 0, 0, 1))  
# Criando o gráfico de barras
barplot(frequencia_centenas,
        main = "Notificações de Suspeita de Covid-19 em Goiás (2024)",
        xlab = "Classificação Final",
        ylab = "Frequência (em centenas de notificações)",
        col = cores,
        las = 1,      
        cex.names = 1 
)

legend("topright", 
       #inset = c(-0.3, 0),
       legend = names(frequencia_classificacao), 
       fill = cores, 
       title = "Classificação Final")


```

Portanto, a categoria Confirmado Laboratorial  é a mais frequente nos dados de suspeita de Covid-19 no ano de 2024 em Goiás.


### Item 6 - Faça um histograma para a idade (em anos) das pessoas que tiveram notificações de suspeita de Covid-19 no ano de 2024 no Estado de Goiás. Utilize a densidade de frequência e classes de amplitude 10 (com a primeira iniciando na idade 0). Além disso, analisando o gráfico, responda: Qual é a faixa etária mais frequente?
*Solução:* 
Usaremos a função _hist_ para criar o histograma solicitado, _seq_ para definir os limites das classes e _lines_ para inserir uma linha de desnsidade.

```{r, echo=FALSE, warning = FALSE, message=FALSE, out.width="80%", fig.align='center'}
idade_max <- max(df_2$idade, na.rm = TRUE)

# Definindo os limites das classes com um valor ligeiramente maior que a idade máxima
breaks <- seq(0, idade_max + 10, by = 10)

# Criando o histograma com densidade de frequência
hist(df_2$idade, 
     breaks = breaks, 
     freq = FALSE, 
     main = "Distribuição de Idade das Notificações de Suspeita de Covid-19 em Goiás",
     xlab = "Idade (em anos)",
     ylab = "Densidade de Frequência",
     col = "lightblue",
     border = "darkblue")

# Adicionando linhas de densidade
lines(density(df_2$idade, na.rm = TRUE), col = "blue", lwd = 2)
hist_data <- hist(df_2$idade, breaks = breaks, plot = FALSE)
idade_mais_frequente <- hist_data$mids[which.max(hist_data$density)]
cat("A idade mais frequente é" , idade_mais_frequente, "anos.\n")
```
## Itens - Parte II

### Item 7 - Faça um sumário com as principais medidas resumo (média, mediana, mínimo, máximo, primeiro e terceiro quartil) da variavél idade. Além disso, calcule o desvio padrão e o coeficiente de variação para a variável idade.

*Solução:*

Inicialmente, podemos obter algumas das principais medidas solicitadas usando a funçao _summary_.
```{r, warning = FALSE, message=FALSE}
resumo_idade <- summary(df_2$idade)
print(resumo_idade)
```

Observe que há vários valores ausentes, optaremos por omiti-los usando a função _na.omit_.
```{r, warning = FALSE, message=FALSE}

idade_na <- na.omit(df_2$idade)
resumo_idade_2 <- summary(idade_na)
print(resumo_idade_2)
```

Agora, vamos calcular o desvio padrão e o coeficiente de variação. Para o desvio padrão, utilizaremos a função _sd_, mas poderiamos calcular o desvio padrão através da raiz quadrada da variancia. Optei por realizar um arredondamento de 2 casas decimais.

```{r, warning = FALSE, message=FALSE}
desvio_idade <- round(sd(idade_na),2)
cat("Usando a função sd: ",desvio_idade, "\n")

checking_desvio <- round(sqrt(var(idade_na)),2)
cat("Usando a raiz quadrada da variancia: ",checking_desvio)
```

Embora não haja uma função específica para o cálculo do coeficiente de variação no R sabemos que o coeficiente de variação é uma medida de dispersão relativa que é obtido dividindo o desvio padrão pela média e multiplicando por 100, para que o valor fique em porcentagem. Vamos fazer esse cálculo.
```{r, warning = FALSE, message=FALSE}
cv_idade <- round((desvio_idade / mean(idade_na))*100, 2)

cat("O Coeficiente de Variação é: ", cv_idade,"%.")
```

### Item 8 - Qual foi o sintoma mais frequente (moda da variável sintoma) registrado entre as notificações de suspeita de Covid-19 no ano de 2024 no Estado de Goiás?

*Solução:* 
Para obtermos a moda, basta utilizarmos a função _mfv_ do pacote modeest.

```{r, warning = FALSE, message=FALSE}
library(modeest)  
moda_sintoma <- mfv(df_2$sintomas, na_rm = TRUE)
cat("O sintoma mais frequente foi:", moda_sintoma)
```

### Item 9 - Faça um boxplot da variável idade e responda: existem idades discrepantes (outliers) na amostra?

*Solução:* Utilizaremos a função _boxplot_ e a variável idade desconsiderando os valores ausentes.

```{r, out.width="80%", fig.align='center'}
boxplot(idade_na,
        main='Idade',                  
        ylab='Idade (anos)',                  
        col = "lightblue",                          
        border = "darkblue")
```

O boxplot acima mostra uma distribuição de dados centrada em 30 anos, com a maioria dos dados variando entre 20 e 40 anos. A distribuição parece simétrica pois a mediana está aproximadamente no centro do retângulo (30 anos), e não há sinais de outliers significativos. Observe que os dados estão de acordo com o resumo que fizemos no item 7 dessa atividade.

### Item 10 - Faça uma tabela cruzada para as variáveis “evolução do caso” (evolucaoCaso) e “recebeu vacina” (codigoRecebeuVacina), utilizando frequências relativas pelo total da coluna (utilize 4 casas decimais para a proporção). Exclua valores ausentes (NA’s) e Ignorados de ambas as variáveis. Responda: Do total de pessoas que tomaram vacina, qual a porcentagem de pessoas que foram internadas em UTI? E considerando o total de pessoas que não tomaram vacina, qual porcentagem foram internadas em UTI?

*Solução:* 

Para fazer a tabela cruzada, usaremos a biblioteca gmodels e a função _CrossTable_. Antes, iremos filtrar os dados para remover os Na's e Ignorados. E como queremos o total de pessoas que tomaram vacina, utilizaremos prop.c = TRUE pois retorna a proporção em relação as colunas.
```{r}
library(gmodels) 
dados_filtrados <- subset(df_2, 
                          !is.na(evolucaoCaso) & !is.na(codigoRecebeuVacina) & 
                          evolucaoCaso != "Ignorado" & codigoRecebeuVacina != "Ignorado")

# Criar a tabela cruzada com frequências relativas
CrossTable(dados_filtrados$evolucaoCaso, dados_filtrados$codigoRecebeuVacina,
           prop.r = FALSE, 
           prop.t = FALSE, 
           prop.chisq = FALSE, 
           prop.c = TRUE, 
           digits = 4)

```
Logo, do total de pessoas que tomaram vacina, 0,01% foram internadas em UTI e  considerando o total de pessoas que não tomaram vacina 0,01% foram internadas em UTI. 

### Item 11 - Faça um gráfico de colunas justapostas para as variáveis raça (racaCor) e sexo. Exclua valores ausentes (NA’s) e Ignorados de ambas as variáveis. Utilize a frequência relativa porcentagem para o eixo y do gráfico. Responda: qual a categoria com maior frequência conjunta dentre as notificações de suspeita de Covid-19 no ano de 2024 no Estado de Goiás?

*Solução:* 
Com base no gráfico abaixo, a categoria com maior frequência conjunta dentre as notificações de suspeita de Covid-19 no ano de 2024 no Estado de Goiás é a Parda.

Para gerar o gráfico filtramos para remover os "Ignorados", usamos a função _table_  e _prop_table_ para gerar as frequencias. Após essas tratativas, usamos a função _barplot_ para criar o  gráfico de colunas justapostas solicitados. Optamos por omitir o código.

```{r echo=FALSE, warning = FALSE, message=FALSE, out.width="80%", fig.align='center'}
options(scipen = 999)
#Excluindo a categoria Ignorado:
dados_aux <- df_2[((df_2$racaCor!="Ignorado") & (df_2$sexo !="Ignorado")),]
tab1 <- table(dados_aux$sexo, dados_aux$racaCor)
tab1
tab2 <- round(100*prop.table(tab1),2)
tab2

# Criar o gráfico de colunas justapostas
b <- barplot(tab2, 
        beside = TRUE,                                 
        legend = TRUE,                                   
        col=c("lightblue", "DarkBlue"),    
        main = "Distribuição por Raça e Sexo",
        xlab = " ",
        ylab = "Frequência Relativa (%)",
        ylim = c(0, max(tab2)+20))
text(x = b, y=tab2 + 1.2, labels=paste0(round(tab2, 2), "%"), cex =0.7)
```

### Item 12 - Faça um box-plot comparativo das variáveis idade e sexo e comente a respeito da dispersão e da idade mediana dos dois grupos.

*Solução:*

Optamos por omitir o código que gerou o gráfico abaixo. Fizemos a filtragem dos dados para remover os dados correspondentes a "Ignorados" e utilizamos a função _boxplot_.

```{r echo=FALSE, warning = FALSE, message=FALSE, out.width="80%", fig.align='center'}
df_12 <- df_2[(df_2$sexo !="Ignorado") 
                & is.na(df_2$sexo) == FALSE & is.na(df_2$idade) == FALSE,]

# Criar o box-plot comparativo
boxplot((df_12$idade)~df_12$sexo,
        main = "Box-Plot Comparativo de Idade por Sexo",
        xlab = "Sexo",
        ylab = "Idade",
        col = c("lightblue", "darkblue"),
        border = "black"
        )
```

Com base no gráfico acima, observamos que não há outliers significativos, o que sugere que as idades dos indivíduos dentro do sexo Feminino e Masculino estão relativamente próximas entre si. Além disso, observamos que a mediana do sexo feminino, superiormente próxima de 30 anos, é ligeiramente maior do que a do sexo Masculino que está ligeiramente abaixo de 30 anos.
