---
title: 'Tópicos de Amostragem: 3ª Atividade Prática'
author: "Prof. Dr. Fabiano F. T. dos Santos"
date: "2024-12-02"
output:
  html_document:
    df_print: paged
header-includes:
- \usepackage{array}
- \usepackage{longtable}
- \usepackage[brazil]{babel}
---

Estimação da Média Populacional

\vspace{0.5cm}

Considere o conjunto de dados referente aos nascidos vivos Dataframe_AulaFabiano.csv. O interesse é estimar o peso médio dos nascidos em 2024. Para isso, precisamos dimensionar uma amostra.

\vspace{0.5cm}

```{r}

#Função para calcular o tamanho amostral

calcular_tamanho_amostral <- function(varpop, B, z_alpha = 1.96) {
n <- (varpop) / (B / z_alpha)^2  # Cálculo do tamanho da amostra
return(ceiling(n))  # Retorna o valor arredondado para o inteiro superior
}

# Parâmetros fornecidos no exemplo

varpop <- 313735.1  # Proporção estimada de 30%

B <- 100   # Erro máximo desejável

z_alpha <- 1.96  # Valor crítico para 95% de confiança

# Calcular o tamanho amostral

tamanho_amostral <- calcular_tamanho_amostral(varpop, B, z_alpha)

# Exibir o resultado

print(paste("Tamanho amostral necessário:", tamanho_amostral))
```
\vspace{0.5cm}

Carregando o arquivo Dataframe_AulaFabiano

\vspace{0.5cm}

```{r}

library(readr)
dados_AulaFabiano <- read_delim("D:/Especialização/Atividades em sala/Atividades práticas Fabiano/Dataframe_AulaFabiano.csv", delim = ";", escape_double = FALSE, trim_ws = TRUE)

head(dados_AulaFabiano)

dim(dados_AulaFabiano)

attach(dados_AulaFabiano)

```

\vspace{0.5cm}

Coleta da amostra da variável "PESO"

\vspace{0.5cm}

```{r}
amostrapeso=with(dados_AulaFabiano,sample(PESO,121,replace=T))

print(amostrapeso)
```
\vspace{0.5cm}

Cálculo do peso médio amostral 

\vspace{0.5cm}

```{r}
mean(amostrapeso)

round(mean(amostrapeso), 1)
```
Cálculo da variância amostral

```{r}
var(amostrapeso)
```

```{r}

#Função para calcular o intervalo de confiança para a média populacional

mediaamostral<-mean(amostrapeso)
varamostral<-var(amostrapeso)
z_alpha<-1.96
namostra<-tamanho_amostral
erroamostral<-z_alpha*sqrt(varamostral/namostra)
limiteinferior<-mediaamostral-erroamostral
round(limiteinferior, 1)
limitesuperior<-mediaamostral+erroamostral
round(limitesuperior, 1)
cat("(", round(limiteinferior, 1), ",", round(limitesuperior, 1), ")\n")
```
\vspace{0.5cm}

Cálculo do peso médio populacional

\vspace{0.5cm}

```{r}
names(dados_AulaFabiano)

sum(is.na(dados_AulaFabiano$PESO))

mean(dados_AulaFabiano$PESO, na.rm = TRUE)

round(mean(dados_AulaFabiano$PESO, na.rm = TRUE), 1)
```
\vspace{0.5cm}

Cálculo da variância populacional

\vspace{0.5cm}

```{r}
var(dados_AulaFabiano$PESO, na.rm = TRUE)
```







