---
title: 'Tópicos de Amostragem: 4ª Atividade Prática'
author: "Prof. Dr. Fabiano F. T. dos Santos"
date: "2024-12-02"
output:
  html_document:
    df_print: paged
  pdf_document: default
  word_document: default
header-includes:
- \usepackage{array}
- \usepackage{longtable}
- \usepackage[brazil]{babel}
---

Estimação da Proporção Populacional

\vspace{0.5cm}

Considere o conjunto de dados referente ao número de óbitos decorrentes do câncer de mama no Centro-Oeste, de 1979 a 2022. O interesse é na proporção de anos em que a proporção de óbitos por câncer de mama ficou abaixo de 0,5%. Para uma amostra piloto de tamanho n = 10, obtemos uma estimativa para P igual a 0,30 (e de Q igual a 0,70). A verdadeira proporção populacional é 0,20.

\vspace{0.5cm}

```{r}

#Função para calcular o tamanho amostral

calcular_tamanho_amostral <- function(P, B, z_alpha = 1.96) {
  Q <- 1 - P  # Complemento da proporção
  n <- (P * Q) / (B / z_alpha)^2  # Cálculo do tamanho da amostra
  return(ceiling(n))  # Retorna o valor arredondado para o inteiro superior
}

# Parâmetros fornecidos no exemplo
P <- 0.30  # Proporção estimada de 30%
B <- 0.10   # Erro máximo desejável
z_alpha <- 1.96  # Valor crítico para 95% de confiança

# Calcular o tamanho amostral
tamanho_amostral <- calcular_tamanho_amostral(P, B, z_alpha)

# Exibir o resultado
print(paste("Tamanho amostral necessário:", tamanho_amostral))
```
\vspace{0.5cm}

Se optássemos pelo dimensionamento conservador, teríamos

\vspace{0.5cm}

```{r}

#Função para calcular o tamanho amostral

calcular_tamanho_amostral_conservador <- function(B, z_alpha = 1.96) {
  nc <- 1 / (4*(B / z_alpha)^2)  # Cálculo do tamanho da amostra
  return(ceiling(nc))  # Retorna o valor arredondado para o inteiro superior
}

# Parâmetros fornecidos no exemplo
B <- 0.10   # Erro máximo desejável
z_alpha <- 1.96  # Valor crítico para 95% de confiança

# Calcular o tamanho amostral
tamanho_amostral_conservador <- calcular_tamanho_amostral_conservador(B, z_alpha)

# Exibir o resultado
print(paste("Tamanho amostral necessário:", tamanho_amostral_conservador))
```
\vspace{0.5cm}

Carregando o arquivo Cancermamagoias.csv

\vspace{0.5cm}

```{r}

library(readr)
dados_Aulacancer <- read_delim("D:/Especialização/Atividades em sala/Atividades práticas Fabiano/Cancermamagoias.csv", delim = ";", escape_double = FALSE, trim_ws = TRUE)

head(dados_Aulacancer)

dim(dados_Aulacancer)

attach(dados_Aulacancer)

```
\vspace{0.5cm}

```{r}
# Verificando se é um dataframe
is.data.frame(dados_Aulacancer)

# Caso não seja (apagar # para rodar:)
#df.nv24 <- as.data.frame(df.nv24)
```
\vspace{0.5cm}

Coleta da amostra da variável "PROPOR"

\vspace{0.5cm}

```{r}
amostrapropor=with(dados_Aulacancer,sample(PROPOR,97,replace=T))

print(amostrapropor)
```
\vspace{0.5cm}

```{r}

#Função para calcular o intervalo de confiança para a proporção populacional

proporamostral<-24/97
Q<-1-proporamostral
z_alpha<-1.96
namostra<-tamanho_amostral_conservador
erroamostral<-z_alpha*sqrt((proporamostral*Q)/(namostra-1))
limiteinferior<-proporamostral-erroamostral
round(limiteinferior, 2)
limitesuperior<-proporamostral+erroamostral
round(limitesuperior, 2)
cat("(", round(limiteinferior, 2), ",", round(limitesuperior, 2), ")")
```


