---
title: "Tópicos de Amostragem: 2ª Atividade Prática"
author: "Prof. Dr. Fabiano F. T. dos Santos"
date: "2024-12-02"
output: pdf_document
header-includes:
   - \usepackage{array}
   - \usepackage{longtable}
   - \usepackage[brazil]{babel}
---

## Como gerar números aleatórios no R?

\vspace{0.2cm}

## Para gerar 30 números aleatórios com distribuição normal padrão, use o comando 

```{r}
rnorm(30)
```

\vspace{0.2cm}

```{r}
hist(rnorm(30))
```

\vspace{0.2cm}

## Para gerar 30 números aleatórios com distribuição normal com média 3 e desvio padrão 1, use o comando

```{r}
rnorm(30,mean=3,sd=1)
```

\vspace{0.2cm}

```{r}
hist(rnorm(30,mean=3,sd=1))
```

\vspace{0.2cm}

## Como gerar amostras no R?

\vspace{0.2cm}

## Para gerar 30 números aleatórios entre 0 e 100, use o comando 

```{r}
runif(30, min=0, max=100)
```

\vspace{0.2cm}

```{r}
hist(runif(30, min=0, max=100))
```

\vspace{0.2cm}

## Para gerar uma amostra aleatória de 30 números no intervalo de 1 a 100 e com reposição, use o comando

```{r}
sample(1:100, 30, replace=TRUE)
```

\vspace{0.2cm}

```{r}
hist(sample(1:100, 30, replace=TRUE))
```








