---
title: "Tópicos de Amostragem: 1ª Atividade Prática"
author: "Prof. Dr. Fabiano F. T. dos Santos"
date: "2024-12-02"
output: pdf_document
header-includes:
   - \usepackage{array}
   - \usepackage{longtable}
   - \usepackage[brazil]{babel}
---

## Conjunto de dados - Nascidos Vivos 2024 (DataSUS)

O conjunto de dados que será utilizado nesta disciplina foi obtido no site do OpenDataSUS e consiste da   
base de informações sobre nascidos vivos 2024 (parcial). Esse conjunto de dados foi obtido pelo link 
\texttt{https://opendatasus.saude.gov.br/dataset/sistema-de-informacao-sobre-nascidos-vivos-sinasc} (acesso e download em 04/12/2024), onde também encontramos seu respectivo dicionário de dados. O arquivo DNOPEN24.csv está disponível na plataforma do curso.

\vspace{0.5cm}

Inicialmente vamos importar (carregar) os dados no R, utilizando os códigos a seguir.  

\vspace{0.2cm}

```{r}
setwd <- "E:\\Especialização\\Atividades em sala\\Atividades práticas Fabiano"
df.nv24 <- read.csv("DNOPEN24.csv", sep = ";")
head(df.nv24)
dim(df.nv24)
```

\vspace{0.2cm}

```{r}
# Verificando se é um dataframe
is.data.frame(df.nv24)

# Caso não seja (apagar # para rodar:)
#df.nv24 <- as.data.frame(df.nv24)
```

\vspace{0.2cm}

Note que o conjunto de dados contém 779.927 observações e 62 variáveis. A descrição completa deste conjunto de dados pode ser obtida no dicionário no site do OpenDataSUS e a seguir encontramos o detalhamento de parte das variáveis, que utilizaremos na disciplina. São elas:

\vspace{0.2cm}

\begin{center}
    \begin{longtable}{l|l|l}
        \caption{Variáveis do conjunto de dados}\\
        \hline
        \textbf{Nome da variável} & \textbf{Descrição} & \textbf{Níveis} \\
        \hline
        \endfirsthead
        \multicolumn{3}{c}%
        {\tablename\ \thetable\ -- \textit{Continuação da tabela}} \\
        \hline
        \textbf{Nome da variável} & \textbf{Descrição} & \textbf{Níveis}\\
        \hline
        \endhead
        \hline \multicolumn{3}{r}{\textit{Continua na próxima página}} \\
        \endfoot
        \hline \multicolumn{3}{r}{\textit{Fim da tabela}} \\
        \endlastfoot
  \hline
     LOCNASC       &  Local de ocorrência do nascimento                     &  1: Hospital \\
                   &                                                        &  2: Outro Estab Saúde \\
                   &                                                        &  3: Domicílio \\
                   &                                                        &  4: Aldeia Indígena  \\                   
                   &                                                        &  5: Outros \\
                   &                                                        &  9: Ignorado \\
  \hline
     IDADEMAE      &  Idade da mãe em anos                                  & \\                    
  \hline
     ESTCIVMAE     &  Estado civil da mãe                                   &  1: Solteira \\
                   &                                                        &  2: Casada \\
                   &                                                        &  3: Viúva \\
                   &                                                        &  4: Separada judicialmente \\
                   &                                                        &  5: União consensual \\
                   &                                                        &  9: Ignorado \\
  \hline
     QTDFILVIVO    &  Número de filhos vivos                                &  \\
  \hline
     QTDFILMORT    &  Número de filhos mortos                               &  \\
  \hline
     GESTACAO      &  Semanas de gestação, conforme classificação           &  1: Menos de 22 semanas \\
                   &                                                        &  2: 22 a 27 semanas \\
                   &                                                        &  3: 28 a 31 semanas \\
                   &                                                        &  4: 32 a 36 semanas \\
                   &                                                        &  5: 37 a 41 semanas \\
                   &                                                        &  6: 42 semanas e mais \\
                   &                                                        &  9: Ignorado \\
  \hline
     GRAVIDEZ      &  Tipo de gravidez, conforme classificação              &  1: Única \\
                   &                                                        &  2: Dupla \\
                   &                                                        &  3: Tripla e mais \\
                   &                                                        &  9: Ignorado \\
  \hline
     PARTO         &  Tipo de parto                                         &  1: Vaginal \\
                   &                                                        &  2: Cesáreo \\
                   &                                                        &  9: Ignorado \\
  \hline
     CONSULTAS     &  Número de consultas pré-natal, conforme classificação &  1: Nenhuma \\
                   &                                                        &  2: de 1 a 3 \\
                   &                                                        &  3: de 4 a 6 \\
                   &                                                        &  4: 7 e mais \\
                   &                                                        &  9: Ignorado \\
  \hline
     DTNASC        &  Data do nascimento, no formato ddmmaaaa               &  \\
  \hline
     SEXO          &  Sexo                                                  &  0: Ignorado, não informado \\
                   &                                                        &  1: Masculino \\
                   &                                                        &  2: Feminino \\
  \hline
     APGAR1        &  Apgar no primeiro minuto, 00 a 10                     &  \\
  \hline
     APGAR5        &  Apgar no quinto minuto, 00 a 10                       &  \\
  \hline
     RACACOR       &  Raça/cor                                              &  1: Branca \\
                   &                                                        &  2: Preta \\
                   &                                                        &  3: Amarela \\
                   &                                                        &  4: Parda \\
                   &                                                        &  5: Indígena \\
  \hline
     PESO          &  Peso ao nascer, em gramas                             &  \\

  \hline
     IDANOMAL      &  Anomalia congênita                                    &  1: Sim \\
                   &                                                        &  2: Não \\
                   &                                                        &  9: Ignorado \\
  \hline
     CODUFNATU     &  Código da UF de naturalidade da mãe                   &  Tabela do IBGE* \\
  \hline
     ESCMAE2010    &  Escolaridade da mãe - 2010                            &  0: Sem escolaridade \\
                   &                                                        &  1: Fundamental I (1ª a 4ª série)\\
                   &                                                        &  2: Fundamental II (5ª a 8ª série) \\
                   &                                                        &  3: Médio (antigo 2º Grau) \\
                   &                                                        &  4: Superior incompleto \\
                   &                                                        &  5: Superior completo \\
                   &                                                        &  9: Ignorado \\
  \hline
     RACACORMAE    &  Raça/cor da mãe                                       &  1: Branca \\
                   &                                                        &  2: Preta \\
                   &                                                        &  3: Amarela \\
                   &                                                        &  4: Parda \\
                   &                                                        &  5: Indígena \\
  \hline
     QTDGESTANT    &  Número de gestações anteriores                        &  \\
  \hline
     QTDPARTNOR    &  Número de partos vaginais                             &  \\
  \hline
     QTDPARTCES    &  Número de partos cesáreos                             &  \\
  \hline
     IDADEPAI      &  Idade do pai, em anos                                 &  \\
  \hline
     SEMANAGESTAC  &  Número de semanas de gestação                         &  \\
  \hline
     CONSPRENAT    &  Número de consultas pré-natal                         &  \\
  \hline
     STTRABPART    &  Trabalho de parto induzido?                           &  1: Sim \\
                   &                                                        &  2: Não \\
                   &                                                        &  3: Não se aplica \\
                   &                                                        &  9: Ignorado \\
  \hline
     STCESPARTO    &  Cesárea ocorreu antes do trabalho de parto iniciar?   &  1: Sim \\
                   &                                                        &  2: Não \\
                   &                                                        &  3: Não se aplica \\
                   &                                                        &  9: Ignorado \\
  \hline
     TPNASCASSI    &  Nascimento foi assistido por?                         &  1: Médico \\
                   &                                                        &  2: Enfermeira/obstetriz \\
                   &                                                        &  3: Parteira \\
                   &                                                        &  4: Outros \\
                   &                                                        &  9: Ignorado \\
\hline
    \end{longtable}
    \footnotesize{* A tabela de códigos UF do IBGE pode ser encontrada em https://www.ibge.gov.br/explica/codigos-dos-municipios.php}
\end{center}

\vspace{0.5cm}

## Selecionando algumas variáveis de interesse para construção do dataframe a ser usado na aula

A seguir, vamos construir um novo dataframe, contendo somente as variáveis descritas anteriormente. Para isso, construimos um vetor auxiliar contendo as variáveis desejadas e, em seguida, definimos o novo dataframe (df) contendo apenas estas variáveis.

\newpage

```{r}
vars_selecionadas <- c('IDADEMAE', 'GESTACAO', 'PESO', 'ESCMAE2010', 'RACACORMAE', 'CONSPRENAT')
df <- df.nv24[ ,vars_selecionadas]
dim(df) 
```

\vspace{0.2cm}

O dataframe \texttt{df} contém as 779.927 observações e as 6 variáveis definidas na Tabela 1. Entretanto, a base vem com os códigos (números) dos níveis das variáveis e, para trabalharmos corretamente com ela, precisamos primeiramente tratar tais variáveis, pois não se tratam de variáveis numéricas, e sim categóricas, cujos fatores estão representados por números. A seguir, faremos o tratamento necessário na base de dados.


## Transformando as variáveis categóricas em fatores e adicionando os respectivos labels

\vspace{0.5cm}

### $\bullet$ GESTACAO (Semanas de gestação)
```{r}
table(df$GESTACAO)

df$GESTACAO <- factor(df$GESTACAO, levels = c(1,2,3,4,5,6,9), 
                          labels = c("Menos de 22 semanas",
                                     "22 a 27 semanas",
                                     "28 a 31 semanas",
                                     "32 a 36 semanas",
                                     "37 a 41 semanas",
                                     "42 semanas e mais",
                                     "Ignorado"),
                          ordered = TRUE)
table(df$GESTACAO)
```

\vspace{0.75cm}

```{r, echo=FALSE}
#table(df$ESCMAE2010)
df$ESCMAE2010 <- factor(df$ESCMAE2010, levels = c(0,1,2,3,4,5,9),
                        labels = c("Sem escolaridade",
                                   "Fundamental I (1ª a 4ª série)",
                                   "Fundamental II (5ª a 8ª série)",
                                   "Médio (antigo 2º grau)",
                                   "Superior incompleto",
                                   "Superior completo",
                                   "Ignorado"),
                        ordered = TRUE)
#table(df$ESCMAE2010)
```


```{r, echo=FALSE}
#table(df$RACACORMAE)
df$RACACORMAE <- factor(df$RACACORMAE, levels = c(1,2,3,4,5),
                       labels = c("Branca",
                                 "Preta",
                                 "Amarela",
                                 "Parda",
                                 "Indígena"),
                       ordered = FALSE)
#table(df$RACACORMAE)
```

\vspace{2cm}


## Versão final do dataframe

\vspace{0.5cm}

Conferindo o dataframe final, temos:
```{r}
str(df)
```

\vspace{1cm}

## Exportando a base final

\vspace{0.5cm}

Essa será a base que utilizaremos para as análises da disciplina. Vamos exportá-la em um arquivo csv (Dataframe_AulaFabiano.csv), que está disponível na plataforma do curso.

\vspace{0.5cm}

```{r}
setwd <- "E:\\Especialização\\Atividades em sala\\Atividades práticas Fabiano"
write.csv2(df, "Dataframe_AulaFabiano.csv", row.names = F)
```

\vspace{1cm}

Podemos importar para conferir se a exportação ocorreu com sucesso:

\vspace{0.5cm}

```{r}
setwd <- "E:\\Especialização\\Atividades em sala\\Atividades práticas Fabiano"

# 2 opções de importação (.csv com separador ponto-e-vígula):

# dados <- read.csv2(file = "Dataframe_AulaFabiano.csv",  header = TRUE)
# ou:
dados <- read.csv(file = "Dataframe_AulaFabiano.csv", sep=';', header = TRUE)

head(dados)

dim(dados)
```




