---
title: "Atividade Avaliativa"
subtitle: "Tópicos de Amostragem"
author: "Ana Maria Alves da Silva"
date: "`r Sys.Date()`"
output:
  pdf_document: default
  html_document: default
---

```{r setup, include=FALSE}
knitr::opts_chunk$set(echo = TRUE, warning = FALSE)
```

```{r libraries, echo=FALSE, warning = FALSE, message=FALSE}

library(readxl)
library(dplyr)
library(tidyr)
library(lubridate)
library(car)
library(tidyverse)
library(reshape2)
library(ggplot2)
library(rpart)       
library(rpart.plot)  
library(caret)  
```

### Observação: a explicação do que foi feito em cada questão estará descrito no código.

#### Item 1 - Considere o plano amostral de Amostragem Aleatória Simples com reposição e a variável IDADEMAE. Com o objetivo de estimar a média das idades de uma população, determine o tamanho necessário da amostra considerando um erro máximo de 1 ano, um nível de confiança de 95% e o conhecimento da variância populacional ($\sigma^2=44,8$). Após dimensionar a amostra, selecione-a aleatoriamente, calcule a média amostral e construa um intervalo de confiança para essa média. Por fim, interprete os resultados obtidos.

#### O dimensionamento da amostra deverá ser feito utilizando-se a fórmula $n=\frac{\sigma^2}{(\frac{B}{z_{\alpha}})^2}$ e o intervalo de confiança deverá ser construído utilizando-se a fórmula $\left(\overline{x}-z_{\alpha}\sqrt{\frac{\sigma^2}{n}};\overline{x}+z_{\alpha}\sqrt{\frac{\sigma^2}{n}}\right)$.

##### Solução:

Inicialmente, vamos carregar o conjunto de dados que iremos utilizar os longo da atividade, além disso, não fizemos um novo download da base de dados que iremos usar. Iremos usar a base de dados disponibilizada no curso.

```{r}
# Configurando o ambiente, lendo o dataframe, verificando o dimensiomanento
setwd <- "/Users/anamaria/especializacao/modulo_9/atividade"
df <- read.csv("Dataframe_AulaFabiano.csv", sep = ";")
print(dim(df))
# Checando se é um dataframe
print(is.data.frame(df))
```
Agora, façamos o que se pede na questão.

```{r}
# Variável de interesse da questão: IDADEMAE
variancia <- 44.8  # Variância populacional fornecida na questão
erro_maximo <- 1   # Erro máximo permitido, pelo enunciado
z_alpha <- 1.96    # Valor de Z para 95% de confiança solicitado

# Dimensionamento da amostra
n <- variancia / (erro_maximo / z_alpha)^2
n <- ceiling(n)  # Arredondar para o inteiro mais próximo
cat("Tamanho necessário da amostra:", n, "\n")

# Seleção da amostra (aleatória com reposição, replace = TRUE)
set.seed(123)  # Para reprodutibilidade
amostra <- sample(df$IDADEMAE, size = n, replace = TRUE)

# Cálculo da média amostral
media_amostral <- mean(amostra)
cat("Média amostral:", media_amostral, "\n")

# Construção do intervalo de confiança solicitado
ic_inferior <- media_amostral - z_alpha * sqrt(variancia / n)
ic_superior <- media_amostral + z_alpha * sqrt(variancia / n)
cat("Intervalo de confiança: [", ic_inferior, ", ", ic_superior, "]\n")

# Interpretação dos resultados
cat("Com base na amostra selecionada, o intervalo de confiança para a média das 
    idades das mães é de",
    round(ic_inferior, 2), "a", round(ic_superior, 2),
    "anos com 95% de confiança.\n")
```

Note que para garantir o erro máximo de 1 ano na estimativa da média das idades das mães, com um nível de confiança de 95%, foi necessário selecionar uma amostra de tamanho 173. Além disso, a média das idades das mães, calculada com base na amostra selecionada, é 27,31 anos, representando a estimativa pontual da média da população. Com o intervalo de confiança solicitado, a  média verdadeira das idades das mães na população está entre 26,31 anos e 28,31 anos. Com isso, podemos concluir que a amostra foi suficiente para estimar a média das idades das mães com alta precisão, respeitando as condições do problema.

#### Item 2 - Considere o plano amostral de Amostragem Aleatória Simples sem reposição e a variável IDADEMAE. Com o objetivo de estimar a média das idades de uma população, determine o tamanho necessário da amostra considerando um erro máximo de 1 ano, um nível de confiança de 95% e o conhecimento da variância populacional ($\sigma^2=44,8$). Após dimensionar a amostra, selecione-a aleatoriamente, calcule a média amostral e construa um intervalo de confiança para essa média. Por fim, interprete os resultados obtidos.

#### O dimensionamento da amostra deverá ser feito utilizando-se a fórmula $n=\frac{1}{\frac{B^2}{z^2_{\alpha}\sigma^2}+\frac{1}{N}}$, onde $N$ é o tamanho da população e o intervalo de confiança deverá ser construído utilizando-se a fórmula $\left(\overline{x}-z_{\alpha}\sqrt{\left(1-\frac{n}{N}\right)\frac{\sigma^2}{n}};\overline{x}+z_{\alpha}\sqrt{\left(1-\frac{n}{N}\right)\frac{\sigma^2}{n}}\right)$.

##### Solução:

Note que o dataframe utilizado para essa questão será o mesmo da questão anterior.

```{r}
# Variável de interesse: IDADEMAE
variancia <- 44.8  # Variância populacional fornecida na questão
erro_maximo <- 1   # Erro máximo permitido no enunciado
z_alpha <- 1.96    # Valor de Z para 95% de confiança solicitado
N <- nrow(df)    # Tamanho da população (número de registros no dataframe)

# Cálculo do dimensionamento da amostra
n_amostra <- (variancia /(erro_maximo/z_alpha)^2)/(1 + (variancia / (erro_maximo / z_alpha)^2) / N)
n_amostra <- ceiling(n_amostra)  # Arredondar para o inteiro mais próximo
n_amostra <- min(n_amostra, N)   # Garantir que n <= N
cat("Tamanho necessário da amostra:", n_amostra, "\n")

# Seleção da amostra (aleatória sem reposição, replace = FALSE)
set.seed(123)  # Garantir reprodutibilidade
amostra <- sample(df$IDADEMAE, size = n_amostra, replace = FALSE)

# Cálculo da média amostral
media_amostral <- mean(amostra)
cat("Média amostral:", media_amostral, "\n")

# Construção do intervalo de confiança
erro_padrao <- sqrt((1 - n_amostra / N) * variancia / n_amostra)
ic_inferior <- media_amostral - z_alpha * erro_padrao
ic_superior <- media_amostral + z_alpha * erro_padrao
cat("Intervalo de confiança: [", ic_inferior, ", ", ic_superior, "]\n")

# Interpretação dos resultados obtidos
cat("Com base na amostra selecionada, o intervalo de confiança para a média das 
    idades das mães é de",round(ic_inferior, 2), "a", round(ic_superior, 2), 
    "anos com 95% de confiança.\n")

```

Note que os resultados obtidos foram similares ao da questão 1.

#### Item 3 - Existem diversas maneiras de classificar as pessoas, cada uma com um propósito diferente. Uma das classificações úteis, por exemplo, para questões de marketing, é a classificação em classes sociais. Considerando os critérios de classificação empregados atualmente no Brasil, as categorias podem ser generalizadas da seguinte forma:

#### Classe A: Famílias com renda mensal igual ou superior a R$ 14.400,00.
#### Classe B: Famílias com renda mensal entre R$ 7.100,00 e R$ 14.399,00.
#### Classe C: Famílias com renda mensal entre R$ 2.600,00 e R$ 7.099,00.
#### Classe D: Famílias com renda mensal igual ou inferiora R$ 2.599,00.

#### Suponha que uma determinada população em estudo esteja distribuída nesses estratos da seguinte forma:

#### Classe A: 60 famílias
#### Classe B: 90 famílias
#### Classe C: 120 famílias
#### Classe D: 480 famílias

#### Pretende-se selecionar 100 famílias para analisar o comportamento de consumo dessa população. Responda:

#### 1) Quantas unidades amostrais devem ser retiradas de cada classe, se adotarmos o plano de Amostragem Aleatória Estratificada Uniforme?

#### Lembre-se de que o número de elementos do estrato $h$ que comporá a amostra é dado por $n_h=\frac{n}{H}$, onde $n$ é o tamanho da amostra e $H$ é a quantidade de estratos.

##### Solução:

```{r}
# Definir os parâmetros do problema
n_total <- 100  # Tamanho total da amostra fornecido na questão (100 famílias)
H <- 4          # Quantidade de estratos

# Calcular o tamanho da amostra para cada estrato (amostragem uniforme)
n_h <- n_total / H  # Divisão uniforme
n_h <- ceiling(n_h)  # Arredondar para cima para garantir números inteiros

# Classes e distribuição da população
classes <- c("Classe A", "Classe B", "Classe C", "Classe D")
populacao <- c(60, 90, 120, 480)  # Número de famílias em cada classe

# Criar uma tabela com os resultados obtidos
amostragem_uniforme <- data.frame(
  Classe = classes,
  Populacao = populacao,
  Amostra_Aleatoria_Uniforme = rep(n_h, H)
)

# Exibir os resultados obtidos
print(amostragem_uniforme)
cat("Cada classe terá aproximadamente", n_h, "famílias na amostra.\n")

```

#### 2) Quantas unidades amostrais devem ser retiradas de cada classe, se adotarmos o plano de Amostragem Aleatória Estratificada Proporcional?

#### Lembre-se de que o número de elementos do estrato $h$ que comporá a amostra é dado por $n_h=n\cdot\frac{N_h}{N}$, onde $n$ é o tamanho da amostra, $N_h$ é o tamanho de estrato $h$ e $N$ é o tamanho da população.

```{r}
# Parâmetros do problema
n_total <- 100  # Tamanho total da amostra
populacao <- c(60, 90, 120, 480)  # Tamanho da população em cada classe
classes <- c("Classe A", "Classe B", "Classe C", "Classe D")
N <- sum(populacao)  # Tamanho total da população

# Cálculo do tamanho proporcional da amostra para cada estrato
n_h <- n_total * populacao / N  # Fórmula: n_h = n * (N_h / N)
n_h <- round(n_h)  # Arredondar para inteiros

# Criar tabela com os resultados
amostragem_proporcional <- data.frame(
  Classe = classes,
  Populacao = populacao,
  Amostra_Proporcional = n_h
)

# Exibir os resultados
print(amostragem_proporcional)
cat("Tamanho total da população (N):", N, "\n")
cat("Tamanho total da amostra (n):", n_total, "\n")

```