---
title: 'Tópicos de Amostragem: Atividade Avaliativa'
author: "Prof. Dr. Fabiano F. T. dos Santos"
date: "2024-12-14"
output:
  pdf_document: 
  html_document:
    df_print: paged
header-includes:
- \usepackage{array}
- \usepackage{longtable}
- \usepackage[brazil]{babel}
---

# Instruções

- O desenvolvimento desta atividade deve ser realizada de forma individual ou em dupla.

- Deve-se completar o arquivo Rmd enviado na atividade.

- É necessário devolver o arquivo em Rmd e em pdf.

- Valor da atividade: 10 pontos.


**Data disponível: 14/12/2024 **.

**Data máxima para entrega: 14/02/2025**


## Conjunto de dados - Nascidos Vivos em 2024

O conjunto de dados que será utilizado nesta atividade foi obtido no site do OpenDataSUS e consiste da   
base de informações sobre nascidos vivos 2024 (parcial). Esse conjunto de dados foi extraído no seguinte link 
\texttt{https://opendatasus.saude.gov.br/dataset/sistema-de-informacao-sobre-nascidos-vivos-sinasc} (acesso e download em 04/12/2024), onde também encontramos seu respectivo dicionário de dados. O arquivo Dataframe_AulaFabiano.csv está disponível na plataforma do curso.


A Atividade Avaliativa consiste nos itens a seguir.

#### Item 1 - Considere o plano amostral de Amostragem Aleatória Simples com reposição e a variável IDADEMAE. Com o objetivo de estimar a média das idades de uma população, determine o tamanho necessário da amostra considerando um erro máximo de 1 ano, um nível de confiança de 95% e o conhecimento da variância populacional ($\sigma^2=44,8$). Após dimensionar a amostra, selecione-a aleatoriamente, calcule a média amostral e construa um intervalo de confiança para essa média. Por fim, interprete os resultados obtidos.

#### O dimensionamento da amostra deverá ser feito utilizando-se a fórmula $n=\frac{\sigma^2}{(\frac{B}{z_{\alpha}})^2}$ e o intervalo de confiança deverá ser construído utilizando-se a fórmula $\left(\overline{x}-z_{\alpha}\sqrt{\frac{\sigma^2}{n}};\overline{x}+z_{\alpha}\sqrt{\frac{\sigma^2}{n}}\right)$.


```{r}

```


#### Item 2 - Considere o plano amostral de Amostragem Aleatória Simples sem reposição e a variável IDADEMAE. Com o objetivo de estimar a média das idades de uma população, determine o tamanho necessário da amostra considerando um erro máximo de 1 ano, um nível de confiança de 95% e o conhecimento da variância populacional ($\sigma^2=44,8$). Após dimensionar a amostra, selecione-a aleatoriamente, calcule a média amostral e construa um intervalo de confiança para essa média. Por fim, interprete os resultados obtidos.

#### O dimensionamento da amostra deverá ser feito utilizando-se a fórmula $n=\frac{1}{\frac{B^2}{z^2_{\alpha}\sigma^2}+\frac{1}{N}}$, onde $N$ é o tamanho da população e o intervalo de confiança deverá ser construído utilizando-se a fórmula $\left(\overline{x}-z_{\alpha}\sqrt{\left(1-\frac{n}{N}\right)\frac{\sigma^2}{n}};\overline{x}+z_{\alpha}\sqrt{\left(1-\frac{n}{N}\right)\frac{\sigma^2}{n}}\right)$.

```{r}

```

#### Item 3 - Existem diversas maneiras de classificar as pessoas, cada uma com um propósito diferente. Uma das classificações úteis, por exemplo, para questões de marketing, é a classificação em classes sociais. Considerando os critérios de classificação empregados atualmente no Brasil, as categorias podem ser generalizadas da seguinte forma:

#### Classe A: Famílias com renda mensal igual ou superior a R$ 14.400,00.
#### Classe B: Famílias com renda mensal entre R$ 7.100,00 e R$ 14.399,00.
#### Classe C: Famílias com renda mensal entre R$ 2.600,00 e R$ 7.099,00.
#### Classe D: Famílias com renda mensal igual ou inferiora R$ 2.599,00.

#### Suponha que uma determinada população em estudo esteja distribuída nesses estratos da seguinte forma:

#### Classe A: 60 famílias
#### Classe B: 90 famílias
#### Classe C: 120 famílias
#### Classe D: 480 famílias

#### Pretende-se selecionar 100 famílias para analisar o comportamento de consumo dessa população. Responda:

#### 1) Quantas unidades amostrais devem ser retiradas de cada classe, se adotarmos o plano de Amostragem Aleatória Estratificada Uniforme?

#### Lembre-se de que o número de elementos do estrato $h$ que comporá a amostra é dado por $n_h=\frac{n}{H}$, onde $n$ é o tamanho da amostra e $H$ é a quantidade de estratos.

```{r}

```

#### 2) Quantas unidades amostrais devem ser retiradas de cada classe, se adotarmos o plano de Amostragem Aleatória Estratificada Proporcional?

#### Lembre-se de que o número de elementos do estrato $h$ que comporá a amostra é dado por $n_h=n\cdot\frac{N_h}{N}$, onde $n$ é o tamanho da amostra, $N_h$ é o tamanho de estrato $h$ e $N$ é o tamanho da população.

```{r}

```

## Observações:

(i) Nos itens 1 e 2 é necessário apresentar o código relativo ao dimensionamento, o código relativo à seleção da amostra, o código relativo ao cálculo da média amostral e código relativo à construção do intervalo de confiança.

(ii) No item 3, é necessário apresentar os códigos referentes aos dimensionamentos amostrais. 

(iii) Cada item vale 10,0 pontos e a nota final é a média aritmética das notas obtidas nos itens.

(iv) A entrega da atividade deve ser realizada em Rmd e um arquivo no formato pdf, gerado a partir do RMarkdown.

