---
title: "Banco de Dados: Aula Prática 1"
author: "Prof. Dr. Sergio T. Carvalho"
date: "24/05/2024"
output: pdf_document
---

```{r}
library(DBI)
library(RSQLite)
```
# Parte prática


Considere o modelo conceitual de Exemplo apresentado na aula teórica.

O objetivo aqui é criar algumas tabelas no SQLite, SGBD relacional.

Conexão com o SQLite: 

```{r}
# Create an ephemeral in-memory RSQLite database
con <- dbConnect(RSQLite::SQLite(), ":memory:") 
```

Criando a tabela Depto sem as chaves:

```{sql}
--| connection = con

CREATE TABLE Depto (
       Cd_Depto           CHAR(3) NOT NULL,
       Nm_Depto           VARCHAR2(40));
```
Execute o chunk anterior novamente, para tentar criar a tabela.

Para apagar a tabela:

```{sql}
--| connection = con
DROP TABLE Depto;
```

Inserindo uma linha na tabela:

```{sql}
--| connection = con
INSERT INTO Depto VALUES ('10', 'CRISTINA');
```

Realizando uma recuperação:

```{sql}
--| connection = con
SELECT * FROM Depto;
```

Criando a tabela Depto com chave primária:

```{sql}
--| connection = con

CREATE TABLE Depto (
       Cd_Depto           CHAR(3) NOT NULL,
       Nm_Depto           VARCHAR2(40),
       PRIMARY KEY (Cd_Depto));
```

Apague a tabela antes de executar o trecho anterior.

```{sql}
--| connection = con
INSERT INTO Depto VALUES ('10', 'CRISTINA');
```

Observe que não é possível criar outra linha repetindo a chave primária, neste caso o dado '10'.

Na sequência, para cada tabela, crie uma versão sem as respectivas chaves primárias e, em seguida, com as respectivas chaves primárias, sempre realizando os testes inserindo e consultando os dados.







