s---
title: "Banco de Dados: Aula Prática 2"
author: "Prof. Dr. Sergio T. Carvalho"
date: "24/05/2024"
output: pdf_document
---

# Parte prática


Considere o modelo conceitual de Exemplo apresentado na aula teórica.

O objetivo aqui é criar o modelo executando o script de criação do banco de dados. Na sequência, faremos diversos testes usando SQL no ambiente RStudio.

```{r}
knitr::opts_chunk$set(echo = TRUE)
```

```{r}
rm(list=ls())
```

```{r}
#install.packages('DBI')
#library('DBI')
```

```{r}
# Criando uma conexão com o BD em memória
library("RSQLite")
con <- dbConnect(RSQLite::SQLite(), ":memory:") 
```

## Executando parte do script SQL

```{sql}
--| connection = con

CREATE TABLE Depto (
       Cd_Depto           CHAR(3) NOT NULL,
       Nm_Depto           VARCHAR2(40),
       CD_GERENTE         NUMBER(5),
       Cd_Depto_Ctb       CHAR(3),
       PRIMARY KEY (Cd_Depto));
````


```{sql}
--| connection = con

CREATE TABLE FUNC (
       Cd_Mat               NUMBER(5) NOT NULL,
       Nm_Func              VARCHAR2(12) ,
       Nm_Sobrenome         VARCHAR2(12),
       Cd_Depto             CHAR(3) REFERENCES DEPTO(CD_DEPTO),
       Nr_Ramal             NUMBER(4),
       Dt_Adm               DATE,
       Nr_Cargo             NUMBER(3),
       Nr_Git               NUMBER(2),
       In_Sexo              VARCHAR2(1) CHECK (IN_SEXO IN ('F', 'M')),
       Dt_Nasc              DATE,
       Vl_Sal               NUMBER(9,2),
       Nm_Foto              VARCHAR2(100),
       PRIMARY KEY (Cd_Mat));
````

```{sql}
--| connection = con
 
 CREATE TABLE Proj (
       Cd_Proj      CHAR(6) NOT NULL,
       Nm_Proj      VARCHAR2(30) NOT NULL,
       Cd_Depto     CHAR(3) NOT NULL REFERENCES DEPTO (CD_DEPTO),
       Cd_Resp      NUMBER(5) NOT NULL REFERENCES FUNC (CD_MAT),
       Qt_Eqp       NUMBER(2),
       Dt_Fim       DATE,
       Dt_Ini       DATE,
       PRIMARY KEY (CD_PROJ));
```

```{sql}
--| connection = con

CREATE TABLE Ativ (
Cd_Ativ              NUMBER(3) PRIMARY KEY,
Nm_Sigla             VARCHAR2(12),
Tx_Descricao         VARCHAR2(30));
````

```{sql}
--| connection = con

CREATE TABLE PrjAtv (
       Cd_Proj             CHAR(6) NOT NULL REFERENCES PROJ,
       Cd_Ativ             NUMBER(3) NOT NULL REFERENCES ATIV,
       Dt_Fim              DATE NOT NULL,
       Dt_Ini                DATE NOT NULL,
       PRIMARY KEY (CD_PROJ, CD_ATIV));
````

```{sql}
--| connection = con

CREATE TABLE HST_PROMO (
       Dt_Promocao              DATE NOT NULL,
       Cd_Mat		        NUMBER(5) NOT NULL,
       VL_SAL	                NUMBER(9,2),
       CD_DEPTO	                CHAR(3),
       NR_CARGO	                NUMBER(3),
       TX_MOTIVO	        VARCHAR2(200),
       PRIMARY KEY (Dt_Promocao, Cd_Mat));
```

## Usando funções do pacote DBI para enviar queries SQL para o BD

```{r}
DBI::dbListTables(con)
```

```{r}
DBI::dbSendQuery(con,"INSERT INTO DEPTO VALUES ('B01', 'DIRETORIA DA EMPRESA', 10, NULL)")
```

```{r}
res <- DBI::dbSendQuery(con,"SELECT * FROM Depto;")
dbFetch(res)
dbClearResult(res)
```

## Escrevendo diretamente em SQL

```{sql}
--| connection = con

INSERT INTO DEPTO VALUES ('C00', 'DIRETORIA DA EMPRESA', 10, NULL);

```

```{sql}
--| connection = con
SELECT * FROM Depto;
```


## Usando DBI para mostrar as colunas da tabela Depto

```{r}
DBI::dbListFields(con,"Depto")
```

## Apagando todas a tabela Depto

```{sql}
--| connection = con

DROP TABLE DEPTO;

```


```{r}
DBI::dbDisconnect(con)
```



