---
title: "Análise estatística de várias populações: 1ª Aula Prática - Parte 2"
author: "Profa. Dra. Tatiane F. N. Melo"
date: "13/09/2024"
output: pdf_document
---

# Inferência estatística para duas populações

**Exemplo 6:** Vamos usar dados reais obtidos no site do Ministério da Saúde - Vacinômetro COVID-19. Estes dados são referentes ao número de doses da vacina contra COVID-19 aplicadas nos 246 municípios do estado de Goiás em novembro de 2021. O interesse é verificar se há uma diferença significativa entre as médias do número de vacinas aplicadas nas primeiras e segundas doses. Neste caso, é adequado usarmos o teste $t$ para dados pareados.


Inicialmente vamos carregar os dados no R, utilizando os códigos a seguir.  

```{r, message=FALSE, warning=FALSE}
# Limpa a memória
rm(list=ls())

# Pacote necessario para leitura dos dados
library(readxl)

# Dados referentes ao numero de vacinas contra COVID19
# aplicadas nos 246 municipios do Estado de Goias
dados <- read_excel("C:/Users/tafen/Desktop/Exemplo6Aula1Parte2.xls")

# Impressão dos dados
print(dados)

# Selecionando a 1a dose
Primeira.dose <- dados$`1ª Dose`

# Selecionando a 2a dose
Segunda.dose  <- dados$`2ª Dose`

```
No R, podemos realizar o teste $t$ pareado de duas maneiras: (i) criando uma função usando as fórmulas vista anteriormente ou (ii) usar uma função já existente no R. Sempre é mais recomendável usar funções próprias do R. Criar funções novas, somente em casos onde não existe no R, sua implementação.

Primeiramente, vamos criar uma função. 

\vspace{0.5cm}


```{r, message=FALSE, warning=FALSE}

##### Criando uma função, aplicando as fórmulas vistas em sala
TH.MEDIA.PAREADO <- function(x,y,alfa)
{
  n = length(x)
  d = x-y
  d.barra   = mean(d)
  s.d.barra = sqrt(var(d)/n)
  t.obs     = d.barra/s.d.barra
  Valor.p   = 2*pt(t.obs,n-1,lower.tail = FALSE)
  
  print(c("t.obs:", t.obs))
  print(c("Valor.p:", Valor.p))
  
  if(Valor.p <= alfa) print("Rejeitamos H.0")
  else print("Nao rejeitamos H.0")
}

TH.MEDIA.PAREADO(Primeira.dose,Segunda.dose,0.01)


```

\vspace{0.5cm}
A segunda maneira de realizar o teste $t$ pareado é usando uma função já existente no R. Inicialmente, vamos realizar um teste bilateral, ou seja, 
$$H_0: \mu_1 = \mu_2 \ \ {\rm contra} \ \ H_1: \mu_1 \neq \mu_2.$$


No R,
```{r, message=FALSE, warning=FALSE}

t.test(Primeira.dose, Segunda.dose, paired = TRUE)

```
\vspace{0.5cm}
Ao realizar o teste bilateral, rejeitamos a hipótese nula, de que as médias são iguais. Então realizamos o teste unilateral à direita, ou seja, $H_0: \mu_1 \leq \mu_2$ contra $H_1: \mu_1 > \mu_2$. Logo,


```{r, message=FALSE, warning=FALSE}

t.test(Primeira.dose, Segunda.dose, alternative = "greater", paired = TRUE)


```

\vspace{0.5cm}
Neste caso, também rejeitamos a hipótese nula. Concluimos, ao nível de 1\%, que o número médio de vacinas aplicadas da 1ª dose foi maior do que o número médio de vacinas aplicadas da 2ª dose, para os municípios analisados, em novembro de 2021.


\vspace{1cm}

**Exemplo 7:** O interesse, neste exemplo, é verificar se há uma diferença significativa entre as médias do número de vacinas aplicadas nas primeiras e segundas doses, na cidade de Goiânia, em novembro de 2021. Especificamente, para a vacina Pfizer.

Primeiramente, vamos carregar os dados no R:

```{r}
# Limpa a memória
rm(list=ls())

# Pacote necessario para leitura dos dados
library(readxl)

# Leitura dos dados
dados <- read_excel("C:/Users/tafen/Desktop/Exemplo7Aula1Parte2.xls")
Primeira.dose <- dados$`Primeira dose`
Segunda.dose  <- dados$`Segunda dose`

# Calculando a diferenca entre as duas amostras
Diferenca     <- Primeira.dose - Segunda.dose 
n             <- length(Diferenca); n
```


Agora realizamos o teste de normalidade:

```{r}
# Teste para normalidade dos dados (tamanho da amostra < 30)
shapiro.test(Diferenca)$p.value
```

\vspace{0.5cm}
Neste caso, não rejeitamos a hipótese de normalidade, ao nível de 5\%.


\vspace{0.5cm}
Para o teste de igualdade de médias, vamos considerar um teste bilateral, ou seja, $H_0: \mu_1 = \mu_2.$ contra $H_1: \mu_1 \neq \mu_2$.

```{r}
########### Realizar o teste t pareado (funcao já existente no R)###
t.test(Primeira.dose, Segunda.dose, paired = TRUE)
```

\vspace{0.5cm}
Ao realizar o teste bilateral, rejeitamos a hipótese nula, de que as médias sejam iguais. Então realizamos, por exemplo, o teste unilateral à esquerda, ou seja, $H_0: \mu_1 \geq \mu_2.$ contra $H_1: \mu_1 < \mu_2$. 

```{r}
# Teste unilateral à esquerda 
t.test(Primeira.dose, Segunda.dose, alternative = "less", paired = TRUE)
```

\vspace{0.5cm}
Neste caso, também rejeitamos a hipótese nula. Portanto, concluimos, ao nível de 1\%, que o número médio de vacinas Pfizer aplicadas da 1ª dose foi menor do que da 2ª dose, na cidade de Goiânia, em novembro de 2021. 


