---
title: "Análise estatística de várias populações: 1ª Aula Prática - Parte 1"
author: "Profa. Dra. Tatiane F. N. Melo"
date: "13/09/2024"
output: pdf_document
---

# Distribuições Qui-Quadrado e $F$-Snedecor

**Exemplo 1:** Neste exemplo, vamos plotar gráficos da distribuição qui-quadrado para alguns valores de graus de liberdade. Ou seja, vamos plotar no plano cartesiano, a função densidade de probabilidade desta distribuição. Note que, a função densidade da distribuição qui-quadrado com \(k\) graus de liberdade é dada por:

\[
f(x; k) = \frac{1}{2^{k/2} \Gamma(k/2)} x^{k/2 - 1} e^{-x/2}
\]

onde:
\begin{itemize}
    \item \(x \geq 0\) é a variável aleatória,
    \item \(k\) é o número de graus de liberdade,
    \item \(\Gamma\) é a função gama.
\end{itemize}


A visualização gráfica desta distribuição no R é dada por

```{r}
# Definir graus de liberdade
k <- c(5, 10, 20)  # graus de liberdade da distribuição qui-quadrado

# Gerar dados para o gráfico
x <- seq(0, 30, length.out = 100)

# Criar gráficos para diferentes graus de liberdade
plot(x, dchisq(x, df = k[1]), type = "l", col = "blue",
     xlab = "x", ylab = "Densidade", 
     main = "Distribuição Qui-Quadrado para diferentes graus de liberdade",
     ylim = c(0, 0.3))

# Adicionar curvas para os outros graus de liberdade
lines(x, dchisq(x, df = k[2]), col = "red")
lines(x, dchisq(x, df = k[3]), col = "green")

# Adicionar uma legenda
legend("topright", legend = paste("k =", k), 
       col = c("blue", "red", "green"), lty = 1)
```


**Exemplo 2:** Agora, vamos plotar gráficos da distribuição $F$ para alguns valores de graus de liberdade. A função densidade da distribuição $F$ com \( m \) e \( n \) graus de liberdade é dada por:

  \vspace{0.3cm}

\[
f(x; m, n) = \frac{\Gamma\left(\frac{m + n}{2}\right)}{\Gamma\left(\frac{m}{2}\right) \Gamma\left(\frac{n}{2}\right)} \cdot \frac{\left(\frac{m}{n}\right)^{m/2} x^{\frac{m}{2} - 1} \left(1 + \frac{m x}{n}\right)^{-\frac{m + n}{2}}}{n^{m/2}}.
\]

\vspace{0.3cm}
onde \( \Gamma(\cdot) \) é a função gama.


A visualização gráfica desta distribuição no R é dada por

```{r}
# Definir graus de liberdade
valor_m <- c(5, 10, 20)  # graus de liberdade do numerador
valor_n <- c(10, 20, 30) # graus de liberdade do denominador

# Gerar dados para o gráfico
x <- seq(0, 5, length.out = 100)

# Criar gráficos para diferentes graus de liberdade
plot(x, df(x, df1 = valor_m[1], df2 = valor_n[1]), 
     type = "l", col = "blue",
     xlab = "x", ylab = "Densidade", 
     main = "Distribuição F para diferentes graus de liberdade",
     ylim = c(0, 1.5))

# Adicionar curvas para os outros graus de liberdade
lines(x, df(x, df1 = valor_m[2], df2 = valor_n[2]), col = "red")
lines(x, df(x, df1 = valor_m[3], df2 = valor_n[3]), col = "green")

# Adicionar uma legenda
legend("topright", legend = paste(c("m", valor_m),c("n", valor_n)), 
       col = c("blue", "red", "green"), lty = 1)

```

# Teste de hipótese para variância

**Exemplo 3:** Considere o conjunto de dados referente à vacinação (3ª dose) contra COVID-19, no estado do Espírito Santo, de março à dezembro de 2023. Suponha que queremos testar se a variabilidade do número de doses aplicadas é igual 1000.

```{r}
# Limpa a memória
rm(list=ls())

# Pacote necessario para leitura dos dados
library(readxl)

# Dados referentes a vacinação no Espirito Santo
# de março à novembro de 2023 - 3ª Dose
dados <- read_excel("Exemplo3Aula1Parte1.xls")

doses=dados$Doses

# Definir variância sob a hipótese nula
sigma2_0 <- 1000

# Calcular a variância amostral
s2 <- var(doses)

# Tamanho da amostra
n <- length(doses)

# Calcular a estatística de teste
Estatistica_Teste <- (n - 1) * s2 / sigma2_0

# Graus de liberdade
gl <- n - 1

# Valor-p
valor_p <- 2*min(pchisq(Estatistica_Teste, gl,lower.tail = FALSE),
                 pchisq(Estatistica_Teste, gl,lower.tail = TRUE))

# Resultados
list(
  variancia_amostral = s2,
  estatistica_teste = Estatistica_Teste,
  valor_p = valor_p
)
```
Como o valor-$p$ é maior que 5\%, então não rejeitamos a hipótese nula. Ou seja, ao nível de 5\%, a variância das doses administradas no estado do Espírito Santo, de março à novembro de 2023, é igual a 1000.

\vspace{0.5cm}
Usando uma função que já está implementada no R:

\vspace{0.2cm}
```{r}
# Instalar o pacote TeachingDemos, se ainda não estiver instalado
if (!require(TeachingDemos)){install.packages("TeachingDemos")}

library(TeachingDemos)

# Realizando o teste sigma para verificar se a variância é igual a 1000
sigma.test(doses, sigma = sqrt(1000), alternative = "two.sided")
```


