---
title: "Análise estatística de várias populações: 3ª Aula Prática - Parte 2"
author: "Profa. Dra. Tatiane F. N. Melo"
date: "27/09/2024"
output: pdf_document
---


# Análise de aderência e associação: Teste de Homogeneidade

**Exemplo 5:** Narcolepsia é uma doença que envolve distúrbios do ciclo sono-vigília. Membros da Sociedade Alemã de Enxaqueca e Cefaleia estudaram a relação entre enxaquecas em 96 indivíduos diagnosticados com narcolepsia e 96 controles saudáveis. Desejamos saber se podemos concluir, com base nesses dados, que a população com narcolepsia e as populações saudáveis representadas pelas amostras não são homogêneas com relação à frequência de enxaqueca.

\vspace{0.5cm}
Neste caso, temos interesse nas hipóteses:

$H_0:$ As duas populações são homogêneas em relação à frequência de enxaqueca.

\vspace{0.2cm}
$H_1:$ As duas populações não são homogêneas em relação à frequência de enxaqueca.

\vspace{0.5cm}
No R, temos

\vspace{0.2cm}
```{r}

# Limpa a memória
rm(list=ls())



# Criar a tabela de contingência com os dados observados
dados <- matrix(c(21,75,19,77),nrow=2)



# Adicionar nomes às linhas e colunas da tabela
colnames(dados) <- c("Narcolépticos", "Saudáveis")



rownames(dados) <- c("Tem enxaqueca", "Não tem enxaqueca")



# Exibir a tabela de contingência
print(dados)



# Executando o teste qui-quadrado de homogeneidade
chisq.test(dados, correct = FALSE)



# Executando o teste qui-quadrado de homogeneidade com Yate's
chisq.test(dados, correct = TRUE)

```

\vspace{0.5cm}
Ao nível de 1\% não rejeitamos a hipótese nula. Portanto, concluímos que as duas populações podem ser homogêneas em relação à frequência de enxaqueca. Em outras palavras, os indivíduos narcolépticos e saudáveis são homogêneos, ao nível de 1\%, em relação à frequência de enxaqueca.


\newpage
**Exemplo 6:** Consideremos os dados do vacinômetro que indicam o número de doses da vacina contra COVID-19 administradas em diferentes faixas etárias em três diferentes municípios do estado de Goiás, a saber: Niquelândia, Padre Bernardo e Posse. Queremos verificar se a distribuição das doses aplicadas entre as faixas etárias é semelhante em todos os três municípios, ou seja, queremos testar a homogeneidade da distribuição das vacinas.

\vspace{0.5cm}
As hipóteses de interesse são:

$H_0$: As distribuições das vacinas por faixa etária são homogêneas entre os municípios de Niquelândia, Padre Bernardo e Posse.
      
\vspace{0.2cm}
$H_1$: As distribuições das vacinas por faixa etária diferem entre os municípios de Niquelândia, Padre Bernardo e Posse.

\vspace{0.5cm}
No R, temos

\vspace{0.2cm}
```{r}

# Limpa a memória
rm(list=ls())

# Pacote necessario para leitura dos dados
library(readxl)


# Dados referentes ao numero de vacinas contra COVID19
# aplicadas Goiânia, por faixa etária (Pfizer e Astrazenica - 1a dose)
dados <- read_excel("Exemplo6Aula3Parte2.xls")



# Criar a tabela de contingência com os dados observados
dados_vacinacao <- matrix(c(dados$Niquelandia,dados$PadreBernardo,dados$Posse), nrow=17)



# Adicionar nomes às linhas e colunas da tabela
rownames(dados_vacinacao) <- c("3-4 anos", "5-11 anos", 
                               "12-17 anos", "18-19 anos", 
                               "20-24 anos", "25-29 anos", 
                               "30-34 anos", "35-39 anos",
                               "40-44 anos", "45-49 anos",
                               "50-54 anos", "55-59 anos",
                               "60-64 anos", "65-69 anos",
                               "70-74 anos", "75-79 anos",
                               "80+ anos")



colnames(dados_vacinacao) <- c("Niquelândia", "Padre Bernardo", "Posse")



# Exibir a tabela de contingência
print(dados_vacinacao)



# Executando o teste qui-quadrado de homogeneidade
chisq.test(dados_vacinacao)


```

\vspace{0.5cm}
\begin{itemize}
\item{Como o valor-$p$ é menor que $\alpha = 1\%$, então rejeitamos a hipótese nula. Ou seja, ao nível de 1\%, as distribuições das vacinas por faixa etária diferem entre os municípios de Niquelândia, Padre Bernardo e Posse.}
\vspace{0.3cm}
\item{Portanto, não podemos afirmar que as vacinas foram distribuídas de maneira homogênea entre os três municípios. Essa diferença poderia motivar ações por parte das autoridades de saúde para investigar a causa da discrepância e, se necessário, implementar medidas corretivas para garantir uma distribuição mais equitativa.}
\vspace{0.3cm}
\end{itemize}
