---
title: 'Análise de Sobrevivência '
subtitle: '0.2 - Aula Prática'
author: "Prof. Dr. Eder Angelo Milani"
date: "04/04/2025"
output: pdf_document
--- 


# Manipulação dos dados da FOSP


As linhas de cógido a seguir executam as seguintes tarefas: 

- leitura dos dados completo 

- filtra os dados para CID C34

- cria uma variável do ano da última informação 

- calcula o tempo do diagnóstico até a última informação - variável tempo

- constrói a variável censura 

- filtra os dados para algumas variáveis

- salva o conjuto de dados após manipulações



```{r}
# limpando o que tem na memoria
rm(list=ls())

# local onde esta o arquivo com os dados 
setwd("G:\\Meu Drive\\UFG\\Especializacao\\Aulas Análise Sobrevivência\\Códigos")

### leitura 
dados <- read.csv("dados_convertidos.csv")

# dimensao do conjunto de dados 
dim(dados)

# manipulacao do conjunto de dados 
#install.packages(tidyverse)
library(tidyverse)

### pacotes para trabalhar com datas 
#install.packages(devtools)
#install.packages(lubridate)
library(devtools)
library(lubridate)

### Filtro por tipo de cancer 

## CID - C34 (neoplasia maligna dos bronquios e dos pulmoes)

dados_c34 <- dados %>% filter(TOPOGRUP == "C34")
dim(dados_c34)
# observe como diminuiu o conjunto de dados!!! 

## pacientes diagnosticados entre 2014 e 2016, com seguimento ate 2021
## Anos com registro de casos em andamento: 2022, 2023 e 2024

table(dados_c34$ANODIAG)

## vamos criar uma variavel que e o ano da ultima informacao

dados_c34 <- dados_c34 %>% mutate(`ANOULTINF`=year(DTULTINFO)) 
table(dados_c34$ANOULTINF)

dados_final <- dados_c34 %>%
  filter(ANODIAG >= 2014 & ANODIAG <= 2016)

dim(dados_final)

#head(dados_final)

# vamos agora criar a variavel tempo e a variavel censura 

### calculo do tempo 

dados_final$TEMPO <- ifelse(dados_final$ANOULTINF <= 2021, 
                            (ymd(dados_final$DTDIAG) %--%ymd(dados_final$DTULTINFO))/ddays(1), 
                            (ymd(dados_final$DTDIAG) %--%ymd("2021-12-31"))/ddays(1)) 

dim(dados_final)
summary(dados_final$TEMPO)


## calculo da censura 
### 1 – VIVO, COM CÂNCER / 2 – VIVO, SOE /
### 3 – OBITO POR CANCER / 4 – OBITO POR OUTRAS CAUSAS, SOE
table(dados_final$ULTINFO) 

dados_final$CENSURA <- ifelse(dados_final$ULTINFO==3 & dados_final$ANOULTINF <= 2021, 1, 0) 

table(dados_final$CENSURA)

# observe que 41 pacientes morreram devido ao cancer 
# mas foi apos o ano de 2021, por isso eles foram censurados


#### formatacao dos dados para analise 

dados <- dados_final %>% 
        select(TOPOGRUP, TEMPO, CENSURA, ANODIAG, IDADE, SEXO, CIRURGIA, RADIO, QUIMIO, ECGRUP)

head(dados)

### Salvando os dados filtrados 

f.out <- 'G:\\Meu Drive\\UFG\\Especializacao\\Aulas Análise Sobrevivência\\Códigos\\cancer_c34.csv'

write.csv(dados, f.out, row.names = F)
```


# Estimador de Kaplan-Meier 


As linhas de cógido a seguir executam as seguintes tarefas: 

- leitura dos dados filtrados 

- calcula o estimador de Kaplan-Meier 

- faz o gráfico da função de sobrevivência estimada por Kaplan-Meier 

- calcula o estimador de Kaplan-Meier considerando a variável sexo

- faz o plot da função de sobrevivência estimada por Kaplan-Meier considerando a variável sexo

```{r}
# limpando o que tem na memoria
rm(list=ls())

# local onde esta o arquivo com os dados 
setwd("G:\\Meu Drive\\UFG\\Especializacao\\Aulas Análise Sobrevivência\\Códigos")

### leitura 
dados <- read.csv("cancer_c34.csv")
head(dados)

# Estimador de Kaplan-Meier

#O objetivo é obter a estimativa de kaplan-Meier do conjunto de dados de cancer CID C34

## Utilizando o plot comum

#install.packages("survival")
require(survival)

head(Surv(dados$TEMPO, dados$CENSURA))
# tempos com o sinal de + (por exemplo, 3+) 
# indicam tempos censurados 

ekm <- survfit(Surv(TEMPO, CENSURA) ~ 1, data=dados)
#summary(ekm)
plot(ekm, ylab="S(t)", xlab="Tempo(dias)", main="Título")
plot(ekm, mark.time = T)
plot(ekm, mark.time = T, conf.int = F)
plot(ekm, mark.time = F, conf.int = F)


# sexo = 1 = masculino 
# sexo = 2 = feminino 
ekm2 <- survfit(Surv(TEMPO, CENSURA) ~ SEXO, data=dados)

#summary(ekm2)
plot(ekm2, lty=c(1,1), xlab= "Tempo (dias)", ylab="S(t)", mark.time = T,
     conf.int = T, col=c("black", "red"))
legend(1500, 0.8, lty=c(1,1), c("Fem", "Mas"), col=c("red", "black"), bty="n")


plot(ekm2, lty=c(1,1), xlab= "Tempo (dias)", ylab="S(t)", mark.time = F, 
     conf.int = F, col=c("black", "red"))
legend(1500, 0.8, lty=c(1,1), c("Fem", "Mas"), col=c("red", "black"), bty="n")


plot(ekm2, lty=c(1,2), xlab= "Tempo (dias)", ylab="S(t)", mark.time = F, 
     conf.int = F)
legend(1500, 0.8, lty=c(2,1), c("Fem", "Mas"), bty="n")


## Utilizando o ggplot
#install.packages("survminer")
require(survminer)

EKM1 <- survfit(Surv(TEMPO, CENSURA) ~ 1, data = dados)

ggsurvplot(EKM1, 
           data = dados, 
           ylab="S(t)",
           xlab="Tempo (dias)",
           break.x.by = 1000, 
           size=0.5, 
           censor.shape="|",
           title="", 
           conf.int = FALSE,
           font.x = c(16, "plain", "black"),
           font.y = c(16, "plain", "black"),
           legend.labs = "Todos",
           legend.title ="Grupo",
           legend=c(0.8,0.75),
           risk.table = T, 
           risk.table.title="Indivíduos em risco",
           #pval=T
           
)


EKM2 <- survfit(Surv(TEMPO, CENSURA) ~ SEXO, data = dados)

ggsurvplot(EKM2, 
           data = dados, 
           ylab="S(t)",
           xlab="Tempo (dias)",
           break.x.by = 1000, 
           size=0.5, 
           censor.shape=" ",
           title="", 
           font.x = c(16, "plain", "black"),
           font.y = c(16, "plain", "black"),
           legend.labs = c("Mas", "Fem"),
           legend.title ="Grupo",
           legend=c(0.8,0.75),
           risk.table = F, 
           risk.table.title="Indivíduos em risco",
           pval=F
)


ekm3 <- survfit(Surv(TEMPO, CENSURA) ~ IDADE, data=dados)
plot(ekm3, ylab="S(t)", xlab="Tempo(dias)", main="Título")

table(dados$IDADE)

dados$IDADE_MED <- ifelse(dados$IDADE<= median(dados$IDADE), 0, 1)
ekm4 <- survfit(Surv(TEMPO, CENSURA) ~ IDADE_MED, data=dados)
plot(ekm4, ylab="S(t)", xlab="Tempo(dias)", main="Título", col=c("black", "red"))

survdiff(Surv(TEMPO, CENSURA) ~ IDADE_MED, data = dados)
```


# Teste logrank

O código a seguir calcula o teste de logrank. 


```{r}
require(survival)

survdiff(Surv(TEMPO, CENSURA) ~ SEXO, data = dados)
```

Quando a função *ggsurvplot* é utilizada para apresentar a estimativa da função de sobrevivência, o p-valor do teste logrank pode ser incluído no gráfico simplesmente adicionando a opção *pval=T*.


Agora vamos obter o estimador de Kaplan-Meier e o p-valor do teste logrank para as variáveis Ano de Diagnóstico, Cirurgia, Quimio e ECGRUP. 

```{r}
# variavel ano de diagnostico

ekm3 <- survfit(Surv(TEMPO, CENSURA) ~ ANODIAG, data=dados)
plot(ekm3, lty=c(1,1), xlab= "Tempo (dias)", ylab="S(t)", mark.time = F,  conf.int = F,
     col=c("black", "red", "blue"))
legend(1500, 0.8, lty=c(1,1), c("2014", "2015", "2016"), 
       col=c("black", "red", "blue"), bty="n")

survdiff(Surv(TEMPO, CENSURA) ~ ANODIAG, data = dados)



# variavel cirurgia

ekm4 <- survfit(Surv(TEMPO, CENSURA) ~ CIRURGIA, data=dados)
plot(ekm4, lty=c(1,1), xlab= "Tempo (dias)", ylab="S(t)", mark.time = F,  conf.int = F,
     col=c("black", "red"))
legend(1500, 0.8, lty=c(1,1), c("Não", "Sim"), col=c("black", "red"), bty="n")

survdiff(Surv(TEMPO, CENSURA) ~ CIRURGIA, data = dados)



# variavel QUIMIO

ekm5 <- survfit(Surv(TEMPO, CENSURA) ~ QUIMIO, data=dados)
plot(ekm5, lty=c(1,1), xlab= "Tempo (dias)", ylab="S(t)", mark.time = F,  conf.int = F,
     col=c("black", "red"))
legend(1500, 0.8, lty=c(1,1), c("Não", "Sim"), col=c("black", "red"), bty="n")

survdiff(Surv(TEMPO, CENSURA) ~ QUIMIO, data = dados)



# variavel ECGRUP

ekm6 <- survfit(Surv(TEMPO, CENSURA) ~ ECGRUP, data=dados)
plot(ekm6, lty=c(1,2, 3, 4, 5, 6, 7), xlab= "Tempo (dias)", ylab="S(t)", mark.time = F,  
     conf.int = F)
legend("top", lty=c(1,2, 3, 4, 5, 6, 7), 
       c("0", "I", "II", "III", "IV", "X", "Y"), col="black", bty="n",
       ,horiz = TRUE)

survdiff(Surv(TEMPO, CENSURA) ~ ECGRUP, data = dados)


```

