---
title: 'Análise de Sobrevivência '
subtitle: '0.4 - Aula Prática'
author: "Prof. Dr. Eder Angelo Milani"
date: "05/04/2025"
output: pdf_document
--- 


# Leitura dos dados 


As linhas de cógido a seguir executam as seguintes tarefas: 

- leitura dos dados filtrados para CID C34;

- breve visualização do conjunto de dados;

- modificar a escala de tempo para ano, em vez de dia;

- excluir os tempos iguis a zero. 

```{r}
# limpando o que tem na memoria
rm(list=ls())

# local onde esta o arquivo com os dados 
setwd("G:\\Meu Drive\\UFG\\Especializacao\\Aulas Análise Sobrevivência\\Códigos")

### leitura 
dados <- read.csv("cancer_c34.csv")
head(dados)

# mudança na variável tempo - de dias para ano 
dados$TEMPO <- dados$TEMPO/365

# excluir os tempos iguais a zero 
ind_tempo_zero <- which(dados$TEMPO == 0)
ind_tempo_zero 

dados$TEMPO[256]

dados <- dados[-ind_tempo_zero,]

# outra forma de filtrar 
# dados <- dados %>% filter(TEMPO != 0)

```


# Ajuste de modelos paramétricos  


As linhas de cógido a seguir executam as seguintes tarefas: 

- ajusta o modelo exponencial ao conjunto de dados;

- obtenção da estimativa do parâmetro $\alpha$ do modelo exponencial; 

- ajusta o modelo Weibull ao conjunto de dados;

- obtenção da estimativa dos parâmetros ($\alpha, \gamma$) do modelo Weibull;

- ajusta o modelo log-normal ao conjunto de dados;

- obtenção da estimativa dos parâmetros ($\mu, \sigma$) do modelo log-normal. 


```{r}
require(survival)

# modelo exponencial 
ajuste_exp <- survreg(Surv(TEMPO, CENSURA) ~ 1, 
                      dist='exponential', data = dados)

ajuste_exp

alpha <- exp(ajuste_exp$coefficients[1])

cat("a estimativa do parâmetro alpha é ", alpha, "\n") 

# modelo Weibull
ajuste_w <- survreg(Surv(TEMPO, CENSURA)~1, 
                    dist='weibull', data = dados)

ajuste_w

alpha_w <- exp(ajuste_w$coefficients[1])
gama_w <- 1/ajuste_w$scale

# obs.: o R utiliza uma parametrizacao diferente da adotada no livro que estamos utilizando

cat("a estimativa dos parâmetro alpha e gama são ", alpha_w, ", ", gama_w, "\n")


# modelo lognormal

ajuste_ln <- survreg(Surv(TEMPO, CENSURA)~1, 
                     dist='lognorm', data = dados)

ajuste_ln

mu <- ajuste_ln$coefficients[1]
sigma <- ajuste_ln$scale

cat("a estimativa dos parâmetro mu e sigma são ", mu, ", ", sigma, "\n")

```


# Adequação do modelo probabilístico


Para verificar a adequação dos modelos probabilísticos apresentamos a equação da função de sobrevivência estimada para cada um dos três modelos, que são: 

- modelo exponencial $$\widehat{S}_{e}(t)= \exp(-t/`r alpha`)$$

- modelo Weibull $$\widehat{S}_{W}(t)= \exp[-(t/`r alpha_w`)^{`r gama_w`}]$$

- modelo log-normal $$\widehat{S}_{ln}(t)= \Phi\Big(\frac{-log(t)`r mu`}{`r sigma`}\Big)$$


As linhas de cógido a seguir executam as seguintes tarefas: 

- estima a função de sobrevivência utilizando o estimador de Kaplan-Meier;

- estima a função de sobrevivência a partir do modelos exponencial, Weibull e log-normal;

- elabora os gráfico $\widehat{S}(t)$ versus $t$, juntamente com a curva $\widehat{S}_{Exp}(t)$ versus $t$. E para os modelos Weibull e log-normal  

- elabora o gráfico $\widehat{S}(t)$ versus $\widehat{S}_{Exp}(t)$, e para os modelos Weibull e log-normal


Comparando os valores da sobrevivência estimado pelo Kaplan-Meier e os três modelos definidos anteriormente. 


```{r}
# funcao de sobrevivência estimada via Kaplan-Meier
ekm <- survfit(Surv(TEMPO, CENSURA) ~ 1, data = dados)

# criando um vetor de tempo onde as funcoes de sobrevivencia serao calculadas
t <- seq(0, 8, length.out = length(ekm$time))

# funcao de sobrevivência estimada pelo modelo exponencial
s_exp <- exp(-t/alpha)

# funcao de sobrevivência estimada pelo modelo weibull
s_w <- exp(-(t/alpha_w)^gama_w)

# funcao de sobrevivência estimada pelo modelo log-normal
s_ln <- pnorm((-log(t)+mu)/sigma)

# graficos 

# para o modelo exponencial

plot(ekm, lty=1, xlab= "Tempo (Ano)", ylab="S(t)", mark.time = F,  conf.int = F)
lines(t, s_exp, col="red")
legend(5, 0.8, lty=c(1,1), c("Kaplan-Meier", "Exponencial"), col=c("black", "red"), bty="n")

# para o modelo weibull 

plot(ekm, lty=1, xlab= "Tempo (Ano)", ylab="S(t)", mark.time = F,  conf.int = F)
lines(t, s_w, col="red")
legend(5, 0.8, lty=c(1,1), c("Kaplan-Meier", "Weibull"), col=c("black", "red"), bty="n")


# para o modelo log-normal 

plot(ekm, lty=1, xlab= "Tempo (Ano)", ylab="S(t)", mark.time = F,  conf.int = F)
lines(t, s_ln, col="red")
legend(5, 0.8, lty=c(1,1), c("Kaplan-Meier", "Log-normal"), col=c("black", "red"), bty="n")

# outro modelo de grafico 

# para o modelo exponencial

plot(ekm$surv, s_exp, lty=1, xlab= "S(t) - Kaplan-Meier", ylab="S(t) - Exponencial")
abline(a=0, b=1)

# para o modelo Weibull

plot(ekm$surv, s_w, lty=1, xlab= "S(t) - Kaplan-Meier", ylab="S(t) - Weibull")
abline(a=0, b=1)

# para o modelo log-normal

plot(ekm$surv, s_ln, lty=1, xlab= "S(t) - Kaplan-Meier", ylab="S(t) - Log-normal")
abline(a=0, b=1)

```

# Modelo de regressão paramétrico 


As linhas de cógido a seguir executam as seguintes tarefas: 

- modifica a variável SEXO de 1-Masculino e 2-Feminino para 0-Masculino e 1-Feminino

- estima os parâmetros $\beta_0$ e $\beta_1$ dos modelos exponencial, Weibull e log-normal, considerando a variável SEXO como explicativa para o evento de interesse


```{r}
require(survival)

table(dados$SEXO)

dados$SEXO <- dados$SEXO -1

table(dados$SEXO)

# modelo exponencial 
ajuste_exp <- survreg(Surv(TEMPO, CENSURA) ~ SEXO, 
                      dist='exponential', data = dados)

ajuste_exp

alpha_0 <- exp(ajuste_exp$coefficients[1])
alpha_1 <- exp(ajuste_exp$coefficients[1] + ajuste_exp$coefficients[2])

cat("a estimativa do parâmetro alpha é ", c(alpha_0, alpha_1), "\n") 

# modelo Weibull
ajuste_w <- survreg(Surv(TEMPO, CENSURA) ~ SEXO, 
                    dist='weibull', data = dados)

ajuste_w

alpha_w_0 <- exp(ajuste_w$coefficients[1])
alpha_w_1 <- exp(ajuste_w$coefficients[1] + ajuste_w$coefficients[2])
gama_w <- 1/ajuste_w$scale

# obs.: o R utiliza uma parametrizacao diferente da adotada no livro que estamos utilizando

cat("a estimativa dos parâmetro alpha e gama são ", c(alpha_w_0, alpha_w_1, gama_w), "\n")


# modelo lognormal

ajuste_ln <- survreg(Surv(TEMPO, CENSURA) ~ SEXO, 
                     dist='lognorm', data = dados)

ajuste_ln

mu_0 <- ajuste_ln$coefficients[1]
mu_1 <- ajuste_ln$coefficients[1] + ajuste_ln$coefficients[2]
sigma <- ajuste_ln$scale

cat("a estimativa dos parâmetro mu e sigma são ", c(mu_0, mu_1, sigma), "\n")

```

# Adequação do modelo ajustado 

As linhas de cógido a seguir executam as seguintes tarefas: 

- calcula a função de sobrevivência estimada para ambos os sexos e considerando os três modelos

- elabora o gráfico $\widehat{S}(t)$ versus $t$, juntamente com a curva $\widehat{S}_{Exp}(t)$ versus $t$, para ambos os sexos, e para os modelos Weibull e log-normal  

- calcula o resíduo de Cox-Snell para os três modelos 

```{r}
# funcao de sobrevivência estimada via Kaplan-Meier
ekm <- survfit(Surv(TEMPO, CENSURA) ~ SEXO, data = dados)

# criando um vetor de tempo onde as funcoes de sobrevivencia serao calculadas
t <- seq(0, 8, length.out = length(ekm$time))

# funcao de sobrevivência estimada pelo modelo exponencial
s_exp_0 <- exp(-t/alpha_0) # para o sexo masculino
s_exp_1 <- exp(-t/alpha_1) # para o sexo feminino

# funcao de sobrevivência estimada pelo modelo weibull
s_w_0 <- exp(-(t/alpha_w_0)^gama_w) # para o sexo masculino
s_w_1 <- exp(-(t/alpha_w_1)^gama_w) # para o sexo feminino

# funcao de sobrevivência estimada pelo modelo log-normal
s_ln_0 <- pnorm(-(log(t)-mu_0)/sigma) # para o sexo masculino
s_ln_1 <- pnorm(-(log(t)-mu_1)/sigma) # para o sexo feminino

# graficos 

# para o modelo exponencial

plot(ekm, lty=c(1, 2), xlab= "Tempo (Ano)", ylab="S(t)", mark.time = F,  conf.int = F)
lines(t, s_exp_0, col="blue")
lines(t, s_exp_1, col="red")
legend(6, 0.8, col=c("blue", "red", "black", "black"), 
       c("Mas - Exp", "Fem - Exp", "Mas - KM", "Fem - KM"), lty=c(1,1, 1, 2), bty ="n")

# para o modelo weibull 

plot(ekm, lty=c(1, 2), xlab= "Tempo (Ano)", ylab="S(t)", mark.time = F,  conf.int = F)
lines(t, s_w_0, col="blue")
lines(t, s_w_1, col="red")
legend(6, 0.8, col=c("blue", "red", "black", "black"), 
       c("Mas - Wei", "Fem - Wei", "Mas - KM", "Fem - KM"), lty=c(1,1, 1, 2), bty ="n")


# para o modelo log-normal 

plot(ekm, lty=c(1, 2), xlab= "Tempo (Ano)", ylab="S(t)", mark.time = F,  conf.int = F)
lines(t, s_ln_0, col="blue")
lines(t, s_ln_1, col="red")
legend(6, 0.8, col=c("blue", "red", "black", "black"), 
       c("Mas - LN", "Fem - LN", "Mas - KM", "Fem - KM"), lty=c(1,1, 1, 2), bty ="n")

# residuos de Cox_Snell

# modelo exponencial 

residuo_exp <- dados$TEMPO*exp(-ajuste_exp$coefficients[1]
                           - ajuste_exp$coefficients[2]*dados$SEXO)

summary(residuo_exp)

ekm_residuo_exp <- survfit(Surv(residuo_exp, dados$CENSURA) ~ 1)

# grafico de curvas de sobrevivencia sobrepostas 
plot(ekm_residuo_exp, lty=1, xlab= "Residuo", ylab="S(t)", mark.time = F,  conf.int = F)
points(residuo_exp, exp(-residuo_exp), col="red")
# exp(-residuo_exp) e o calculo da sobrevivencia nos residuos de Cox-Snell


# modelo Weibull  

residuo_w <- (dados$TEMPO*exp(-ajuste_w$coefficients[1]
                           - ajuste_w$coefficients[2]*dados$SEXO))^(1/ajuste_w$scale)

summary(residuo_w)

ekm_residuo_w <- survfit(Surv(residuo_w, dados$CENSURA) ~ 1)

# grafico de curvas de sobrevivencia sobrepostas 
plot(ekm_residuo_w, lty=1, xlab= "Residuo", ylab="S(t)", mark.time = F,  conf.int = F)
points(residuo_w, exp(-residuo_w), col="red")
# exp(-residuo_w) e o calculo da sobrevivencia nos residuos de Cox-Snell


# modelo log-normal  

residuo_ln <- -log(1 - pnorm((log(dados$TEMPO) - ajuste_ln$coefficients[1]
                           - ajuste_ln$coefficients[2]*dados$SEXO) / ajuste_ln$scale))

summary(residuo_ln)

ekm_residuo_ln <- survfit(Surv(residuo_ln, dados$CENSURA) ~ 1)

# grafico de curvas de sobrevivencia sobrepostas 
plot(ekm_residuo_ln, lty=1, xlab= "Residuo", ylab="S(t)", mark.time = F,  conf.int = F)
points(residuo_ln, exp(-residuo_ln), col="red")
# exp(-residuo_ln) e o calculo da sobrevivencia nos residuos de Cox-Snell

```


# Interpretação 

A interpretação pode ser feita utilizando o tempo mediano ou o cálculo da função de sobrevivência em diferentes tempos. As linhas de códigos a seguir apresenta as duas formas de interpretação dos resultados.


A razão dos tempos medianos de dois pacientes, do sexo feminino e do masculino, é dada por
$$\frac{t_{0,5}(\boldsymbol{x=1})}{t_{0,5}(\boldsymbol{x=0})}=\exp(\widehat{\beta_1}).$$

```{r}
# tempo mediano 
exp(ajuste_ln$coefficients[2])

# calculo da funcao de sobrevivencia 

# sexo masculino e tempo = 2 anos 
pnorm((-log(2)+ajuste_ln$coefficients[1]) / ajuste_ln$scale) 

# sexo feminino e tempo = 2 anos 
pnorm((-log(2) + (ajuste_ln$coefficients[1] + ajuste_ln$coefficients[2])) / ajuste_ln$scale) 

```
Obtemos que a razão do tempo mediano de paciente do sexo feminino pelo sexo masculino é aproximadamente igual a 1,5, ou seja, o tempo mediano de pacientes do sexo feminino é 1,5 vezes o tempo mediano de paciente do sexo masculino.  

Na segunda análise, obtemos que a função de sobrevivência para pacientes do sexo masculino calculado no tempo de 2 anos é igual a 0,27, enquanto que do sexo feminino é igual a 0,35. Ou seja, espera-se que 27% dos pacientes do sexo masculino estejam vivos após 2 anos do diagnóstico, já para pacientes do sexo feminino é esperado 35%. 


