---
title: 'Análise de Sobrevivência '
subtitle: '0.8 - Aula Prática'
author: "Prof. Dr. Eder Angelo Milani"
date: "26/04/2025"
output: pdf_document
--- 


# Leitura dos dados 


As linhas de cógido a seguir executam as seguintes tarefas: 
- leitura dos dados filtrados para CID C34;

- breve visualização do conjunto de dados;

- modifica a escala de tempo para ano, em vez de dia;

- excluir os tempos iguis a zero. 

```{r}
# limpando o que tem na memoria
rm(list=ls())

# local onde esta o arquivo com os dados 
setwd("G:\\Meu Drive\\UFG\\Especializacao\\Aulas Análise Sobrevivência\\Códigos")

### leitura 
dados <- read.csv("cancer_c34.csv")
head(dados)

# mudança na variável tempo - de dias para ano 
dados$TEMPO <- dados$TEMPO/365

# excluir os tempos iguais a zero 
ind_tempo_zero <- which(dados$TEMPO == 0)
ind_tempo_zero 

dados$TEMPO[256]

dados <- dados[-ind_tempo_zero,]

# outra forma de filtrar 
# dados <- dados %>% filter(TEMPO != 0)

```


# Ajuste do modelo de Cox - variável quimioterapia


Vamos repetir a análise mas agora utilizando a covariável quimioterapia - Quimio - em vez da variável sexo. 


```{r}
require(survival)

table(dados$QUIMIO)

cox_quimio <- coxph(Surv(TEMPO, CENSURA) ~ as.factor(QUIMIO), data = dados, x=TRUE)
# x = TRUE salva a matriz das covariaveis para outras analises

summary(cox_quimio) # apresenta uma serie de estatisticas de interesse

# residuo de Cox-Snell 

res_cs_quimio <- dados$CENSURA -  resid(cox_quimio, type = "martingale")

summary(res_cs_quimio)

# grafico

ekm_cox_snell_quimio <- survfit(Surv(res_cs_quimio, dados$CENSURA) ~ 1)

exp_res_cs_quimio <- exp(- ekm_cox_snell_quimio$time)

# grafico de curvas de sobrevivencia sobrepostas 
plot(ekm_cox_snell_quimio$surv, exp_res_cs_quimio, main= "Resíduos de Cox-Snell", ylab="S(t) - exponencial", xlab="S(t) - EKM")
abline(a=0, b=1)


# verificacao de proporcionalidade 

# metodo grafico 

mod1 <- coxph(Surv(TEMPO[QUIMIO==0],CENSURA[QUIMIO==0])~1,
              data=dados, method="breslow")
# Colosimo e Giolo sugerem a estimacao do 
# risco utilizando o metodo de Nelson-Aalen-Breslow

summary(mod1)
ss <- survfit(mod1)
H01 <- -log(ss$surv)
time1 <- ss$time

mod2 <- coxph(Surv(TEMPO[QUIMIO==1],CENSURA[QUIMIO==1])~1,
              data=dados, method="breslow")
summary(mod2)
ss <- survfit(mod2)
H02 <- -log(ss$surv)
time2 <- ss$time

plot(time1, log(H01), type='l', main="Tempo vs log(H)", lwd=2, xlab="Tempo", 
     ylim=c(-6, 2), ylab="log(H(t))")
lines(time2, log(H02), lty=2, col="red", lwd=2)

# observe que existe indicios de NAO proporcionalidade


# residuos de Schoenfeld 
cox.zph(cox_quimio, transform = "identity")
# observe que o teste de hipoteses REJEITA 
# a hipotese nula de proporcionalidade 


plot(cox.zph(cox_quimio, transform = "identity"))

# observe que a curva estimada NAO e constante ao longo do tempo
# indicando assim ausencia de proporcionalidade
```
**Observe que não verificamos proporcionalidade na covariável quimioterapia, indicando assim que o modelo de Cox não pode ser usado.** 


# E na prática como funciona? 


Como na prática temos várias covariáveis para proceder com o ajuste, vamos utilizar rotinas para a seleção de covariáveis, como por exemplo o stepwise. E na sequência verificar a questão da adequação do modelo de Cox aos dados. 


```{r}
head(dados)

# TOPOGRUP nao sera analisada pois e 100% preenchida com C34

# ANODIAG sera analisada como uma variavel categorica 
dados$ANODIAG <- factor(dados$ANODIAG)
table(dados$ANODIAG)
is.factor(dados$ANODIAG)

# IDADE e quantitativa 
is.numeric(dados$IDADE)

# SEXO e qualitativa 
dados$SEXO <- factor(dados$SEXO)
table(dados$SEXO)

# CIRURGIA e qualitativa
dados$CIRURGIA <- factor(dados$CIRURGIA)
table(dados$CIRURGIA)

# RADIO e qualitativa
dados$RADIO <- factor(dados$RADIO)
table(dados$RADIO)

# QUIMIO e qualitativa
dados$QUIMIO <- factor(dados$QUIMIO)
table(dados$QUIMIO)

# todas as variaveis ok, estamos prontos para seguir com o ajuste 
#install.packages("MASS")
library(MASS)

# modelo inicial com todas as variaveis usando a distribuicao exponencial
modelo_inicial_cox <- coxph(Surv(TEMPO, CENSURA) ~ ANODIAG + IDADE + SEXO+ 
                            CIRURGIA + RADIO + QUIMIO,
                          data = dados)

summary(modelo_inicial_cox)

# vamos agora aplicar a selecao stepwise baseada no AIC
modelo_cox <- stepAIC(modelo_inicial_cox, direction = "both")

# Resumo do modelo final
summary(modelo_cox)

# Adequacao do modelo ajustado

# verificacao de proporcionalidade 

cox.zph(modelo_cox, transform = "identity")
# notemos que: 
# idade - aceita a hipotese de proporcionalidade 
# sexo - aceita a hipotese de proporcionalidade 
# cirurgia - aceita a hipotese de proporcionalidade
# note que no limite de 5% de significancia
# radio - rejeita a hipotese de proporcionalidade 
# quimio - rejeita a hipotese de proporcionalidade 
# global - rejeita a hipotese de proporcionalidade 

plot(cox.zph(modelo_cox, transform = "identity"))

```


Do fato que as variáveis radioterapia e quimioterapia não apresentaram riscos proporcionais, vamos eliminá-las do ajuste, pois ainda não sabemos como lidar com covariáveis com riscos não proporcionais e modelo de Cox. 


```{r}
# modelo final sem as covariaveis radioterapia e quimioterapia 

modelo_final_cox <- coxph(Surv(TEMPO, CENSURA) ~ IDADE + SEXO + CIRURGIA,
                          data = dados)

# Resumo do modelo final
summary(modelo_final_cox)

# Adequacao do modelo ajustado

# verificacao de proporcionalidade 

cox.zph(modelo_final_cox, transform = "identity")
# todas as variaveis apresentaram riscos proporcionais 
# o teste global tambem indicou riscos proporcionais 

plot(cox.zph(modelo_final_cox, transform = "identity"))

# residuo de Cox-Snell 

res_cs_final_cox <- dados$CENSURA -  resid(modelo_final_cox, type = "martingale")

summary(res_cs_final_cox)

# grafico

ekm_cox_snell_final <- survfit(Surv(res_cs_final_cox, dados$CENSURA) ~ 1)

exp_res_cs_final_cox <-  exp( - ekm_cox_snell_final$time)

plot(ekm_cox_snell_final$surv, exp_res_cs_final_cox, main = "Resíduo de Cox-Snell", ylab="S(t) - exponencial", xlab="S(t) - EKM")
abline(a=0, b=1)


# Note que a idade nao foi significativa, vamos realizar a analise do residuo martingale.

modelo_nulo <- coxph(Surv(TEMPO, CENSURA) ~ 1 , data = dados)
res_nulo <- resid(modelo_nulo, type="martingale")
plot(dados$IDADE, res_nulo)
lines(lowess(dados$IDADE, res_nulo, iter = 0), lty=2)
# iter = 0 -> para que a curva estimada não elimine os valores extremos 
# e nao suavize demais os pontos aberrantes (outliers)
lines(lowess(dados$IDADE, res_nulo), lty=3)
legend(0, 1, lty=c(2,3), c("Com outlier", "Sem outlier"))
# a estimativa da funcao suavizada indica uma linealizacao
# mas a covariavel nao foi estatisticamente significativa, 
# sendo assim, vamos excluir-la da modelagem 


# modelo final v2 sem as covariaveis radioterapia, quimioterapia e idade 

modelo_final_v2_cox <- coxph(Surv(TEMPO, CENSURA) ~ SEXO + CIRURGIA,
                          data = dados)

# Resumo do modelo final v2
summary(modelo_final_v2_cox)

# Adequacao do modelo ajustado

# verificacao de proporcionalidade 

cox.zph(modelo_final_v2_cox, transform = "identity")
# todas as variaveis apresentaram riscos proporcionais 
# o teste global tambem indicou riscos proporcionais 

plot(cox.zph(modelo_final_v2_cox, transform = "identity"))

# residuo de Cox-Snell 

res_cs_final_v2_cox <- dados$CENSURA -  resid(modelo_final_v2_cox, type = "martingale")

summary(res_cs_final_v2_cox)

# grafico

ekm_cox_snell_final <- survfit(Surv(res_cs_final_v2_cox, dados$CENSURA) ~ 1)

exp_res_cs_final_v2_cox <- exp(- ekm_cox_snell_final$time)

plot(ekm_cox_snell_final$surv, exp_res_cs_final_v2_cox, main= "Resíduo de Cox-Snell", ylab="S(t) - exponencial", xlab="S(t) - EKM")
abline(a=0, b=1)
```
```{r}
# retomando o modelo final 
# para analisar os resultados 

summary(modelo_final_v2_cox)
```

Do fato que o modelo de Cox se ajustou bem aos dados, podemos afirmar que: 

- pacientes do sexo feminino e que realizaram cirurgia são fatores que diminuem o risco de morte (observe que a estimativa dos $\beta$'s são negativas);  

- pacientes do sexo feminino apresentam 21% a menos do risco de morte do que pacientes do sexo masculino;

- pacientes que realizaram cirurgia apresentam risco de óbito igual a 0,25 do risco daqueles que não realizaram cirurgia;

- o modelo apresenta concordância igual a 0,601;

- todos os testes de hipóteses indicam que os parâmetros $\beta$'s são diferentes de zero. 



