---
title: 'Análise de Sobrevivência '
subtitle: '0.7 - Aula Prática'
author: "Prof. Dr. Eder Angelo Milani"
date: "25/04/2025"
output: pdf_document
--- 


# Leitura dos dados 


As linhas de cógido a seguir executam as seguintes tarefas: 
- leitura dos dados filtrados para CID C34;

- breve visualização do conjunto de dados;

- modifica a escala de tempo para ano, em vez de dia;

- excluir os tempos iguis a zero. 

```{r}
# limpando o que tem na memoria
rm(list=ls())

# local onde esta o arquivo com os dados 
setwd("G:\\Meu Drive\\UFG\\Especializacao\\Aulas Análise Sobrevivência\\Códigos")

### leitura 
dados <- read.csv("cancer_c34.csv")
head(dados)

# mudança na variável tempo - de dias para ano 
dados$TEMPO <- dados$TEMPO/365

# excluir os tempos iguais a zero 
ind_tempo_zero <- which(dados$TEMPO == 0)
ind_tempo_zero 

dados$TEMPO[256]

dados <- dados[-ind_tempo_zero,]

# outra forma de filtrar 
# dados <- dados %>% filter(TEMPO != 0)

```

# Ajuste do modelo de Cox - variável sexo


As linhas de cógido a seguir executam as seguintes tarefas:

- modifica a variável SEXO de 1-Masculino e 2-Feminino para 0-Masculino e 1-Feminino;

- ajusta o modelo de Cox utilizando a variável sexo.


```{r}
library(survival)

table(dados$SEXO)

dados$SEXO <- dados$SEXO -1 

cox_sexo <- coxph(Surv(TEMPO, CENSURA) ~ as.factor(SEXO), data = dados, x=TRUE)
# x = TRUE salva a matriz das covariaveis para outras analises

summary(cox_sexo) # apresenta uma serie de estatisticas de interesse 

# estimando a funcao de sobrevivencia

# usando Kaplna-Meier
ekm <- survfit(Surv(TEMPO, CENSURA) ~ as.factor(SEXO), data=dados)

# usando o modelo de Cox
novo_dados <- data.frame(SEXO = factor(c(0, 1)))
is.factor(novo_dados$SEXO)

sobre_est <- survfit(cox_sexo, newdata = novo_dados)
#summary(sobre_est)

plot(ekm, mark.time = F, conf.int = F, xlab="Tempo (ano)", ylab="S(t)")
lines(sobre_est, col = c("blue", "red"))
legend(4, 0.8, legend = c("Masculino", "Feminino"),
       col = c("blue", "red"), lty = 1, bty = "n")

```
Observe que obtemos várias estatísticas, vamos a interpretação  dos resultados;

- a coluna **coef** apresenta a estimativa dos parâmetros $\beta$'s, podemos destacar que valor positivo para $\beta$ indica que a variável aumenta o risco de óbito, enquanto que valores negativos de $\beta$ indica que a variável contribui para a redução do risco de óbito, quando comparado com o risco basal;

- a coluna **se(coef)** mostra o erro padrão das estimativas;

- a coluna **z** exibe a estatística do teste de hipóteses de Wald, com hipótese nula dada por  $H_0: \ \beta_i = 0$;

- a coluna **Pr(>|z|)** expõe o p-valor do teste de hipótese de Wald;  

-  a coluna **exp(coef)** calcula o valor $\exp(\beta_i)$, que é interpretado como a razão dos riscos. A coluna **exp(-coef)** indica o inverso de **exp(coef)**;  

- as colunas **lower .95** e  **upper .95** indicam os limites inferior e superior do intervalo de confiança de 95% para a razão dos riscos. 


Neste exemplo, temos que a estimativa do parãmetro $\beta$ referente a covariável Sexo é igual a -0,28, indicando assim que se o paciente for do sexo feminino diminui o risco de óbito. Além disso, o teste de hipóteses apresenta evidências a favor de rejeitar a hipótese nula, ao nível de significãncia de 5%, ou seja, que $\hat{\beta} \neq 0$, pois o p-valor é menor que 5\%. 


Agora quando comparamos o sexo masculino com o feminino, a partir da razão dos riscos, temos que 

$$\frac{\lambda(t|x = \mbox{Fem})}{\lambda(t| x = \mbox{Mas})}= \exp(\hat{\beta}) = 0,75;$$
ou seja, a razão dos riscos é igual a 0,75, indicando que o risco do sexo feminino de ir a óbito é 0,75 vezes o risco do sexo de masculino de ir a óbito, ou ainda, o risco do sexo feminino é 25\% menor do que risco do sexo masculino. 


Caso o interesse esteja em usar o sexo masculino como referência, observe que temos que inverter a razão dada acima, o que resulta em analisar **exp(-coef)**, assim temos que o sexo masculino tem risco de óbito de 1,33 vezes o risco do sexo feminino, ou ainda, 33\% a mais do que o sexo feminino. 


O intervalo de confiança de 95\% é dado por (0,718; 0,791), observamos que o valor 1 não pertence ao intervalo de confiança, indicando assim que a razão é diferente de 1, logo podemos concluir que o risco atribuido ao sexo feminino é diferente do risco do sexo masculino.


**Obs.: note que já realizamos a interpretação dos parâmetros estimados pelo modelo de Cox, no entanto, essa interpretação só deve ser realizada após a verificação da adequação do modelo aos dados.**


## Adequação do modelo de Cox


```{r}
# verificacao de proporcionalidade 

# metodo grafico 

mod1 <- coxph(Surv(TEMPO[SEXO==0],CENSURA[SEXO==0])~1,
              data=dados, method="breslow")
# estimacao do modelo de Cox sem covariaveis 
# Colosimo e Giolo sugerem a estimacao do 
# risco utilizando o metodo de Nelson-Aalen-Breslow

summary(mod1)
ss <- survfit(mod1)
H01 <- -log(ss$surv)
# relacao entre a S(t) e H(t)
# S(t) = exp(-H(t))
# -log(S(t)) = -log(exp(-H(t))) = H(t)
time1 <- ss$time

mod2 <- coxph(Surv(TEMPO[SEXO==1],CENSURA[SEXO==1])~1,
              data=dados, method="breslow")
summary(mod2)
ss <- survfit(mod2)
H02 <- -log(ss$surv)
time2 <- ss$time

plot(time1, log(H01), type='l', main="Tempo vs log(H)", lwd=2, xlab="Tempo", ylab="log(H)")
lines(time2, log(H02), lty=2, col="red", lwd=2)

# observe que existe indicios de proporcionalidade


# residuos de Schoenfeld 
cox.zph(cox_sexo, transform = "identity")
# observe que o teste de hipoteses nao rejeita 
# a hipotese nula de proporcionalidade 


plot(cox.zph(cox_sexo, transform = "identity"))

# observe que a curva estimada fica quase que constante ao longo do tempo
# e proximo do valor estimado do beta

# residuo de Cox-Snell 

res_cs_sexo <- dados$CENSURA -  resid(cox_sexo, type = "martingale")

summary(res_cs_sexo)

# grafico

ekm_cox_snell_sexo <- survfit(Surv(res_cs_sexo, dados$CENSURA) ~ 1)

exp_res_cs_sexo <- exp(- ekm_cox_snell_sexo$time)

plot(ekm_cox_snell_sexo$surv, exp_res_cs_sexo, main = "Resíduo", ylab="S(t) - exponencial", xlab="S(t) - EKM")
abline(a=0, b=1)


# residuo martigale 

res_mart_sexo <- resid(cox_sexo, type = "martingale")

plot(res_mart_sexo)
abline(h=0)
# note que nao vemos pontos aberrantes/outliers 

# probabilidade de concordancia 
# teste de hipoteses 

summary(cox_sexo)

# concordancia de 0.533 - significa que a concordancia pode ser por acaso 
# teste de hipoteses para beta_sexo = 0
# TRV - rejeita a hipotese nula 
# Wald - rejeita a hipotese nula 
# Score - rejeita a hipotese nula 
```