---
title: 'Análise de Sobrevivência '
subtitle: '0.5 - Aula Prática'
author: "Prof. Dr. Eder Angelo Milani"
date: "25/04/2025"
output: pdf_document
--- 
  

# E na prática como funciona? 


Em geral, na prática temos disponíveis várias variáveis que podem explicar o evento de interesse, com isso, temos que utilizar rotinas para a seleção de variáveis, como por exemplo stepwise. Na sequência as linhas de códigos visam analisar o conjunto de dados trabalhado anteriormente, mas agora utilizando todas as variáveis disponíveis. 

## Leitura dos dados 

As linhas de cógido a seguir executam as seguintes tarefas: 

- leitura dos dados filtrados para CID C34;

- breve visualização do conjunto de dados;

- modificar a escala de tempo para ano, em vez de dia;

- excluir os tempos iguis a zero. 

```{r}
# limpando o que tem na memoria
rm(list=ls())

# local onde esta o arquivo com os dados 
setwd("G:\\Meu Drive\\UFG\\Especializacao\\Aulas Análise Sobrevivência\\Códigos")

### leitura 
dados <- read.csv("cancer_c34.csv")
head(dados)

# mudança na variável tempo - de dias para ano 
summary(dados$TEMPO)
dados$TEMPO <- dados$TEMPO/365

# excluir os tempos iguais a zero 
ind_tempo_zero <- which(dados$TEMPO == 0)
ind_tempo_zero 

dados$TEMPO[256]

dados <- dados[-ind_tempo_zero,]
```

## Iniciando a análise  


```{r}
# analisando o tempo de sobrevida 
# estimando a funcao de sobrevivencia

library(survival)
ekm <- survfit(Surv(TEMPO, CENSURA) ~ 1, data=dados)
#summary(ekm)
plot(ekm, mark.time = F, conf.int = F, xlab="Tempo (ano)", ylab="S(t)")

# analisando a quantidade de censura 

table(dados$CENSURA)
round(prop.table(table(dados$CENSURA)), 2)


# TOPOGRUP 

table(dados$TOPOGRUP)
round(prop.table(table(dados$TOPOGRUP)), 2)
# nao sera analisada pois e 100% preenchida com C34

# ANODIAG sera analisada como uma variavel categorica 
dados$ANODIAG <- factor(dados$ANODIAG)
table(dados$ANODIAG)
round(prop.table(table(dados$ANODIAG)), 2)

is.factor(dados$ANODIAG)

# IDADE e quantitativa 

is.numeric(dados$IDADE)
summary(dados$IDADE)

# SEXO e qualitativa 

dados$SEXO <- factor(dados$SEXO)
table(dados$SEXO)
round(prop.table(table(dados$SEXO)), 2)

# CIRURGIA e qualitativa

dados$CIRURGIA <- factor(dados$CIRURGIA)
table(dados$CIRURGIA)
round(prop.table(table(dados$CIRURGIA)), 2)

# QUIMIO e qualitativa

dados$QUIMIO <- factor(dados$QUIMIO)
table(dados$QUIMIO)
round(prop.table(table(dados$QUIMIO)), 2)


# RADIO e qualitativa

dados$RADIO <- factor(dados$RADIO)
table(dados$RADIO)
round(prop.table(table(dados$RADIO)), 2)

# ECGRUP e qualitativa

dados$ECGRUP <- factor(dados$ECGRUP)
table(dados$ECGRUP)
round(prop.table(table(dados$ECGRUP)), 2)
# veja a volumetria dos niveis 0, X, Y e II
# O estadiamento clinico e uma forma de avaliar a 
# extensao do cancer antes do inicio do tratamento principal


table(dados$CENSURA, dados$ECGRUP)
round(prop.table(table(dados$CENSURA, dados$ECGRUP)), 2)
# cuidado com baixa volumetria! 
# duvida: sera que nao poderiamos agrupar?
# mas como e so para efeito didatico, mas seguir como e apresentado


# todas as variaveis ok, estamos prontos para seguir com o ajuste 
#install.packages("MASS")
library(MASS)

# modelo inicial com todas as variaveis usando a distribuicao exponencial
modelo_inicial_exp <- survreg(Surv(TEMPO, CENSURA) ~ ANODIAG + IDADE + 
                                CIRURGIA + RADIO + QUIMIO + ECGRUP,
                              data = dados, dist = "exponential")

summary(modelo_inicial_exp)

# vamos agora aplicar a selecao stepwise baseada no AIC
modelo_final_exp <- stepAIC(modelo_inicial_exp, direction = "both")

# Resumo do modelo final
summary(modelo_final_exp)
AIC(modelo_final_exp)


# modelo inicial com todas as variaveis usando a distribuicao weibull
modelo_inicial_w <- survreg(Surv(TEMPO, CENSURA) ~ ANODIAG + IDADE + 
                              CIRURGIA + RADIO + QUIMIO + ECGRUP,
                            data = dados, dist = "weibull")

summary(modelo_inicial_w)


# vamos agora aplicar a selecao stepwise baseada no AIC
modelo_final_w <- stepAIC(modelo_inicial_w, direction = "both")

# Resumo do modelo final
summary(modelo_final_w)
AIC(modelo_final_w)


# modelo inicial com todas as variaveis usando a distribuicao log-normal
modelo_inicial_ln <- survreg(Surv(TEMPO, CENSURA) ~ ANODIAG + IDADE + 
                               CIRURGIA + RADIO + QUIMIO + ECGRUP,
                             data = dados, dist = "lognormal")

summary(modelo_inicial_ln)

# vamos agora aplicar a seleção stepwise baseada no AIC
modelo_final_ln <- stepAIC(modelo_inicial_ln, direction = "both")

# Resumo do modelo final
summary(modelo_final_ln)
AIC(modelo_final_ln)


# AIC do modelo exponencial = 16765
# AIC do modelo weibull = 16155
# AIC do modelo log-normal = 15240
# o modelo escolhido e o com distribuicao log-normal
# as variaveis IDADE e ANODIAG nao sao estatisticamente significativas 
# para explicar a variavel tempo ate a morte 


modelo_final <- modelo_final_ln

# intervalo de confiança 
confint(modelo_final) # de 95% de Wald 
#confint(modelo_final, level = .9) # de 90% de Wald 

# Adequacao do modelo ajustado

matriz_modelo <- model.matrix(~ CIRURGIA + RADIO + QUIMIO + ECGRUP, data = dados)
head(matriz_modelo)

x_beta <- matriz_modelo %*% modelo_final$coefficients

cox_snell_modelo_final <- - log(1 - pnorm((log(dados$TEMPO)-x_beta) / modelo_final$scale) )

summary(cox_snell_modelo_final)

# grafico

ekm_cos_snell_final <- survfit(Surv(cox_snell_modelo_final, dados$CENSURA) ~ 1)

exp_cox_snell_modelo_final <- exp(- ekm_cos_snell_final$time)

plot(ekm_cos_snell_final$surv, exp_cox_snell_modelo_final, main= "Resíduos de Cox-Snell", ylab="S(t) - exponencial", xlab="S(t) - EKM")
abline(a=0, b=1)

# Encontramos um modelo que se ajustou bem aos dados
```


A análise feita até o momento mostrou que o modelo log-normal com as covariáveis cirugia, radio, quimio e ecgrup se ajustaram bem aos dados. Com isso, podemos obter algumas interpretações. 


Seguindo a análise anterior, vamos utilizar a função de sobrevivência e a razão do tempo mediano para as interpretações, com o objetivo de comparar dois pacientes, sendo que o paciente 1 fez cirurgia, fez radio, fez quimio e é ECGRUP = II, enquanto que o paciente 2 fez cirurgia, fez radio, fez quimio e é do ECGRUP = IV, portanto a diferenca é apenas o estadiamento. 


```{r}
# Interpretacoes 
# Considere dois pacientes 
# paciente 1 - Fez cirurgia, fez radio, fez quimio e ECGRUP = II - x=(1, 1, 1, 1, 0, 1, 0, 0, 0, 0)
# paciente 2 - Fez cirurgia, fez radio, fez quimio e ECGRUP = IV - x=(1, 1, 1, 1, 0, 0, 0, 1, 0, 0)

# vamos calcular a funcao de sobrevivencia no tempo de 1 ano - log(1)

# Para o paciente 1 
x_beta_p1 <- c(1, 1, 1, 1, 0, 1, 0, 0, 0, 0) %*% modelo_final$coefficients
sobre_p1 <- pnorm((-log(1)+x_beta_p1) / modelo_final$scale) 
sobre_p1

# Para o paciente 2 
x_beta_p2 <- c(1, 1, 1, 1, 0, 0, 0, 1, 0, 0) %*% modelo_final$coefficients
sobre_p2 <- pnorm((-log(1)+x_beta_p2) / modelo_final$scale) 
sobre_p2


# vamos calcular a funcao de sobrevivencia no tempo de 10 ano - log(10)

# Para o paciente 1 
sobre_p1 <- pnorm((-log(10)+x_beta_p1) / modelo_final$scale) 
sobre_p1

# Para o paciente 2 
sobre_p2 <- pnorm((-log(10)+x_beta_p2) / modelo_final$scale) 
sobre_p2


# MTTF - tempo medio 
# modelo log-normal - exp(mu + sigma2/2)
# mu = x%*%beta 
# sigma = scale 

# Para o paciente 1 
mttf_1 <- exp(x_beta_p1 + modelo_final$scale^2 / 2)
mttf_1


# Para o paciente 2
mttf_2 <- exp(x_beta_p2 + modelo_final$scale^2 / 2)
mttf_2


# razao dos tempos medianos 

exp(c(1, 1, 1, 1, 0, 1, 0, 0, 0, 0) %*% modelo_final$coefficients - 
      c(1, 1, 1, 1, 0, 0, 0, 1, 0, 0) %*% modelo_final$coefficients)


# calculo do tempo mediano 

paciente1 <- data.frame(
  CIRURGIA = factor(1, levels = levels(dados$CIRURGIA)),
  RADIO = factor(1, levels = levels(dados$RADIO)),
  QUIMIO = factor(1, levels = levels(dados$QUIMIO)),
  ECGRUP = factor("II", levels = levels(dados$ECGRUP))
)

predict(modelo_final, newdata = paciente1, type = "quantile", p = 0.5)

paciente2 <- data.frame(
  CIRURGIA = factor(1, levels = levels(dados$CIRURGIA)),
  RADIO = factor(1, levels = levels(dados$RADIO)),
  QUIMIO = factor(1, levels = levels(dados$QUIMIO)),
  ECGRUP = factor("IV", levels = levels(dados$ECGRUP))
)

predict(modelo_final, newdata = paciente2, type = "quantile", p = 0.5)

# verificando a razao do tempo mediano

12.66/4.029


# podemos utilizar a funcao predict para quaisquer percentil 

# Percentil 0.25 

predict(modelo_final, newdata = paciente1, type = "quantile", p = 0.25)

predict(modelo_final, newdata = paciente2, type = "quantile", p = 0.25)

```


A função de sobrevivência do paciente 1 no tempo de 1 ano é igual a 0,97, enquanto que do paciente 2 é igual a 0,84. Ou seja, espera-se que 97% dos pacientes que apresentam as mesmas características do paciente 1 estejam vivos após 1 ano do diagnóstico, já para pacientes com características iguais ao do paciente 2, é esperado 84%. 


Quando analisamos as funções de sobrevivência no tempo de 10 anos, temos 0,57 e 0,25, para os pacientes 1 e 2, respectivamente. 


Obtemos que a razão do tempo mediano do paciente 1 pelo paciente 2 é aproximadamente igual a 3,14, ou seja, o tempo mediano do paciente 1 (12,66 anos) é 3,14 vezes o tempo mediano do paciente 2 (4,03 anos).  


Além disso, calculamos o tempo percentil 0,25, ou seja, para pacientes com as mesmas covariáveis que o paciente 1, é esperado que 75% deles sobrevivam além do tempo de 5,01 anos. Já para pacientes com as mesmas covariáveis que o paciente 2, é esperado que 75% deles sobrevivam além do tempo de 1,59 anos. 
