---
title: "renata"
author: "Profª Drª Renata M. R. Vasconcelos"
date: "16/08/2024"
output:
  pdf_document: default
  html_document: default
  word_document: default
editor_options: 
  markdown: 
    wrap: 72
---

# Parte prática - Análise estatística para Data Science

Para essa atividade, vamos utilizar dados reais obtidos no site do
Ministério da Saúde - Vacinômetro COVID-19:

[Vacinometro COVID-19
(saude.gov.br)](https://infoms.saude.gov.br/extensions/SEIDIGI_DEMAS_Vacina_C19/SEIDIGI_DEMAS_Vacina_C19.html)

O conjunto de dados referente à vacinação da população indígena atendida
pelo Subsistema de Atenção à Saúde Indígena do SUS- SASISUS reúne as
populações indígenas em 34 regiões do Brasil. Esse conjunto apresenta os
dados sobre a vacinação de covid-19, quanto as doses 1, 2 e de reforço.
Também separa as populações vacinadas por faixa de idade.

Nota:

Os dados apresentados são preliminares e representam o consolidado total
de doses aplicadas pelos Distritos Sanitários Especiais Indígenas
(DSEI).

Data da última atualização do Painel Vacinômetro-SUS: 14/06/2024.

BRASIL. Ministério da Saúde. Secretaria Especial de Saúde Indígena

Obs.: População indígena de 3 anos ou mais atendida pelo SASISUS,
incluindo-se as especificidades da ADPF 709. O público alvo a ser
vacinado pode ser alterado devido a atualizações a partir do censo
vacinal realizado durante as ações de imunização.

{r setup, include=FALSE} knitr::opts_chunk\$set(echo = TRUE)

## Exibindo a matriz de dados

O conjunto de dados reúne as populações indíginas em 34 regiões do país
e traz os dados sobre a vacinação de covid-19, quanto as doses 1, 2,
reforço. Também separa as populações vacinadas por faixa de idade.

Total população indígena: 707.739

Total de doses aplicadas: 1.490.036

*Variáveis no banco de dados:*

V1 : DSEI (Distritos Sanitários Especiais Indígenas);

V2: População Indígena (nº de indígenas por distrito);

V3: Dose 1 (nº de indígenas vacinados com a 1a dose);

V4: % Dose 1 (percentual de indígenas vacinados com a 1a dose);

V5: Dose 2 e Única (nº de indígenas vacinados com a 2a dose e dose
única);

V6: % Dose 2 e Única (percentual de indígenas vacinados com a 2a dose e
dose única);

V7: Dose 1 (3 a 4 anos): (nº de indígenas vacinados com a 1a dose com
faixa etária entre 3 e 4 anos);

V8: Dose 1 (5 a 17 anos): (nº de indígenas vacinados com a 1a dose com
faixa etária entre 5 e 17 anos);

V9: Dose 1 (\>18 anos): (nº de indígenas vacinados com a 1a dose com
faixa etária maior que 18 anos);

V10: Dose 2 (3 a 4 anos): (nº de indígenas vacinados com a 2a dose com
faixa etária entre 3 e 4 anos);

V8: Dose 2 (5 a 17 anos): (nº de indígenas vacinados com a 2a dose com
faixa etária entre 5 e 17 anos);

V9: Dose 2 (\>18 anos): (nº de indígenas vacinados com a 2a dose com
faixa etária maior que 18 anos);

V10: Reforço 1 (\> 18 anos): (nº de indígenas vacinados com a 1a dose de
Reforço com faixa etária maior que 18 anos);

Inicialmente vamos carregar os dados no R, utilizando os códigos a
seguir.

```{r}
setwd <- "/Users/anamaria/especializacao/modulo_5/"

dados_saude <- read_excel("/Users/anamaria/especializacao/modulo_5/dados_saude.xlsx")
``` 


```{r}
x<-data.frame(dados_saude)
print(x)
str(x)
#table(dados_saude$V1)
```

## Calculando o total de população indígena

```{r}
totalPI <- sum(x[, 2]) #somando os elementos da coluna 2 (#linhas=34 e #col=13)
print(totalPI)
```

Logo, temos 707.739 indígenas distribuídos nos 34 distritos.

## Calculando a média da população indígena

```{r}
mean <- mean(x[,2]) #média da pop ind 

print(round(mean,1))
```

Tem-se, em média, aproximadamente 21 mil indígenas sendo atendidos pelo
Subsistema de Atenção à Saúde Indígena do SASISUS.

## Encontrando valores em uma célula: Ex. Total de indígenas no distrito do Alto do Rio Juruá

```{r}
valor <- x[3, 2] #obtendo a info da linha 3 coluna 2 
##valor <- x$População.Indígena[3] #obtendo qtde de indíg. no dist. alto rio do juruá (linha 3)
print(valor)
```

#################################################### 

```{r}
# Localizar a linha da cidade
linha <- which(x[, 1] == "Pernambuco") 
print(linha) # nº da linha referente a "Pernambuco" na coluna 1 (DSEI)

# Acessar a célula específica
valor <- x[linha, 3] # considerando o nº da linha de pernambuco, encontramos aqui o                         total de indig. na coluna 3 (1a Dose)

# Exibir o valor
print(valor)  # extraindo da linha 25 (pernambuco) a qtde de indígenas que tomaram                  a 1a dose da vacina (3a coluna = 1a Dose)
```

Temos então que:

1)  no alto do juruá tem 16.361 indígenas;

2)  pernambuco está na 25a linha na tabela e que o total de indígenas em
    pernambuco é 37.776 que tomaram a 1a dose da vacina.

# Vamos aplicar alguns conceitos estudados

*\*EXERCÍCIO* *1:*

*Experimento =\>* Escolher um indígena ao acaso considerando os 34
distritos sanitários.

*Esp. Amostral =\>* $\Omega = n = 707.739$ habitantes indígenas em todos
os distritos considerados (totalPI).

## Consideremos os eventos:

### Evento A: Regiões com população indígena maior que 10 mil habitantes

### Evento B: Mais de 90% da população indígena vacinada com 1ª dose.

Vamos, primeiramente, identificar o evento A:

#### A : evento que corresponde escolher, ao acaso, um indivíduo somente das regiões com mais de 10 mil indígenas.

```{r}
A <- x[x[, 2] > 10000,] # obtendo as regiões em que o total de indígenas seja                                   maior que 10 mil [> 10.000]), considerando todas as                                  covariáveis (colunas);

                          # Se quiser covariáveis específicas, use, por exemplo,                                x[x[, 2] > 10.000, c(1,3,4)] para restringir às                                   colunas 2 (População indígena), coluna 3 (Dose 1) e                                  coluna 5 (Dose 2)
print(A)
```

Calculando agora, *a probabilidade de selecionar um indígena ao acaso
(proporção de indígenas) que mora em uma das regiões que contém mais de
10 mil habitantes indígenas, P(A).*

### Cálculo da Probabilidade de A

```{r}

nA <- sum(A[,2]) #obtendo o total de indígenas que moram nas regiões consideradas                        (nº de indígenas favoráveis para ocorrência do evento A _ n(A))
print(nA)
pA<-nA/totalPI   #calculando (prob. clássica) a probabilidade/chance/proporção de                    ocorrer indígenas em todas as regiões consideradas (probabilidade                   do evento A ocorrer _ P(A))
print(round(pA,4))

# Interpretando o resultado
cat("A probabilidade de um selecionar um indígena em uma das regiões com mais de 10 mil habitantes indígenas é de", round(pA*100,2),"%\n")
```

### 

Identificar o evento B:

#### B : evento que corresponde viver em uma região em que mais de 90% da população indígena foi vacinada com a 1a dose da vacina.

```{r}
#B <- x[x[,4] > 0.90,c(1,2,4)]

B <- x[x[,4] > 0.90,] # nº de indivíduos que moram na regiões em que mais de 90% da                         população tomaram a 1a dose da vacina (coluna 4).
print(B)
```

Calculando agora, *a probabilidade de selecionar um indígena, ao acaso,
(proporção de indígenas) e ele viver em uma região em que mais de 90% da
população indígena foi vacinada com a 1a dose da vacina.*

### Cálculo da Probabilidade de B

```{r}
nB <- sum(B[,2]) # n(B) _ nº de indiv. que vivem em regiões nas quais mais de 90% dos                         indígenas tomaram a 1a dose da vacina. (coluna 2=população                                                           .indígena)

pB <- nB/totalPI # proporção P(B)

print(round(pB,4))

# Interpretando o resultado
cat("A probabilidade de um selecionar um indígena em uma das regiões com mais de 10 mil habitantes indígenas é de", round(pB*100,2),"%\n")
```

# União dos eventos, $A \cup B$

# A: População indígena maior que 10 mil habitantes;

# B: Mais de 90% da população indígena vacinada com 1ª dose.

#### $A \cup B$ : evento que corresponde viver em uma região em que mais de 90% da população indígena foi vacinada com a 1a dose da vacina OU viver em uma região com mais de 10 indígenas.

```{r}
AuB <- x[x[,2]>10000 | x[,4]> 0.90, c(1,2,4)] #pegando as colunas 1, 2 e 4, e                                                      restringindo às condições                                                          estabelecidas pelos eventos A e B


#AuB <- x[x[,2]>10000 | x[,4]> 0.90,]  # elementos favoráveis para a ocorrência de                                           AUB

print(AuB)
```

```{r}
#Cálculo pela prob classica n(AUB)/n


#nrow(AuB) #núm de linhas 


nAuB <- sum(AuB[,2]) #n(AUB)_ total de indiv. que estão em A ou em B.

print(nAuB)
```

# Interseção dos eventos

# A: População indígena maior que 10 mil habitantes

# B: Mais de 90% da população indígena vacinada com 1ª dose.

#### $A \cap B$ : evento que corresponde viver em uma região em que mais de 90% da população indígena foi vacinada com a 1a dose da vacina E viver em uma região com mais de 10 indígenas.

```{r}
AiB <- x[x[,2]>10000 & x[,4]> 0.90, c(1,2,4)] 

print(AiB)  # elementos favoráveis para a ocorrência do evento "A inter B".
```

```{r}
#nrow(AiB)

nAiB <- sum(AiB[,2])  # nº de indiv. que estão na interseção de A e B

print(nAiB)
```

# Cálculo da Probabilidade de A união B, $P(A \cup B)$ , e de A interseção B, $P(A \cap B)$.

```{r}
pAuB=nAuB/totalPI    #P(AUB)=P(A) + P(B) - P(A inter B), pois A e B não são                                                                            disjuntos

print(round(pAuB,4))


cat("***A probabilidade de um selecionar um indígena em uma das regiões com mais de 10 mil habitantes indígenas OU que vivem em uma região em que mais de 90% da população indígena foi vacinada com a 1a dose da vacina é de", round(pAuB*100,2),"%\n")
```

```{r}
pAiB=nAiB/totalPI

print(round(pAiB,4)) #P(A inter B)


# Interpretando os resultados

cat("***A probabilidade de um selecionar um indígena em uma das regiões com mais de 10 mil habitantes indígenas E que vivem em uma região em que mais de 90% da população indígena foi vacinada com a 1a dose da vacina é de", round(pAiB*100,2),"%\n")
```

# Cálculo da Probabilidade de V união K, $P(A \cup B)$, sendo V e K disjuntos

#### V : evento que corresponde viver na região Pernambuco

```{r}
V <- x[which(x[, 1] == "Pernambuco"),] # obtendo o total de indivíduos de cada                                                 coluna que vivem em Pernambuco.
print(V)
```

*Calculando P(V):*

```{r}
Vsum <- sum(V[2])  #não é necessário o sum, pois V[2] já nos indica o total de                         indivíduos que vivem em pernambuco. Contudo, vamos precisar                          mais à frente.
print(Vsum)
pV <- Vsum/totalPI #P(V) pela prob. clássica
print(pV)
```

#### K : evento que corresponde viver na região Manaus

```{r}
K <- x[which(x[, 1] == "Manaus"),] # obtendo os dados da linha Manaus
K
```

*Calculando P(K):*

```{r}
Ksum <- sum(K[2])  # total de indígenas que vivem em Manaus
Ksum
pK <- Ksum/totalPI  # P(K)
pK
```

*W : evento que corresponde viver na região Pernambuco (V) ou Manaus
(K)*

```{r}
W <- rbind(V,K) #juntando as linhas Pernambuco e Manaus
W
```

*Calculando P(W) pela prob. clássica para comparação com P(V) + P(K)*

```{r}
Wsum <- sum(W[2]) #nº total das duas regiões , n(VUK)
Wsum
pW <- Wsum/totalPI  #P(W) = P(VUK)/n
pW
pV+pK   # fazendo a verificação que P(VUK) = P(V)+P(K)
```

*Calculando P(V) usando a função "ou"*

Obs.: para não confundir, vamos chamar atribuir a notação z para a
variável V.

```{r}
z <- x[x[, 1] == "Pernambuco" | x[, 1] == "Manaus",]  #P(VUK)
z
```

*P(z): probabilidade de viver em pernambuco OU manaus*

```{r}
zsum <- sum(z[2])
zsum
pz <- zsum/totalPI #prob. clássica
pz
```

*Calculando P(z1) usando a função "e"*

Obs.: para não confundir, vamos chamar atribuir a notação z1 para a
variável W.

```{r}
z1 <- x[x[, 1] == "Pernambuco" & x[, 1] == "Manaus",] # P(V inter K)
z1
```

*P(z1): probabilidade de viver em pernambuco E manaus*

```{r}
z1sum <- sum(z1[2]) #conjunto vazio
z1sum
pz1 <- z1sum/totalPI
pz1
```

Vamos agora calcular *a probabilidade de um selecionar aleatoriamente um
indivíduo que vive em uma das regiões com mais de 10 mil habitantes
indígenas, mas não vive em uma região onde mais de 90% da população
indígena foi vacinada com a 1a dose da vacina.*

# Cálculo da probabilidade de A-B (diferença entre dois eventos): $P(A-B)=P(A)-P(A \cap B)$.

```{r}
p_dif<- pA-pAiB  #probabilidade da diferença P(A - B) 

print(round(p_dif,3))
```

*Importante:* Vale ressaltar que existem cenários diferenciados para os
eventos A e B como, por exemplo, quando o evento B está todo contido no
evento A.

# Verificando a validade da propriedade $P(A \cup B)=P(A)+P(B)-P(A \cap B)$.

```{r}

Pcup <- pA + pB - pAiB

print(round(Pcup,3))

round(Pcup-pAuB,3)  # obtendo a diferença entre P(AUB) obtido pela prob. clássica e                         a obtida pela fórmula P(AUB) = P(A) + P(B) - P(A inter B)
```

# Verificando se os eventos A e B são independentes

Vamos verificar se os eventos viver em uma região em que mais de 90% da
população indígena foi vacinada com a 1a dose da vacina (A) e viver em
uma região com mais de 10 indígenas (B) são independentes, ou seja, se
$P(A \cap B)=P(A) \times P(B)$.

```{r}
Pvezes <- pA * pB   # obtendo a P(A inter B) = P(A) x P(B)

print(round(Pvezes,3))

if(round(pAiB, 3) == round(Pvezes, 3)){print("A e B são independentes")} else{print("A e B não são independentes")}
#round(Pvezes - pAiB,3)
```

# Eventos complementares

## $\bar{A}$ \_ complementar de A : População indígena viver em regiões com uma quantidade de habitantes indígenas MENOR OU IGUAL a 10 mil habitantes

Vamos obter a $P(\bar{A})$ a partir dos elementos de A complementar.

```{r}
#CA <- x[x[,2]<10000 | x[,2]==10000, c(1,2)]
CA <- x[x[,2]<10000 | x[,2]==10000,]  # elementos de A complementar
print(CA)
```

```{r}
nrow(CA) # quantidade de regiões com número de habitantes menor ou igual a 10 mil.

nCA <- sum(CA[,2]) # quantidade indígenas que vivem numa região com população indigena menor que ou igual a 10mil habitantes

print(nCA,3)

pCA=nCA/totalPI # probablidade de um índigena pertencer a uma região com população indigena menor que ou igual a 10mil habitantes  P(A complementar) = n(CA)/n

print(round(pCA,3))
```

# Verificando fórmula $P(\bar{A})=1-P(A)$

```{r}

pCA2=1-pA # probabilidade do complementar de A igual 1 menos a probabilidade de A

print(round(pCA2,3))   # pCA2 = pCA
print(round(pCA,3))
```

# Teorema de Bayes - Probabilidade condicional

## C: Populaçao indígena de 5 a 17 anos que tomou a primeira dose

```{r}
C <- x[x[,8], c(1,2,8)] #nº de elementos das colunas 1, 2, 8
print(C)
```

## Probabilidade de C

```{r}
nC <- sum(C[,3]) # total de idígenas entre 5 e 17 anos que tomaram a primeira dose da vacina

print(nC)

pC <- nC/totalPI # probabilidade de um indigena sorteado ao acaso tenha entre 5 e 17 anos

print(round(pC,3)) 
```

### P(C\|A) - probabilidade de selecionar indiv. entre 5 e 17 anos que tomou a primeira dose dado que vive numa região com população indígena maior que 10 mil habitantes

####  \$P(C\|A) = \\frac{P(A \\cap C)}{A}\$

# $P(C|A)=\frac{P(A \cap C)}{C}$

#### Interseção C e A:

```{r}
#CiA <- C[C[,2]>10.000,c(1,2,3)]
CiA <- C[C[,2]>10.000,]   # nº total de A inter C

print(CiA)
```

## Probabilidade da interseção C inter A

```{r}

nCiA <- sum(C[C[,2]>10.000,2])  #n(A inter C)

print(nCiA)

pCiA <- nCiA/totalPI  #P(A inter C)

print(round(pCiA,3))
```

# Teorema de Bayes

## Fórmula: $P(C|A)=\dfrac{P(C\cap A)}{P(A)}$

```{r}
pCdA <- pCiA/pA

print(round(pCdA,3))
```
