---
title: "Exemplo_aula 03_Atividade_prática 1.4"
author: "Cynthia Tojeiro"
date: "2025-02-13"
output:
  pdf_document: default
  html_document: default
---

# Teste de esforço cardiopulmonar
\begin{itemize}
\item Considere o estudo sobre teste de esforço cardiopulmonar em
pacientes com insuficiência cardíaca realizado no InCor da Faculdade
de Medicina da USP pela Dra. Ana Fonseca Braga.
\item Um dos objetivos do estudo é comparar os grupos formados pelas
diferentes etiologias cardíacas quanto às respostas respiratórias e
metabólicas obtidas do teste de esforço cardiopulmonar.
\item Outro objetivo do estudo é saber se alguma das características
observadas (ou combinação delas) pode ser utilizada como fator
prognóstico de óbito.
 \item Etiologias: CH: chagásicos, ID: idiopáticos, IS: isquêmicos, C: controle.
    \item O objetivo é explicar a variação do consumo de oxigênio no limiar anaeróbio $(ml/(kg \cdot min))$ em função da carga utilizada na esteira ergométrica para pacientes com diferentes etiologias (causas) de insuficiência cardíaca.
    \item A grosso modo, o Limiar Anaeróbio é um ponto (limite) de divisão entre metabolismo essencialmente aeróbio e metabolismo essencialmente anaeróbio.
    \item Aeróbio (com a utilização de oxigênio); anaeróbio (sem a utilização de oxigênio).
    \item Como responder à pergunta de interesse?
    \end{itemize}




```{r, message=FALSE, warning=FALSE}
# Limpa a memória

#rm(list=ls())
# limpar todas as variáveis 
rm(list = ls(all.names = TRUE))


# Pacotes necessários
library(xtable)
library(lattice)
library(plyr)
library(plotrix)
library(stargazer)
```

#Lendo os dados
```{r, message=FALSE, warning=FALSE}

braga<-scan("C:\\datascience\\Braga1998.txt",what=list(Etiologia="",CARGA=0,VO2=0))
```



# Construindo as variáveis
```{r, message=FALSE, warning=FALSE}
etio <-braga$Etiologia # etiologia
carga <-braga$CARGA    # carga
vo2<-braga$VO2         # consumo
# gerando uma variável qualitativa para ser usada na função lm
etiofac<-factor(etio,levels=c("C","CH","ID","IS"))
```

# Considerando os grupos de etiologias cardíacas

```{r, message=FALSE, warning=FALSE,echo=FALSE}
xyplot(vo2 ~ carga|etio, groups = etio, pch= 20,cex=1.4,cex.axis=1.4,cex.lab=1.4,col=c(1,2,3,4),
main="Consumo de oxigênio em função da carga")

```

```{r, message=FALSE, warning=FALSE,echo=FALSE}
plot(carga,vo2,pch=19,cex=1.4,cex.lab=1.4,cex.axis=1.4,
cex.main=1.4,main="Consumo de oxigênio em função da carga")
abline(v=20,lwd=4,col=2)
abline(v=35,lwd=4,col=2)
abline(v=55,lwd=4,col=2)
abline(v=112,lwd=4,col=2)
text(20,20,"diferentes valores do consumo para o mesmo valor da carga",col=2)
arrows(15,19.5,20,17,col=2)
arrows(15,19.5,35,17,col=2)
arrows(15,19.5,55,17,col=2)
arrows(15,19.5,112,17,col=2)
```

# Análise descritiva
```{r, message=FALSE, warning=FALSE}
datacons<-data.frame(vo2,carga,etiofac)
ccons<-ddply(datacons,.(etiofac),summarise,media=mean(carga),
dp=sqrt(var(carga)),vari=var(carga),
cv=100*((sqrt(var(carga))/mean(carga))),minimo=min(carga),
maximo=max(carga),n=length(carga))
xtable(ccons)
stargazer(ccons,type = "text")
```


# Boxplots da carga para cada etiologia
```{r, message=FALSE, warning=FALSE,echo=FALSE}
boxplot(carga~etiofac,xlab="etiologia",ylab="carga")
```
# Ajuste do Modelo

```{r, message=FALSE, warning=FALSE}
fit.model<-result<-lm(vo2~etiofac+carga)
sumres<-summary(result)
m.X<-(model.matrix(result))
v.beta <- result$coefficients
ep.beta<- sqrt(diag(vcov(result)))
quantilt<-qt(0.975,df=124-8)
xtable(cbind(sumres$coefficients[,1:3],v.beta-quantilt*ep.beta,
v.beta+quantilt*ep.beta,sumres$coefficients[,4]),digits=4)
```
# Lembre-se que:

\begin{itemize}
    \item O objetivo é explicar a variação do consumo de oxigênio no limiar anaeróbio $(ml/(kg \cdot min))$ em função da carga utilizada na esteira ergométrica para pacientes com diferentes etiologias (causas) de insuficiência cardíaca.
    \item Assim faremos o ajuste adequado para essa situação.
    \end{itemize}

```{r, message=FALSE, warning=FALSE}  
fit.model<-result<-lm(vo2~etiofac+carga:etiofac)
sumres<-summary(result)
m.X<-(model.matrix(result))
v.beta <- result$coefficients
ep.beta<- sqrt(diag(vcov(result)))
quantilt<-qt(0.975,df=124-8)
xtable(cbind(sumres$coefficients[,1:3],v.beta-quantilt*ep.beta,
v.beta+quantilt*ep.beta,sumres$coefficients[,4]),digits=4)
```

```{r, message=FALSE, warning=FALSE} 
# Análise de variância
anores<-anova(result)
xtable(anores)
```

# ANOVA

\begin{table}[ht]
\centering
\begin{tabular}{lrrrrr}
  \hline
 & Df & Sum Sq & Mean Sq & F value & Pr($>$F) \\ 
  \hline
etiofac & 3 & 131.40 & 43.80 & 12.94 & 0.0000 \\ 
  etiofac:carga & 4 & 473.30 & 118.33 & 34.96 & 0.0000 \\ 
  Residuals & 116 & 392.57 & 3.38 &  &  \\ 
   \hline
\end{tabular}
\end{table}

# Diagnóstico
```{r, message=FALSE, warning=FALSE} 

source("C:\\datascience\\Programas\\Diag2.norm.r")
source("C:\\datascience\\Programas\\Envel_norm.r")
source("C:\\datascience\\Programas\\anainflu_norm.r")
```
```{r, message=FALSE, warning=FALSE,echo=FALSE}
par(mfrow=c(1,1))
envelnorm(fit.model)
diag2norm(fit.model)
anainflu_norm(fit.model)
```



```{r, message=FALSE, warning=FALSE, echo=FALSE} 

```

# Plotando os gráficos com as retas ajustadas


```{r, message=FALSE, warning=FALSE,echo=FALSE}
v.beta <- result$coefficients
ep.beta<- sqrt(diag(vcov(result)))

xyplot(vo2 ~ carga|etio, groups = etio, pch= 20,cex=1.4,cex.axis=1.4,cex.lab=1.4,col=c(1,2,3,4),main="Consumo de oxigênio em função da carga",panel = function(x, y, ...) {
panel.superpose(x, y, ...,
panel.groups = function(x,y, col, col.symbol, ...) {
panel.xyplot(x, y, col=col.symbol, ...)
panel.abline(lm(y~x), col.line=col.symbol)
                    }
    )
  },
  grid = TRUE,
)
```
# Testes de Hipóteses

```{r, message=FALSE, warning=FALSE}  

shapiro.test(fit.model$residuals)
 

```


Temos um p-value menor que 0,05. Rejeitamos  então a hipótese nula, indicando que os resísduos não seguem uma distribuição normal.

```{r, message=FALSE, warning=FALSE} 
library(lmtest)
bptest(fit.model)
```

Assim como no teste de shapiro, quando o p-value for menor que 0,05  rejeitamos a hipótese nula e consideramos que não existe homocedasticidade dos resíduos.

# Transformação de variáveis

# Modelo com a transformação log para a variável resposta

```{r, message=FALSE, warning=FALSE}
fit.model<-result<-lm(log(vo2)~etiofac+carga:etiofac)
sumres<-summary(result)
m.X<-(model.matrix(result))
v.beta <- result$coefficients
ep.beta<- sqrt(diag(vcov(result)))
quantilt<-qt(0.975,df=124-8)
xtable(cbind(sumres$coefficients[,1:3],v.beta-quantilt*ep.beta,
v.beta+quantilt*ep.beta,sumres$coefficients[,4]),digits=4)
```

# Análise de variância

```{r, message=FALSE, warning=FALSE}
anores<-anova(result)
xtable(anores)
```
# Diagnóstico com o novo ajuste
# Diagnóstico
```{r, message=FALSE, warning=FALSE} 

source("C:\\datascience\\Programas\\Diag2.norm.r")
source("C:\\datascience\\Programas\\Envel_norm.r")
source("C:\\datascience\\Programas\\anainflu_norm.r")
```
```{r, message=FALSE, warning=FALSE,echo=FALSE}
par(mfrow=c(1,1))
envelnorm(fit.model)
diag2norm(fit.model)
anainflu_norm(fit.model)
```

# Testes de Hipóteses para o novo modelo

```{r, message=FALSE, warning=FALSE}  

shapiro.test(fit.model$residuals)
 

```


Temos um p-value maior que 0,05. Não rejeitamos então a hipótese nula, indicando que os resísduos seguem uma distribuição normal.

```{r, message=FALSE, warning=FALSE} 
library(lmtest)
bptest(fit.model)
```

Assim como no teste de shapiro, quando o p-value for maior que 0,05 não  rejeitamos a hipótese nula e consideramos que existe homocedasticidade dos resíduos.







