---
title: "Exemplo aula 03_Atividade_prática 1.2"
author: "Cynthia Tojeiro"
date: "2025-02-12"
output:
  pdf_document: default
  html_document: default
---

#Modelos de Regressão Múltipla
Inicialmente vamos carregar os dados no R, utilizando os códigos a seguir.  

```{r, message=FALSE, warning=FALSE}
# Limpa a memória

#rm(list=ls())

# Pacote necessario para leitura dos dados
library(readxl) #para ler no excell

# Dados referentes a diabetes mellitus tipo 1 (DM1)
dados <- read.table("C:\\datascience\\exercicio1.txt")

#Para ver as 6 primeiras linhas do conjunto de dados

head(dados)
attach(dados)
```

```{r, message=FALSE, warning=FALSE}

sexo <- dados[,2]
idade<-dados[,3]
escolaridade<-dados[,4]
imc<-dados[,5]
tempodiabetes<-dados[,6]
usoinsulina<-dados[,7]
hemoglobina<-dados[,8]

```

#Modelos de Regressão Múltipla
Vamos continuar com os mesmos dados, entretanto agora para fazer o ajuste
do modelo de regressão múltipla usamos a função lm da seguinta forma:

```{r, message=FALSE, warning=FALSE}
fit.model<-result<-lm(hemoglobina~sexo+idade+escolaridade+imc+tempodiabetes+usoinsulina)
summary(result)

```

# Método de Seleção de Modelos


# backward, forward, stepwise

step(result, direction = "backward")

step(result, direction = "forward")

step(result, direction = "both")

# Teste F para comparar a qualidade dos modelos com e sem a variável imc.

```{r, message=FALSE, warning=FALSE}
result2 <- update(result, ~. - imc)

summary(result2)

anova(result2, result)
```


\begin{itemize}
\item A comparação dos modelos indica que não existem indícios para rejeitar a hipótese nula de igualdade de qualidade dos modelos.
\item Os modelos são semelhantes escolhendo-se, portanto, o modelo mais simples, pelo princípio da parcimónia.
\end{itemize}


# Teste da razão de verossimilhança

#programa auxiliar
```{r, message=FALSE, warning=FALSE}
calc.estat.mod.comp.MRNLH <- function(result){ X <- model.matrix(result)
  logLikr <- logLik(result)
  n <- nrow(X)
  p <- ncol(X) #+ 1
  AICe <- AIC(result)
  BICe <- BIC(result)
  m2loglik <- -2*logLikr
  resultE <- c(AICe,BICe,m2loglik)
  names(resultE)<- c("AIC","BIC","-2log.lik")
  return(resultE)
  cat(estatísticac,resultE,"\n")
}
```


```{r, message=FALSE, warning=FALSE}
library(xtable)
```



```{r, message=FALSE, warning=FALSE}
m.estat <- cbind(rbind(AIC(result),BIC(result),as.numeric(logLik(result))),rbind(AIC(result2),BIC(result2),as.numeric(logLik(result2))))
TRV <-  -2*(as.numeric(logLik(result)) - as.numeric(logLik(result2)))
pvalor <- 1-pchisq(TRV,df=1)

estmodcom1 <- calc.estat.mod.comp.MRNLH(result)
estmodcom2 <- calc.estat.mod.comp.MRNLH(result2)

m.estat <- cbind(estmodcom1,estmodcom2,pvalor)
xtable(m.estat)
```

